---
title: "04_2-Caderno-InfEst-parte2"
author: "Helena R. S. D'Espindula"
output:
  html_document: 
    toc: true
    toc_float:
      collapsed: false
      smooth_scroll: false
      number_sections: true
  pdf_document:
date: "`r Sys.Date()`"
---

```{r setup, echo=TRUE, include=FALSE}
knitr::opts_chunk$set(echo = TRUE, eval = TRUE, warning = TRUE, error = TRUE)
library(ggplot2)
library(glmnet)
library(Matrix)
```

# Cálculo Diferencial e Integral

## Problemas convencionais em ciência de dados

- Problemas convencionais em ciência de dados
- Previsão ou predição → O que vai acontecer?
- Classificação → Qual o tipo de um determinado objeto?
- Agrupamento → Qual a melhor forma de agregar objetos?
- Prescrição → O que devo fazer?
- Como resolvê-los?
- Em geral usamos algum tipo de modelo.
- O que é um modelo?
- Representação simplificada da realidade.
- Qual o objetivo de um modelo?
- Representar como o cientista imagina ou supõe que a realidade está sendo gerada e refletida por meio dos dados.
- Características de um bom modelo
- Deve representar os principais aspectos do fenômeno sendo avaliado.
- Pode conter uma ou mais quantidades desconhecidas (parâmetros).
- Deve permitir generalizações.
- Deve fornecer um resumo rápido e interpretável do fenômeno em estudo.
- Deve ser matematicamente preciso e coerente.


## Funções

- Definição: uma função escrita como $y = f(x)$ associa um número $y$ a cada valor de $x$.
- $x$ é chamada de variável independente.
- Domínio de $f(x)$ é a faixa de valores que $x$ pode assumir.
- $y$ é chamada de variável dependente.
- Imagem de $f(x)$ é a faixa de valores que $y$ pode assumir.
- Resumindo temos,

$$ \frac{x \in Dominio}{Independente} \longrightarrow f(x) \longrightarrow \frac{x \in Imagem}{Dependente}$$


- O domínio e imagem de uma função são intervalos.
- Tipos de intervalos:
  - Intervalo aberto não contém as extremidades: Notação (a,b).
  - Intervalo fechado contém as extremidades: Notação [a,b].
- O que entra e o que sai de uma função?
  - Naturais: $ {N} = \{0, 1, 2, 3...\} $ {N} = \{0,1,2,3, … \}$.
  - Inteiros: ${Z} = {… , -3, -2, -1, 0, 1,2,3, …}$
  - Racionais ${Q} = {ab |a, b \in {Z}, b {!=} 0}$
  - Irracionais: Conjunto de números que não são racionais.
  - Reais: União de todos os números mencionados acima, notação {R}.
- Distinção importante ${R}$ (double) e ${Z}$ (integer).


- Considere a função $y = x^2$.
- Em R temos
```{r chunk-6}
minha_funcao <- function(x) {
  y <- x^2
  return(y)
}
```

- Avaliando a função em alguns pontos.
```{r}
x_vec <- c(-5, -4, -3, -2, -1,
0, 1, 2, 3, 4, 5) #concatenação
minha_funcao(x = x_vec) #automaticamente vetorizado
```


## Funções unidimensionais

- Uma função $y = f(x)$ é dita ser de apenas uma variável (unidimensional). Ou seja, só uma entrada
- Pode ser desenhada em um espaço bidimensional, o chamado $R_{2}$. Gafico de $x$ e $y$
- O espaço $R_{2}$ é formado por todas as duplas ordenadas de valores reais.
- A variável dependente $y$ é representada no eixo vertical.
- A variável dependente $x$ é representada no eixo horizontal.

```{r}

## Avaliando a função
y <- minha_funcao(x = x_vec)
## Gráfico da função
plot(y ~ x_vec, xlab = "x", type = "l", 
ylab = expression(y = f(x)))
points(x_vec,y)

## ou com GGPLOT

ggplot(mapping = aes(x_vec,y))

```

## Funções parametrizadas

- Definição - parâmetro é uma quantidade conhecida que indexa ou parametriza uma determinada função.
- Os parâmetros mudam o comportamento da função e descrevem quantidades/características de interesse.
- Notação: $y = f(x - \theta)$, onde $\theta$ denota o parâmetro.
- O conjunto de valores que $\theta$ (theta minusculo) pode assumir é chamado de espaço paramétrico (theta maiusculo).
- Notação 
$$\theta \in \Theta $$
- Exemplo: $y = (x - \theta)^2$. Theta joga o grafico mais para direita ou esquerda
- Computacionalmente:

```{r}
fx <- function(x, theta) {
out <- (x - theta)^2
return(out)
}
```


```{r}
## Criar grafico
```

## Funções com vários parâmetros

- Em geral uma função pode ter vários parâmetros.
- O ideal é que cada parâmetro controle um aspecto da função.
- Exemplo: $y = f(x; \theta)$, onde $\theta$ é um vetor de parâmetros.
- Função com dois parâmetros:
$$ y = \frac{(x - \theta_{1})^2}{\theta_{2}}$$

```{r}
## Criar grafico
```



## Declividade

- A declividade mede a variação "delta maiusculo" no valor de y dividido pela variação no valor de x, ou seja, declividade é 
$$ \frac{\Delta y}{\Delta x}$$ 
(quanto varia y quando mudamos x).
- A declividade do desenho de uma função pode ser constante (A), positiva (B) ou negativa (C).


```{r}
## Criar grafico
```
Figura 4. Exemplos de declividade.

- O intercepto vertical é o ponto no qual o gráfico cruza o eixo vertical e é obtido quando $x = 0$.

## Funções com duas ou mais variáveis independentes

Funções com duas ou mais variáveis independentes
- Definição - uma função escrita como $y = f(x)$ associa um número $y$ a cada vetor de entrada $x$. (**Atenção**: $x$ é um vetor nesse caso!)
- $x = (x_1, … , x_p)^T$ denota um vetor linha transposto (vetor coluna).
- Exemplo: considere a função de duas variáveis $x_1$ e $x_2$ definida por

$$ f(x_1, x_2) = \sqrt{25 - x^2_1- x^2_2}$$
,avalie a função nos pontos $x = (0, 0)^T$, $x = (3, 0)^T$ e desenhe seu gráfico.
- Avaliando nos pontos

**[[ARRUMAR]]**
$y = \sqrt{25 - 02 - 02} = 5$ e $y = \sqrt{25 - 32 - 02} = 4$

Computacionalmente
- Implementação computacional
```{r}
fx1x2 <- function(x) {
y = sqrt(25 - x[1]^2 - x[2]^2)
return(y)
}
entrada1 <- c(0, 0)
entrada2 <- c(3, 0)
fx1x2(x = entrada1)
## [1] 5
fx1x2(x = entrada2)
## [1] 4
```

- Avaliando uma função bidimensional.
```{r}

entrada <- matrix(c(entrada1, entrada2),
                  ncol = 2, nrow = 2,
                  byrow = TRUE)
entrada
## [,1] [,2]
## [1,] 0 0
## [2,] 3 0

saida <- c()
for(i in 1:2) {
  saida[i] <- fx1x2(entrada[i,])
}
saida
## [1] 5 4
```

- O gráfico da função é o conjunto das triplas ordenadas (y, x1, x2) que satisfazem a função.

## Passo-a-passo para desenhar funções bidimensionais

- Neste caso estamos no espaço $R_3$.
- (A) Montar uma grade de valores combinando valores para x1 com valores para x2.
- (B) Avaliar a função em cada um dos pontos criados.
- (C) Representar o valor da função no gráfico. Neste caso usando uma paleta de cores. (poderia ser uma topografia, seria uma hemi-esfera)

```{r}
## Fazer grafico
```

Figura 5. Passo-a-passo para desenhar uma função de duas variáveis independentes.

Gráficos bidimensionais
- Em geral usamos uma grade mais precisa.



```{r}
# Fazer grafico
```
Figura 6. Ilustração do gráfico de uma função de duas variáveis de entrada.(curva de nivel ou iso-linha)

## Funções multidimensionais

- Definição - uma função escrita como $y = f(x; \theta)$ associa um número $y$ a cada vetor de entrada $x$ e $\theta$ denota um vetor de parâmetros conhecidos.
- Para funções com mais de duas variáveis de entrada não temos uma forma simples de representação gráfica.
- Em termos práticos as funções vão representar ou modelar situações reais.
- Precisamos de funções flexíveis para representar fenômenos complexos.

### Funções polinômiais
- Funções polinômiais são funções do tipo $$ y = \beta_{0} + \beta_{1}x + \beta_{2}$$
$$x^2 + … \beta_{p} x^p$$
- Exemplo: funções polinômiais de grau até três.  
  - Função linear: 
  $$y = \beta_0 + \beta_1x$$
  - Função quadrática: 
  $$y = \beta_0 + \beta_1x + \beta_2x^2$$
  - Função cúbica: 
  $$y = \beta_0 + \beta_1x + \beta_2x^2 + \beta_3x^3$$
- O gráfico de uma função quadrática é uma parábola aberta para cima se $\beta_2 > 0$ ou para baixo se $\beta_2 < 0$ 

- Graficamente:
```{r}
# Fazer grafico
```
Figura 8. Exemplos de gráficos de funções polinômiais.

Funções do tipo potência
- Funções do tipo potência são funções da forma
$$y = x^a$$
em que a é um expoente constante.
- Por definição, $x^0 = 1 $ e note que um número sem expoente está elevado a 1.
1. 
$$xa(xc) = xa+c ;$$
2. 
$$(xa)c  = xac ;$$
3. 
$$3. (xz )a = xa(z a);$$
4. 
$$4. (xz  )c  = xc  z c  ;$$
5. 
$$5. 1 xa = x-a;$$
6. 
$$6. xa xc  = xa-c ;$$
7. 
$$7. \sqrt{x} = \frac{x^1}{2};$$
8. 
$$8. a \sqrt x = x1/a;$$
9. 
$$9. c  \sqrt{xa} = \frac{xa}{c} .$$

## Funções exponenciais

- Funções exponenciais são funções do tipo $y = a^x$ onde a é maior que zero e diferente de 1 e $x$ é o expoente.
- Funções exponenciais naturais são funções exponenciais que tem como base
$$\lim_{n \to \infty} (1 + \frac{1}{n})n = 2.718281828$$

- Propriedades importantes:
1. 
$$e0 = 1.$$
2. 
$$e1 = e  = 2.71828$$
3. 
$$e(e b) = e a+b.$$
4. 
$$(e a)b = e ab$$
5. 
$$e ae b = e a-b.$$

## Funções logarítmicas

- Funções logarítmicas ou logaritmo é a potência à qual uma dada base deve ser elevada
para se obter um particular número.
- Logaritmos comuns utilizam a base 10 e são escritos log10.
- Por exemplo, uma vez que $10^2 = 100$, 2 é o log de 100.
- Para qualquer função exponencial $y = a^x$, onde a é a base e $x$ o expoente, 
$a$ potência à qual a deve ser elevado, para obter-se $y$.

**[[ARRUMAR]]** log a $y = x x é

## Relações entre funções logarítmicas e exponenciais.
- Se $\log_{10}(y) = 2x$, então $y = 10^{2x}$.
- Se $\log_{a}(y) = xz$, então $y = a^{xz}$.
- Se $\ln(y) = 5t$, então $y = e^{5t}$.
- Se $y = a^{3x}$, então $\log_a(y) = 3x$.
- Se $y = 10^{6x}$, então $\log_{10}(y) = 6x$.
- Se $y = e^{t+1}$, então $\ln(y) = t+1$
 **Observação**: $e = 2.718281828459045$ = número de Euler.

## Outras funções de interesse
- Sigmóide ou logística: $y = 1 1+e -x$
- Tangente hiperbólica: $y = e x-e -x e x+e -x$ .
- Linear retificada (ReLU): $y = max{0,x}$. 
(maximo entre 0 e $x$?. Vale $0$ até o $0$ e depois "sobe")
- Leaky ReLU: $y = max{\alpha x, x}$, onde $\alpha$ é uma parâmetro conhecido.

##Desenho do gráfico das funções

```{r}
#desenho aqui
```

## Normal

$$ y= (x-0)^2/\theta$$

$$ exp{-(n - \theta_{1})^2/ \theta_{2}}$$
```{r}
## fazer grafico
```

**[[ARRUMAR]]**
 .....normal

## Limites e continuidade

Limite de uma função
- Definição - se uma função $f(x)$ se aproxima de um número $L$ conforme $x$ tende a um número a vindo da direita ou da esquerda, dizemos que o limite de $f(x)$ tende a $L$ quando $x$ tende a $a$.
- Notação
$$\lim_{x \to a} f(x) = f(a) = L$$

- O limite pode não existir.
- Se o limite de uma função existe ele é único.
- Considere o limite
$$\lim_{x \to 1} x+1 = 2$$

- Exemplo: 
  - Considere o limite
  
$$\lim_{x \to 1} x^2$$

**[[ARRUMAR]]**


- Computacionalmente
```{r}
fx <- function(x) {
out <- (x^2 - 1)/(x - 1)
return(out)
}
fx(x = 1)
## [1] NaN
```


```{r}
## Figura 11. Desenho do gráfico da função
```

Exemplo
- Note que
$$
$$
**[[ARRUMAR]]**

- Definição intuitiva: o limite de uma função é o valor que achamos natural para ela em um determinado ponto.
- Essa função não é continua (no ponto)

## Continuidade de uma função
- Definição - dizemos que uma função é contínua em $x = a$ se três condições forem satisfeitas:
  - $f(a)$ existe,
  - $\lim_{x \to a} f(x)$ existe e
  - $\lim_{x \to a} f(x) = f(a)$.
- Continuidade significa que pequenas variações na variável independente levam a pequenas variações na variável dependente.(mudanças suaves, ou não abruptas)
- Teorema do valor intermediário: se a função $f(x)$ é contínua no intervalo fechado $[a,b]$,
então existe pelo menos um número $c$ em $[a,b]$ tal que $f(c) = M$
- Implicação: se $f(x)$ é contínua seu gráfico não contém salto vertical.
- Em geral podemos pensar em funções contínuas como sendo funções suaves.

### Função não contínua
- Considere a função não continua em 0.
$$
\lim_{x \to 0} \frac{|x|}{x} = \{-1   x < 0 e 1 x > 0
$$



```{r}
## Figura 12. Função descontinua.
```

Propriedades de limites
- Se

$$\lim_{x \to p} f(x) = L_1$$
e

$$\lim_{x \to p} g(x) = L_2$$
então

$$\lim_{x \to p} [f(x) + g(x)] = L_1 + L_2$$
$$\lim_{x \to p} k f(x) = k$$
$$\lim_{x \to p} f(x) = k L_1$$

$$\lim_{x \to p} f(x) g(x) = \lim_{x \to p} f(x) * \lim_{x \to p} g(x) = L_1 * L_2$$
$$\lim_{x \to p} f(x) g(x) = L_1 * L_2$$
, desde que $L_2 \neq 0$.


## Derivadas

- Definição - derivada ordinária, derivada primeira, ou simplesmente, derivada de uma função $y = f(x)$ em um ponto $x = a$ no domínio de $f$ é representada por 
$$\frac{dy}{dx}$$ ou
$$y'$$ ou
$$\frac{df}{dx}$$ ou
$$f'(a)$$ 
é o valor

$$ \frac{dy}{dx} | x=a = f'(a)$$
**[[ARRUMAR]]**



$$
\lim_{h \to 0}  = \frac{f(a+h)-f(a)}h
$$

- Interpretação da derivada
- Taxa de mudança instântanea.
- No limite quando $x \longrightarrow a$ a derivada é a reta tangente ao ponto $(a, f(a))$.
- Equação da **reta tangente** ao ponto a: $y - f(a) = f'(a)(x - a)$.(coenficiente angular é $\beta_1 -> y = \beta_0 + \beta_1*x)$ 
**[[ARRUMAR]]**

## Exemplo
Obtenha a derivada de $f(x) = -x^2$
$$
f'(x) = \lim_{h \to 0} \frac{f(x + h) - f(x)}{h}
$$
$$
= \lim_{h \to 0} \frac{-(x + h)^2 - (-x2)}{h}
$$
$$
= \lim_{h \to 0} \frac{-(x^2 + 2xh + h^2) + x^2}{h}
$$
$$
= \lim_{h \to 0} \frac{-x^2 - 2xh - h^2 + x^2}{h}
$$
$$
= \lim_{h \to 0} \frac{- 2xh - h^2}{h}
$$

$$
= \lim_{h \to 0} - 2x - h = -2x
$$
$$
= f'(x) = -2x
$$

[[CONFERIR]]

Obtenha a reta tangente a $f(x)$ nos pontos $x = 2$ e $x = -2$.
- Temos:
$$f(x = 2) = -4$$
$$f'(x = 2) = -4$$ 
assim
$$y - f(x = 2) = f'(x = 2)(x - 2)$$
$$y - (-4) = -4(x - 2)$$
$$y + 4 = = -4x + 8$$
$$y = 4 - 4x$$
- Computacionalmente
- f(x) e f'(x).
```{r}
fx <- function(x) {
out <- - x^2
return(out)
}
f_prime <- function(x) {
out <- -2*x
return(out)
}
```


- Equação da reta y = a + b * x.
```{r}
intercept = (fx(x = 2) - f_prime(x = 2)*2)
slope <- f_prime(x = 2)
c(intercept, slope)
## [1] 4 -4
```

```{r}
## Figura 14. Desenho de uma função e retas tangentes.
```


## Regras de derivação
- Seja $n \neq 0$ um natural. São válidas as fórmulas de derivação:
1. Se $f(x) = c$ então $f'(x) = 0$.
2. Se $f(x) = xn$ então $f'(x) = n * n^-1$
3. Se $f(x) = x-n$ então $f'(x) = -n * -n^{-1}$
4. Se $f(x) = \frac{x_1}{n}$ então $f'(x) = \frac{1}{n} * \frac{x_1}{n} -1$

- Derivada de funções especiais
5. Se $f(x) = exp(x)$ então $f'(x) = exp(x)$.

Exemplo:
$$f(x) = exp(2 x^2 + 3y)$$
$$\frac{\partial}{\partial x}e^{(2 x^2 + 3y)}$$
onde $u = 2 x^2 + 3y$ e 

$$ \frac{\partial (e^u)}{\partial u} = exp(u)$$

$$\frac{\partial}{\partial x}exp(2 x^2 + 3y) = exp(2 x^2 + 3y) * (\frac{\partial}{\partial x} (2 x^2 + 3y)$$

= \frac{\partial exp(x)}{\partial x} * \frac{\partial x}{}$$


6. Se $f(x) = ln(x^a)$ então $f'(x) = \frac{a}{x}, \space x > 0$
- Sendo, $f(x)$ e $g(x)$ deriváveis em $x$ e $c$ uma constante.
7. $ (f + g )' = f'(x) + g '(x).$
8. $(c f)'(x) = c f'(x).$
9. $(f * g )'(x) = f'(x)g (x) + f(x)g '(x).$
10. $( f g  )'(x) = f'(x)g (x)-f(x)g '(x) [g (x)]2 .$
- Exemplo: obtenha a derivada de $f(x) = 2 + 3x$
- Solução: $f'(x) = 3$
- Computacionalmente
```{r}
D(expression(2 + 3*x), name = "x")
## [1] 3
```

## Regra da cadeia
- "Uma função dentro da outra"
- Sejam $y = f(x)$ e $x = g (t ) $ duas funções deriváveis, com $I  \in D f$ . A função composta
$h (t ) = f(g (t ))$ é derivável, sendo $h '(t ) = f'(g (t ))g '(t ), t  \in D g$ .
- Existe uma infinidade de fórmulas de derivação.
- Na prática é comum usar um software de matemática simbólica como o wxMaxima.
- Em R as funções `deriv()` e `deriv3()`


## Exemplo regra da cadeia
- Obtenha a derivada de $sin(2x^3 - 4x)$.
1. Note que temos uma função composta (derivada de $sen$ e $cos$)
$$in(g (x))$$
, onde 
$$g (x) = 2x^3 - 4x$$
2. Usando a regra da cadeia temos:
$$f'(g (x)) = cos(2x^3 - 4x)$$
and 
$$g '(x) = 6x^2 - 4.$$
3. Assim, a derivada fica dada por
$$ cos(2x^3 - 4x) * (6x^2 - 4).$$
4. Computacionalmente
```{r}
D(expression( sin(2*x^3 - 4*x)), name = "x")
## cos(2 * x^3 - 4 * x) * (2 * (3 * x^2) - 4)
## ou cos(2x^3 - 4x) * (6x^2) - 4)

D(D(expression( sin(2*x^3 - 4*x)), name = "x"), name = "x")
## cos(2 * x^3 - 4 * x) * (2 * (3 * (2 * x))) - sin(2 * x^3 - 4 * x) * (2 * (3 * x^2) - 4) * (2 * (3 * x^2) - 4)
```

## Derivadas de ordem superior
- A derivada $f'(x)$ é também chamada de derivada de primeira ordem e mede a variação da
função original ou primitiva.
- A derivada de segunda ordem denotada por $f''(x)$ mede a taxa de variação da primeira
derivada.
- A derivada de terceira ordem $f'''(x)$ mede a taxa de variação da segunda derivada e assim
por diante até a n-ésima derivada.
- Notação comum: $frac{dny}{dxn}$ que é interpretada como a n-ésima derivada de $y$ em relação a $x$
- Exemplo: obtenha as derivadas até a ordem 5 da função $y = 2x^4 + 5x^3 + 2x^2$
$dy= 2x^4 + 5x^3 + 2x^2$
$dx = 8x^3 + 15x^2 + 4x$
d2y
$dx2 = 24x^2 + 30x + 4$
d3y
$dx3 = 48x + 30$
d4y
$dx4 = 48$
e d5y
$dx5 = 0$
daqui em diante é zero


## Máximos e mínimos
- Dizemos que um ponto $c$ é um valor máximo relativo de $f(x)$ se existir um intervalo aberto contendo $c$, no qual $f(x)$4 esteja definida, tal que $f(c) >= f(x)$ para todo $x$ neste intervalo.
- Dizemos que um ponto $c$ é um valor mínimo relativo de $f(x)$ se existir um intervalo aberto contendo $c$, no qual f(x) esteja definida, tal que $f(c ) \le  f(x)$ para todo x neste intervalo. (maximo e minimo dentro de um trecho de grafico)

```{r}
## Figura 15. Ilustração de máximo/mínimo relativos.
```

- Multiplicando a função por -1 invertemos a sua concavidade.


## Pontos extremos (pico do morro ou fundo do vale)
- Se $f(x)$ existe para todos os valores de $x$ no intervalo aberto $(a,b)$, e se $f(x)$ tem um extremo relativo em $c$ , em que $a < c  < b$ , então $f'(c )$ existe e $f'(c ) = 0$
- Implicação - Sendo $f(x)$ diferenciável os pontos extremos de $f(x)$ vão ocorrer quando $f'(x) = 0$
- $f'(x)$ pode ser igual a zero mesmo não sendo um extremo relativo.
```{r}
## Figura 16. Ilustração de uma função onde derivada zero não é ponto extremo.
```


## Máximos e mínimos
Seja $c$ um ponto extremo de uma função $f(x)$ no qual $f'(c) = 0$, e suponha que $f'(x)$ exista
para todos os valores de $x$ em um intervalo aberto contendo $c$ . Se $f''(c )$ existe, então
- Se $f''(c ) < 0$, então $f(x)$ tem um máximo relativo em $c$ .
- Se $f''(c ) > 0$, então $f(x)$ tem um mínimo relativo em $c$ .
## Concavidade
- Se $f''(c ) > 0$ o gráfico de $f(x)$ é côncavo para cima em $(c , f(c ))$;
- Se $f''(c ) < 0$ o gráfico de $f(x)$ é côncavo para baixo em $(c , f(c ))$.



Por que derivadas são importantes?
- Obtenção de máximo ou mínino (relativo).




```{r}
## Fazer figura
```
Figura 17. Ilustração de uma função com a reta tangente.ponto extremo tem inclinação zero (a3 na figura)

## Redução de dados

Você já trabalha com dados? Se sim,
- Por qual razão você usa a média ou a mediana como uma medida resumo?
- Você acha que existe algum procedimento mais geral que leva a obtenção destas medidas resumo?
- Se sim, como este procedimento está relacionado com o que vimos em relação a funções e seu comportamento?

- Suponha que temos um conjunto de observações $y_{i}$ para $i = 1, … , n$.
- Objetivo: resumir a informação contida em $y_{i}$ em um único número, digamos $\mu$.
- Problema: como encontrar $\mu$?
- Solução: encontrar o valor $\mu$, tal que $f(\mu) = \sum_{i=1}^{n} (y_{i} - \mu)^2$ (soma de quadrados da diferença de cada valor para media, ou seja o quanto eu perdi ao trocar os $y$ por $\mu$), seja a menor possível.
- Uma vez que temos os números observados $y_{i}$ a única quantidade desconhecida é$\mu$.
- Note que $\mu$ é o parâmetro da nossa função.
- A função $f(\mu)$ mede o quanto perdemos em representar $y_{i}$ apenas usando $\mu$.
- Funções perda muito populares são a perda quadrática, perda absoluta, minmax e a cross entropia.
- dervar e igualar a $0$.

Funções em R.
```{r}
y <- c(8,9,14,10,10,15,11,5,4,13)
fmu <- function(mu, y) {
out <- sum((y - mu)^2)
return(out)
}
fmu <- Vectorize(fmu, "mu")
fmu(mu = c(10, 12, 0, 8), y = y)
## [1] 117 161
f_prime <- function(mu, y) {
out <- -2*sum(y-mu)
return(out)
}
```

Graficamente
```{r}

```

- Note que o melhor resumo dos dados de um número, corresponde ao ponto de mínimo da função
$$
f(y) = \sum_{i=1}^{n} (y_{i} -\mu )^2
$$

- Como o mínimo está relacionado com a derivada de $f(\mu)$?


## Exemplo: redução de dados
- No ponto de mínimo/máximo a inclinação da reta tangente a $f(\mu)$ é zero.
- Denote por $hat{\mu}$ o ponto de mínimo/máximo de $f (\mu )$, então $f '(\mu )\hat{} = 0$
- Assim, temos (regra da cadeia!!)

$$ f(y) = \sum_{i=1}^{n} (y_{i} -\mu )^2$$
$$\varepsilon_{i} = y_{i} -\mu$$
$$  f'(\mu) = \sum_{i=1}^{n} (\varepsilon_{i})^2 $$
$$  f'(\mu) = 2 \sum_{i=1}^{n} (y_{i} -\mu) \frac{d}{d \mu} (y_{i} -\mu) $$

$$ f'(\mu) = 2 \sum_{i=1}^{n} (y_{i} -\mu) (-1)$$

$$ f'(\mu) = -2 \sum_{i=1}^{n} (y_{i} -\mu)$$

Exemplo: redução de dados
- Agora precisamos achar o ponto $\hat{\mu}$ tal que $f'(\hat{\mu}) = 0$.

$$ f'(\hat{\mu}) = 0$$

$$  -2 \sum_{i=1}^{n} (y_{i} -\hat{\mu}) = 0$$
$$  -\sum_{i=1}^{n} (y_{i} -n \hat{\mu}) = 0$$
$$ n\hat{\mu} = \sum_{i=1}^{n} y_{i}$$

$$ \hat{\mu} = \frac{\sum_{i=1}^{n} y_{i}}{n}$$
OU SEJA MÉDIA!!!

Comentários
- Por qual razão você usa a média ou a mediana como uma medida resumo?
  - Minimiza a perda quadrática.
  - Medida ótima no sentido de perda quadrática.
- Você acha que existe algum procedimento mais geral que leva a obtenção destas medidas resumo?
  - Especificação do modelo.
  - Escolha da função perda.
  - Treinamento (otimização).
- Se sim, como este procedimento está relacionado com o que vimos em relação a funções e
seu comportamento?
  - Estudar o comportamento de funções.

## Derivadas parciais


- Uma função pode ter mais do que uma variável independente.
- A derivada parcial mede a taxa de variação instantânea da variável dependente (y ) com relação a variável independente $x 1$, quando a outra variável independente $x 2$ é mantida constante.
- Como obter a derivada parcial?
- A derivada parcial em relação a $x 1$ é obtida derivando $f (x 1, x 2)$ “fingindo” que $x 2$ é uma constante.
- A derivada parcial de $f (x 1, x 2)$ em relação a $x 2$ é obtida derivando $f (x 1, x 2)$ mantendo $x 1$ constante.
- A diferenciação parcial segue as mesmas regras da diferenciação ordinária.


Exemplo:
Obtenha as derivadas parciais em relação a $x_{1}$ e  $x_{2}$ de $y = 5 x_{1}^{3} + 3 x_{1} x_{2} + 4 x_{2}^{2}$

$$\displaystyle \frac{\partial y}{\partial x_{1}} = 15 x_{1}^{2} + 3 x_{2}$$
ou
```{r}
D(expression( 5 * x^3 + 3 * x * c + 4* c^2 ), name = "x")
```


$$\displaystyle \frac{\partial y}{\partial x_{2}} = 3 x_{1} + 8 x_{2}$$
```{r}
D(expression( 5 * x^3 + 3 * x * c + 4* c^2 ), name = "c")
```



Derivadas parciais de ordem superior
- Derivadas parciais de segunda ordem
$$\partial 2f (x 1,x 2)$$
$$\partial x 21$$
e 
$$\partial 2f (x 1,x 2)$$
$$\partial x 22$$
indica que a função foi diferenciada parcialmente em relação a $x 1$ ou $x 2$ duas vezes.
- Derivada parcial cruzada (ou mista)
$$\partial 2f (x 1,x 2)$$
$$\partial x 1\partial x 2$$
indica que primeiro derivamos em $x 1$ e depois em $x 2$.
- A ordem da derivada cruzada não importa (se ambas contínuas), ou seja
$$\partial 2f (x 1,x 2)$$
$$\partial x 1\partial x 2$$
$$\partial 2f (x 1,x 2)$$
$$\partial x 2\partial x 1$$


Exemplo: derivadas parciais de segunda ordem
- Obtenha as derivadas parciais de até segunda ordem em relação a $x_1$ e $x_2$ de
$y  = 7x 31 + 9x 1x 2 + 2x 52$

- Derivadas parciais de primeira ordem
$$\frac{\partial y }{\partial x_1} = 21x 21 + 9x 2,
\partial y 
\partial x 2
= 9x 1 + 10x 42$$

- Derivadas parciais de segunda ordem (segunda derivadas direta)
**[[ARRUMAR]]**

- Derivadas parciais de segunda ordem (termos cruzados)
**[[ARRUMAR]]**

- As cruzadas dão sempre iguais.


## Máximos e mínimos funções muldimensionais
- Pontos críticos: as derivadas parciais de primeira ordem devem ser iguais a zero **simultaneamente**.
- Derivadas parciais **principais** de segunda ordem no ponto crítico forem ambas **positivas -> ponto de mínimo**.
- Derivadas parciais de segunda ordem no ponto crítico forem ambas **negativas -> ponto de máximo**.
- Outras situações ver material suplementar.


## Exemplo
Considere a função $y  = 6x 21$
$- 9x 1 - 3x 1x 2 - 7x 2 + 5x 22$

Encontre os pontos críticos e determine se são de máximo ou minímo.
- Graficamente
```{r}

```

- Calcular as derivadas parciais de primeira ordem da função
**[[ARRUMAR]]**

- Derivando em x 1, temos
**[[ARRUMAR]]**

- Derivando em x 2, temos
**[[ARRUMAR]]**

- Resolver o sistema de equações
$12x 1 - 9 - 3x 2 = 0$
$-3x 1 - 7 + 10x 2 = 0$
- Solução: $x_1 = 1$ e $x_2 = 1$. ## USA NA PROXIMA

- Verificar se o ponto encontrado é de mínimo calculando a segunda derivada parcial principal e avaliando o seu sinal.


**[[ARRUMAR]]**


- Calcular as derivadas cruzadas e verificar se o produto das derivadas principais é maior que o produto das cruzadas

**[[ARRUMAR]]**

Assim, temos que
**[[ARRUMAR]]**

- A função está em um ponto de mínimo quando examinada de todas as direções.

## Gradiente e Hessiano


## Gradiente

- Derivadas de primeira e segunda ordem aparecem com tanta frequência que receberam nomes especiais.
- O vetor gradiente de uma função f (x 1,x 2) é o **vetor composto pelas derivadas primeira** de f (x 1,x 2) em relação a
**[[ARRUMAR]]**

- A definição estende-se naturalmente para funções multidimensionais.
- Sendo, f (x ) onde x  é um vetor p x  1 de variáveis independentes o vetor gradiente de f (x ) é dado por
**[[ARRUMAR]]**


## Hessiano
- A matriz hessiana de uma função f (x 1,x 2) é a matriz composta pelas **derivadas de segunda ordem** de f (x 1,x 2), na seguinte estrutura
**[[ARRUMAR]]**

- E para o caso multidimensional
**[[ARRUMAR]]**


## Séries de Taylor

- Suponha que uma função f (x ) é derivável (n + 1) vezes em um intervalo contendo
x  = x 0.
- Expansão em Série de Taylor de f (x ) em torno de x  = x 0 consiste em reescrever f (x ) da
seguinte forma:
**[[ARRUMAR]]**

onde o termo R n(x ) é chamado de resíduo ou erro, e dado por
**[[ARRUMAR]]**

sendo E um valor entre x  e x 0.


## Exemplo
- Seja f (x ) = exp(x ). Determine a expansão de Taylor de ordens 1 e 2, de f (x ) ao redor de
x 0 = 0.
- Aproximação de primeira ordem
**[[ARRUMAR]]**

- Aproximação de segunda ordem
**[[ARRUMAR]]**


Graficos

- Quanto mais se afasta de zero pior fica a aproximação.
- A Tailor em n+1 graus é igual a original


## Regressão linear simples
- Regressão linear é uma das técnicas mais populares em ciência de dados.
- Objetivo: descrever o comportamento de uma variável dependente y  por meio do conhecimento de outra variável
independente x .
- Predizer y  dado um valor de x .
- Descrever a relação entre y  e x .
- Exemplo
  - Como o tamanho (em metros quadrados) de um apartamento está associado ao seu preço (em reais)?
  - Suponha que um conjunto de 20 apartamentos foi medido e avaliado.

Grafico

Regressão linear simples
- Ideia simples! → O preço deve ser uma função do tamanho do apartamento.
- Formalização matemática:
- Denote por y i  para i  = 1, … ,n o preço do apartamento i  e neste caso n = 20.
- Denote por x i  o tamanho do apartamento i  em metros quadrados.
- Função relacionando preço ~  tamanho
$$ Preço = f(metroquadrado) $$
$$ y_{i} = f^{*}(x_{i})$$

- Qual é a função f *(x i )?
- Não conhecemos e em geral nunca vamor conhecer f *(x i ).
- Aproximar f *(x i ) por outra função f (x i ) conhecida.
- Problema: qual f (x i ) e como fazer a aproximação!

- Uma opção é usar a expansão em série de Taylor para obter uma aproximação.

- Aproximação em série de Taylor de primeira ordem
$$ f^{*}(x) = f^{*}(x_0) + (x - x_0)f^{*'}(x) + R_n(x)$$

- Ignorando o termo residual R n(x )
**[[ARRUMAR]]**

- Rearranjando os termos obtemos
**[[ARRUMAR]]**

- De forma equivalente, temos
$$y i  = \beta_0 + \beta_1x i  + R n(x i ),$$
em que o termo R n(x i ) é o erro cometido em aproximar y i  por $\beta_0 + \beta_1x i$

- Notação usual $Ei  = y i  - (\beta_0 + \beta_1x i ).$
- Note que o erro é uma função dos parâmetros desconhecidos $\beta_0$ e $\beta_1$
- Objetivo: minimizar a soma de quadrados dos erros ou resíduos
**[[ARRUMAR]]**


- Obter o vetor gradiente
**[[ARRUMAR]]**


- Encontrar $\hat{\beta_0}$ e $\hat{\beta_1}$ tal que
**[[ARRUMAR]]**

1. Chame $y_i  - (\beta_0 + \beta_1x i ) = erro_i$ .
2. Chame 
$\beta_0 + \beta_1x i  = \mu i$

3. Assim,
**[[ARRUMAR]]**

Vetor gradiente
- Portanto,
**[[ARRUMAR]]**


- Resolver o sistema de equações simultâneas (derivadas de beta 0 e beta 1)
**[[ARRUMAR]]**


- Solução
**[[ARRUMAR]]**




```{r}
## Carregando a base de dados
dados <- read.table("Data_files/reglinear.csv",
                    header = TRUE)
dados
```

```{r}
## Obtendo beta1
beta1 <- (sum(dados$y*dados$x) -
            mean(dados$y)*sum(dados$x))/
  (sum(dados$x^2) - mean(dados$x)*sum(dados$x))
# Obtendo beta0
beta0 <- mean(dados$y) - beta1*mean(dados$x)
c(beta0, beta1)
## [1] 2622.752 3608.499
## Verificando
```



```{r}
coef(lm(y ~ x, data = dados))
## (Intercept) x
## 2622.752 3608.499
```
Modelo:
$\hat{y} = 2622.752 + 3608.499$* metrosquadrados


## Discussão
- Derivadas são essenciais em estatística.
- Maximizar/minimizar funções perda/objetivo.
- O cálculo é por vezes difícil e tedioso.
- Solução de sistemas lineares é tedioso quando possível.
- Álgebra linear ajuda a generalizar as soluções.
- Em situações mais gerais expressões analíticas não serão possíveis de obter.
- Métodos numéricos para resolução de sistemas lineares.
- Métodos numéricos para resolução de sistemas não-lineares.
- Métodos de otimização numérica.


# Aula 2024-04-06

## Integrais

Anti-derivada

### Integral indefinida

- Chamamos de integral indefinida o oposto ou o inverso da derivada, também chamada
de antiderivada.
- A integral indefinida da função $f(x)$ é expressa por
$$
\int  f (x )dx  = F  (x ) + c .
$$
- Exemplo,
$$ 
\int  x dx  = x 2
$$
2 + c ,
uma vez que se derivarmos x 2
2 encontramos x 

**[[COMPLETAR]]**

### Soma de Riemann

```{r}
soma_riemann <- function(n, a, b, fx, ...) {
  intervalos <- seq(a, b, length = n)
  ci <- c()
  soma <- c()
  for(i in 1:c(n-1)) {
    Deltai <- (intervalos[i+1] - intervalos[i]) # Tamanho do intervalo
    ci[i] <- (intervalos[i+1] + intervalos[i])/2 # Ponto central do intervalo
    soma[i] <- fx(ci[i])*Deltai # Cada elemento da soma
  }
  return(sum(soma))
}
soma_riemann <- Vectorize(soma_riemann, "n")

soma_riemann(n = 2, a = 1, b = 2, fx = function(x) x^2)

soma_riemann(n = 10, a = 1, b = 2, fx = function(x) x^2)

soma_riemann(n = 50, a = 1, b = 2, fx = function(x) x^2)

soma_riemann(n = 100, a = 1, b = 2, fx = function(x) x^2)

soma_riemann(n = 1000, a = 1, b = 2, fx = function(x) x^2)

```





### Integração numérica em R
- O R tem uma função nativa para o cálculo de integrais ?integrate.
- Exemplo:

```{r}
fx <- function(x) x^2
integrate(fx, lower = 1, upper = 2)

## 2.333333 with absolute error < 2.6e-14
```
- Outros tipos de integrais
  - Integrais multidimensionais.
  - Integrais impróprias.

### Discussão
- Integrais são extremamente úteis para obter alguns resultados teóricos em probabilidade.
- Permitem o cálculo de probabilidades para variáveis aleatórias contínuas.
- Técnicas (básicas) de modelagem estatística e machine learning não usam integrais
diretamente.
- Em geral integrais são mais difíceis de calcular do que derivadas.
- É possível estender a ideia de integrais para funções com duas ou mais variáveis de forma
análoga feita para derivadas.
- Integrais em alta dimensão são extremamente difíceis de calcular e/ou aproximar
numéricamente.

