---
title: "04_3-Caderno-InfEst-parte5"
author: "Helena R. S. D'Espindula"
output:
  html_document: 
    toc: true
    toc_float:
      collapsed: false
      smooth_scroll: false
      number_sections: true
  pdf_document:
date: "`r Sys.Date()`"
---

```{r setup, echo=TRUE, include=TRUE}
knitr::opts_chunk$set(echo = TRUE, eval = TRUE, warning = TRUE, error = TRUE)
library(ggplot2)
library(glmnet)
library(Matrix)
library(bookdown)
library(numDeriv)
library(pracma)
```
\usepackage{amsmath}

- Até agora resolvemos problemas lineares assim:
$$
(X^TX)^{-1} X^TX \hat{\beta} = (X^TX)^{-1}X^Ty
$$
- Função linear
$$
y = \beta_0 + \beta_1 x_1 + \beta_p x_p +erro
$$
- Aqui tem um exp então não dá pra resolver assim:
$$
y = \frac{exp (\beta_0 + \beta_1 x_1 )}{coisas}
$$


# Métodos Numéricos

## Sistemas de equações não-lineares

### Equações não-lineares
- Equações precisam ser resolvidas frequentemente em todas as áreas da ciência.
- Equação de uma variável:$f(x) = 0$.
- A solução ou raiz é um valor numérico de $x$ que satisfaz a equação.−1.0 −0.5 0.0 0.5 1.0
- Solução de uma equação do tipo $f(x) = 0$ é o ponto onde $f(x)$ cruza ou toca o eixo $x$.

### Solução de equações não lineares
- Em muitas situações é impossível determinar a raiz analiticamente.
- Exemplo trivial $3x + 8 = 0 \rigtharrow x = -\frac{8}{3}$
- Exemplo não-trivial $8 − 4.5(x − sin(x)) = 0 → x = ?$
- Solução numérica de $f(x) = 0$ é um valor de $x$ que satisfaz à equação de forma aproximada.
- Métodos numéricos para resolver equações são divididos em dois grupos:
  1. Métodos de confinamento;
  2. Métodos abertos


### Métodos de confinamento
- Identifica-se um intervalo que possui a solução.
- Usando um esquema numérico, o tamanho do intervalo é reduzido sucessivamente até uma precisão desejada


### Métodos abertos
- Assume-se uma estimativa inicial.
- Tentativa inicial deve ser próxima a solução.
- Usando um esquema numérico a solução é melhorada.
- O processo para quando a precisão desejada é atingida.


### Erros em soluções numéricas
- Critério para determinar se uma solução é suficientemente precisa.
- Seja $x_{ts}$ a solução verdadeira e $x_{ns}$ uma solução numérica.
- Quatro medidas podem ser consideradas para avaliar o erro:
1. Erro real $x_{ts} - x_{ns}$.

2. Tolerância em $f(x)$
$$
|f(x_{ts}) - f(x_{ns})| = |0 - e| = |e|
$$

3. Tolerância no tamanho do intervalo de busca:
$$
|\frac{b-a}{2}|
$$
4. Erro relativo estimado:
$$
|\frac{x^n_{ns}-x^{n-1}_{ns}}{x^{n-1}_{ns}}|
$$

  - Tolerancia que o prof usa normalmente:
$$
1e^{-4}
$$


## Métodos de confinamento

### Método da bisseção
- Método de confinamento.
- Sabe-se que dentro de um intervalo  $[a,b], f(x)$ é contínua e possui uma solução.
- Neste caso $f(x)$ tem sinais opostos nos pontos finais do intervalo.

### Algoritmo: método da bisseção
- Encontre $[a,b]$, tal que $f(a) f(b) < 0$.
- Calcule a primeira estimativa $x^{(1)}_{ns}$ usando $x^{(1)}_{ns} = \frac{a+b}{2}$
- Determine se a solução exata está entre $a$ e $x^{(1)}_{ns}$ ou entre $x^{(1)}_{ns}$ e $b$. Isso é feito verificando o sinal do produto $f(a)f(x^{(1)}_{ns}) $
  1. Se $f(a) f(x^{(1)}_{ns}) < 0$, a solução está entre $a$ e $x^{(1)}_{ns}$
  2. Se  $f(a) f(x^{(1)}_{ns}) > 0$, a solução está entre $x^{(1)}_{ns}$ $b$.

- Selecione o subintervalo que contém a solução e volte ao passo 2.
- Repita os passos 2 a 4 até que a tolerância especificada seja satisfeita

### Implementação R: método da bisseção

```{r}
bissecao <- function(fx,
                     a,
                     b,
                     tol = 1e-04,
                     max_iter = 100) {
  fa <-
    fx(a)
  fb <- fx(b)
  if (fa * fb > 0)
    stop("Solução não está no intervalo")
  solucao <- c()
  sol <- (a + b) / 2
  solucao[1] <- sol
  
  limites <- matrix(NA, ncol = 2, nrow = max_iter)
  for (i in 1:max_iter) {
    ## max_inter para não ir até infinito se não atingir a tolerancia
    test <- fx(a) * fx(sol)
    if (test < 0) {
      solucao[i + 1] <- (a + sol) / 2
      b = sol
    }
    if (test > 0) {
      solucao[i + 1] <- (b + sol) / 2
      a = sol
    }
    if (abs((b - a) / 2) < tol)
      break
    sol = solucao[i + 1]
    limites[i, ] <- c(a, b)
  }
  out <-
    list("Tentativas" = solucao,
         "Limites" = limites,
         "Raiz" = solucao[i + 1])
  return(out)
}
```


### Exemplo
- Encontre as raízes de
$$
D(\theta) = 2n[ log(\frac{\hat{\theta}}{\theta} + y_{linha} (\theta - \hat{\theta})] <= 3.84
$$

$$
D(\theta) = 2n[ log(\frac{\hat{\theta}}{\theta} + y_{linha} (\theta - \hat{\theta})] - 3.84 <= 0
$$

é uma parabola de boca para cima, tem duas raizes em zero


```{r}
ftheta <- function(theta) {
  ## Implementando a função
  dd <-
    2 * length(y) * (log(theta.hat / theta) + mean(y) * (theta - theta.hat))
  return(dd - 3.84)
}
set.seed(123) ## Resolvendo numericamente
y <- rexp(20, rate = 1)
theta.hat <- 1 / mean(y)
Ic_min <- bissecao(fx = ftheta, a = 0, b = theta.hat)
Ic_max <- bissecao(fx = ftheta, a = theta.hat, b = 3)
c(Ic_min$Raiz, Ic_max$Raiz) ## Solução aproximada
```


### Método regula falsi
- Sabe-se que dentro de um intervalo $[a,b], f(x)$ é contínua e possui uma solução.

### Algoritmo: método regula falsi
- Escolha os pontos $a$ e $b$ entre os quais existe uma solução.
- Calcule a primeira estimativa: $x^{(i)} = \frac{a f(b) - f f(a)}{f(b)-f(a)}$
- Determine se a solução está entre 𝑎 e 𝑥𝑖, ou entre 𝑥(𝑖) e 𝑏.
  1. Se $f(a)f(x(i)) < 0$, a solução está entre $a$ e $x(i)$.
  2. Se $f(a)f(x(i)) > 0$, a solução está entre $x(i)$ e $b$.
- Selecione o subintervalo que contém a solução como o novo intervalo [𝑎,𝑏] e volte ao passo 2.
- Repita passos 2 a 4 até convergência


### Implementação R: método regula falsi

```{r}

regula_falsi <- function(fx,
                         a,
                         b,
                         tol = 1e-04,
                         max_iter = 100) {
  fa <-
    fx(a)
  fb <- fx(b)
  if (fa * fb > 0)
    stop("Solução não está no intervalo")
  solucao <- c()
  sol <- (a * fx(b) - b * fx(a)) / (fx(b) - fx(a))
  solucao[1] <- sol
  limites <- matrix(NA, ncol = 2, nrow = max_iter)
  for (i in 1:max_iter) { 
    ## max_inter para não ir até infinito se não atingir a tolerancia
    test <- fx(a) * fx(sol)
    if (test < 0) {
      b = sol
      solucao[i + 1] <- (a * fx(b) - b * fx(a)) / (fx(b) - fx(a))
    }
    if (test > 0) {
      a = sol
      solucao[i + 1] <- sol <- (a * fx(b) - b * fx(a)) / (fx(b) - fx(a))
    }
    if (abs(solucao[i + 1] - solucao[i]) < tol)
      break
    sol = solucao[i + 1]
    limites[i, ] <- c(a, b)
  }
  out <-
    list("Tentativas" = solucao,
         "Limites" = limites,
         "Raiz" = sol)
  return(out)
}
```

### Aplicação: regula-falsi
- Encontre as raízes de
$$
D(\theta) = 2n[ log(\frac{\hat{\theta}}{\theta} + y_{linha} (\theta - \hat{\theta})] <= 3.84
$$

```{r}
## Resolvendo numericamente
Ic_min <- regula_falsi(fx = ftheta, a = 0.1, b = theta.hat)
Ic_max <- regula_falsi(fx = ftheta, a = theta.hat, b = 3)
## Solução aproximada
c(Ic_min$Raiz, Ic_max$Raiz)
```



$$
D(\theta) = 2n[ log(\frac{\hat{\theta}}{\theta} + y_{linha} (\theta - \hat{\theta})] <= 3.84
$$
é igual a:
$$ f(\theta) - 3,84 = 0 $$
$$ f(\theta = 0,1)$$
$$x^{(2)} = 0,1 - \alpha f(\theta = 0,1) = 0,9$$
$$x^{(3)} = 0,9 - \alpha f(\theta = 0,9) = 1,8$$
$$x^{(4)} = 1,8 - \alpha f(\theta = 1,8)$$



### Comentários: métodos de confinamento

- Sempre convergem para uma resposta, desde que uma raiz esteja no intervalo.
- Podem falhar quando a função é tangente ao eixo $x$, não cruzando em $f(x) = 0$.
- Convergência é lenta em comparação com outros métodos.
- São difíceis de generalizar para sistemas de equações não-lineares.


## Métodos abertos

### Método de Newton

- Função deve ser contínua e diferenciável.
- Função deve possuir uma solução perto do ponto inicial

### Algoritmo: método de Newton
- Escolha um ponto $x_1$ como inicial.
- Para $i = 1,2, ...$ até que o erro seja menor que um valor especificado, calcule
$$
x^{(i+1)} = x^{(i)} - \frac{f(x^{(i)})}{f'(x^{(i)})}
$$

- Implementação computacional

```{r}
newton <- function(fx, f_prime, x1, tol = 1e-04, max_iter = 10) {
  solucao <- c()
  solucao[1] <- x1
  for(i in 1:max_iter) {
    solucao[i+1] = solucao[i] - fx(solucao[i])/f_prime(solucao[i])
    if( abs(solucao[i+1] - solucao[i]) < tol) break
  }
  return(solucao)
}
```

### Aplicação: método de Newton
- Encontre as raízes de
$$
D(\theta) = 2n[ log(\frac{\hat{\theta}}{\theta} + y_{linha} (\theta - \hat{\theta})] <= 3.84
$$

- Derivada
$$
D'(\theta) = 2n(y - 1/ \theta)
$$


```{r}
## Derivada da função a ser resolvida
fprime <- function(theta){2*length(y)*(mean(y) - 1/theta)}
## Solução numerica
Ic_min <- newton(fx = ftheta, f_prime = fprime, x1 = 0.1)
Ic_max <- newton(fx = ftheta, f_prime = fprime, x1 = 2)
c(Ic_min[length(Ic_min)], Ic_max[length(Ic_max)])
```

### Método gradiente descendente

Obs: na matematica é mais comum procurar o minimo do que o máximo.

- Método do gradiente descendente em geral é usado para otimizar uma função.
- Suponha que desejamos minimizar $F(x)$ cuja derivada é $f(x)$.
- Sabemos que um ponto critico será obtido em $f(x) = 0$
- Note que $f(x)$ é o gradiente de $F(x)$, assim aponta na direção de máximo.
- Assim, podemos caminhar na direção contrária seguindo o gradiente, i.e.
$$
x^{(i+1)} = x^{(i)} - \alpha f (x^{(i)})
$$
- $\alpha$ é um parâmetro de tuning usado para controlar o tamanho do passo.
- A escolha do $\alpha$ é fundamental para atingir convergência.
- Busca em gride pode ser uma opção razoável.

Obs: $\alpha$ = parametro de tuning ou taxa de aprendizagem. Idealmente valor pequeno para ir em passos pequenos.

### Algoritmo: método gradiente descendente
- Escolha um ponto $x_1$ como inicial.
- Para $i - 1,2, ....$ até que o erro seja menor que um valor especificado, calcule:
$$
x^{(i+1)} = x^{(i)} - \alpha f (x^{(i)})
$$

- Implementação computacional

```{r}
grad_des <- function(fx,
                     x1,
                     alpha,
                     max_iter = 100,
                     tol = 1e-04) {
  sol <- c()
  sol[1] <- x1
  for (i in 1:max_iter) {
    sol[i + 1] <- sol[i] - alpha * fx(sol[i])
    if (abs(fx(sol[i + 1])) < tol)
      break
  }
  return(sol)
}
```

### Aplicação: método gradiente descendente

- Encontre as raízes de
$$
D(\theta) = 2n[ log(\frac{\hat{\theta}}{\theta} + y_{linha} (\theta - \hat{\theta})] <= 3.84
$$


```{r}
## Solução numerica
Ic_min <- grad_des(fx = ftheta, alpha = -0.02, x1 = 0.1)
Ic_max <- grad_des(fx = ftheta, alpha = 0.01, x1 = 4)
c(Ic_min[length(Ic_min)], Ic_max[length(Ic_max)])
```



## Sistemas de equações não-lineares

### Sistemas de equações

- Sistema com duas equações:
$$
f_1(x_1,x_2) = 0
$$

$$
f_2(x_1,x_2) = 0
$$

- A solução numérica consiste em encontrar $\hat{x_1}$ e $\hat{x_2}$ que satisfaça o sistema de equações.

- A ideia é facilmente estendida para um sistema com 𝑛 equações
$$
f_1(x_1,x_n) = 0
$$
...
$$
f_n(x_1,x_n) = 0
$$

- Genericamente, tem-se
$$
f(x) = 0
$$

## Método de Newton


### Algoritmo: método de Newton
- Escolha um vetor $x1$ como inicial.
- Para $i = 1,2 ....$ até que o erro seja menor que um valor especificado, calcule
$$
x^{(i+1)} = x^{(i)} - J(x^{(i)})^{-1} f(x^{(i)})
$$
onde

$$
$$

é chamado Jacobiano de $f(x).

- Implementação computacional

```{r}
newton <- function(fx, jacobian, x1, tol = 1e-04, max_iter = 10) {
  solucao <- matrix(NA, ncol = length(x1), nrow = max_iter)
  solucao[1,] <- x1
  for(i in 1:max_iter) {
    J <- jacobian(solucao[i,])
    grad <- fx(solucao[i,])
    solucao[i+1,] = solucao[i,] - solve(J, grad)
    if( sum(abs(solucao[i+1,] - solucao[i,])) < tol) break
  }
  return(solucao)
}
```


### Aplicação: método de Newton
- Resolva
𝑓1(𝑥1, 𝑥2) = 𝑥2 − 1
2 (exp𝑥1/2 + exp−𝑥/2) = 0
𝑓2(𝑥1, 𝑥2) = 9𝑥2
1 + 25𝑥2
2 − 225 = 0.
- Precisamos obter o Jacobiano, assim tem-se
J(𝑥) = [− 1
2 ( exp𝑥1/2
2 − exp−𝑥1/2
2 ) 1
18𝑥1 50𝑥

```{r}
## Sistema a ser resolvido
fx <- function(x) {
  c(x[2] - 0.5 * (exp(x[1] / 2) + exp(-x[1] / 2)),
    9 * x[1] ^ 2 + 25 * x[2] ^ 2 - 225)
}
## Jacobiano
Jacobian <- function(x) {
  jac <- matrix(NA, 2, 2)
  jac[1, 1] <- -0.5 * (exp(x[1] / 2) / 2 - exp(-x[1] / 2) / 2)
  jac[1, 2] <- 1
  jac[2, 1] <- 18 * x[1]
  jac[2, 2] <- 50 * x[2]
  return(jac)
}
```

```{r}
## Resolvendo
sol <- newton(fx = fx, jacobian = Jacobian, x1 = c(1,1))
tail(sol,4) ## Solução
```

```{r}
fx(sol[8,]) ## OK
```

### Comentários: método de Newton
- Método de Newton irá convergir tipicamente se três condições forem satisfeitas:
1. As funções 𝑓1, 𝑓2, … , 𝑓𝑛 e suas derivadas forem contínuas e limitadas na vizinhança da
solução.
2. O Jacobiano deve ser diferente de zero na vizinhança da solução.
3. A estimativa inicial de solução deve estar suficientemente próxima da solução exata.
- Derivadas parciais (elementos da matriz Jacobiana) devem ser determinados. Isso pode ser
feito analitica ou numericamente.
- Cada passo do algoritmo envolve a inversão de uma matriz.


### Método gradiente descendente


- Escolha um vetor 𝑥1 como inicial.
- Para 𝑖 = 1,2, … até que o erro seja menor que um valor especificado, calcule
𝑥(𝑖+1) = 𝑥(𝑖) − 𝛼f(𝑥(𝑖)).
- Implementação computacional


```{r}
grad_des <- function(fx,
                     x1,
                     alpha,
                     max_iter = 100,
                     tol = 1e-04) {
  solucao <- matrix(NA, ncol = length(x1), nrow = max_iter)
  solucao[1, ] <- x1
  for (i in 1:c(max_iter - 1)) {
    solucao[i + 1, ] <- solucao[i, ] - alpha * fx(solucao[i, ])
    #print(c(i, solucao[i+1,]))
    if (sum(abs(solucao[i + 1, ] - solucao[i, ])) <= tol)
      break
  }
  return(solucao)
}
```

### Aplicação: método gradiente descendente
- Resolva
$$
$$

$$
$$

onde $y_i = (5.15; 6.40; 2.77; 5.72; 6.25; 3.45; 5.00; 6.86; 4.86; 3.72)$ e
$z_i = (0.28; 0.78; 0.40; 0.88; 0.94; 0.04; 0.52; 0.89; 0.55; 0.45).$

- Implementação computacional

```{r}
fx <- function(x) {
  y <- c(5.15, 6.40, 2.77, 5.72, 6.25, 3.45, 5.00, 6.86, 4.86, 3.72)
  z <- c(0.28, 0.78, 0.40, 0.88, 0.94, 0.04, 0.52, 0.89, 0.55, 0.45)
  term1 <- -2 * sum(y - x[1] - x[2] * z)
  term2 <- -2 * sum((y - x[1] - x[2] * z) * z)
  out <- c(term1, term2)
  return(out)
}
sol_grad <-
  grad_des(
    fx = fx,
    x1 = c(5, 0),
    alpha = 0.05,
    max_iter = 140
  )
fx(x = sol_grad[137, ])
```

### Comentários: método gradiente descendente

- Vantagem: não precisa calcular o Jacobiano!!
- Desvantagem: precisa de tuning.
- Em geral precisa de mais iterações que o método de Newton.
- Cada iteração é mais barata computacionalmente.
- Uma variação do método é conhecido como steepest descent.
- Avalia a mudança em 𝑓(𝑥) para um gride de 𝛼 e da o passo usando o 𝛼 que torna 𝐹 (𝑥)
maior/menor.
- O tamanho do passo pode ser adaptativo.
- Cuidado! Supõe que a função subjacente está sendo minimizada!


## Diferenciação numérica

- Derivada dá uma medida da taxa na qual a variável $y$ muda devido a uma mudança na variável $x$.
- A função a ser diferenciada pode ser dada por uma função $f(x)$, ou apenas por um conjunto de pontos $(y_i, x_i)$.
- Quando devemos usar derivadas numéricas?
  1. $f'(x)$ é dificil de obter analiticamente.
  2. $f'(x)$ é caro para calcular computacionalmente.
  3. Quando a função é especificada apenas por um conjunto de pontos.
- Abordagens para a diferenciação numérica
  1. Aproximação por diferenças finitas.
  2. Aproximar a função por uma outra função de fácil derivação.
  3. Diferenciação automática (fora do nosso escopo)

### Aproximação da derivada por diferenças finitas
- Derivada $f'(x)$ de uma função $f'(x)$ no ponto $x =a$ é definida como:
$$
f'(a) = \lim_{x \to a}{\frac{f(x)-f(a)}{x-a}}
$$

- Derivada é a inclinação da reta tangente à função em $x=a$
- Escolhe-se um ponto $x$ próximo a $a$ e calcula-se a inclinação da reta que conecta os dois pontos.
- A precisão do cálculo aumenta quando $x$ aproxima de $a$
- Aproximação numérica: a função será avaliada em diferentes pontos próximos a $a$ para aproximar $f'(a)$.

- Fórmulas para diferenciação numérica:
1. Diferença progressiva: inclinação da reta que conecta os pontos $(x_i,f(x_i))$ e $(x_{i+1},f(x_{i+1}))$ 
$$
f'(x_i) = \frac{f(x_{i+1}) - f(x_{i})}{x_{i+1} - x_i}
$$
2. Diferença regressiva: inclinação da reta que conecta os pontos $(x_{i-1},f(x_{i-1}))$ e $(x_{i},f(x_{i}))$ 
$$
f'(x_i) = \frac{f(x_{i}) - f(x_{i-1})}{x_{i} - x_{i-1}}
$$
3. Diferença central: inclinação da reta que conecta os pontos $(x_{i-1},f(x_{i-1}))$ e $(x_{i+1},f(x_{i+1}))$ 
$$
f'(x_i) = \frac{f(x_{i+1}) - f(x_{i-1})}{x_{i+1} - x_{i-1}}
$$

Obs: nessas formulas o 1 não precisa ser litelmente 1, é só um valor pequeno.


- Diferença progressiva
```{r}
dif_prog <- function(fx, x, h) {
df <- (fx(x + h) - fx(x))/( (x + h) - x)
return(df)
}
```

- Diferença regressiva
```{r}
dif_reg <- function(fx, x, h) {
df <- (fx(x) - fx(x - h))/( x - (x - h))
return(df)
}
```


- Diferença central
```{r}
dif_cen <- function(fx, x, h) {
df <- (fx(x + h) - fx(x - h))/( (x + h) - (x - h))
return(df)}
```


Exemplo: aproximação da derivada por diferenças finitas
- Considere $f(x) = x^3$, assim $f'(x) = 3x^2$
```{r}
fx <- function(x) x^3
dif_prog(fx, x = 2, h = 0.001) ## Diferença progressiva
## [1] 12.006
dif_reg(fx, x = 2, h = 0.001) ## Diferença regressiva
## [1] 11.994
dif_cen(fx, x = 2, h = 0.001) ## Diferença central
## [1] 12
3*2^2 ## Exata
## [1] 12
```

## Diferenças finitas usando expansão em Séries de Taylor

- As fórmulas anteriores podem ser deduzidas usando expansão em série de Taylor.
- O número de pontos para aproximar a derivada pode mudar.
- Vantagem da dedução por série de Taylor é que ela fornece uma estimativa do erro de truncamento.


### Diferença finita progressiva com dois pontos
- Aproximação de Taylor para o ponto $x_{i+1}$ **+1**
$$
f(x_{i+1}) = f(x_i) + f'(x_i)h + \frac{f''(x_i)}{2!}h^2 +  \frac{f'''(x_i)}{3!}h^3 + ....
$$
onde $h = x_{i+1} - x_{i}$
- Fixando dois termos e deixando os outros termos como um **resíduo**, temos
$$
f(x_{i+1}) = f(x_i) + f'(x_i)h + \frac{f''(\xi)}{2!}h^2
$$
- Resolvendo para $f'(x_i)$, temos
$$
f(x_{i}) = \frac{f(x_{i+1}) + f'(x_i)}{h} - \frac{f''(\xi)}{2!}h^2
$$
- Erro de truncamento,
$$
- \frac{f''(\xi)}{2!}h^2 = O(h)
$$

### Diferença finita regressiva com dois pontos
- Aproximação de Taylor para o ponto $x_{i-1}$ **-1**
$$
f(x_{i-1}) = f(x_i) - f'(x_i)h + \frac{f''(x_i)}{2!}h^2 +  \frac{f'''(x_i)}{3!}h^3 + ....
$$
onde $h = x_{i} - x_{i-1}$
- Fixando dois termos e deixando os outros termos como um resíduo, temos
$$
f(x_{i-1}) = f(x_i) + f'(x_i)h + \frac{f''(\xi)}{2!}h^2
$$
- Resolvendo para 𝑓′(𝑥𝑖), temos
$$
f(x_{i}) = \frac{f(x_{i}) - f'(x_{i-1})}{h} - \frac{f''(\xi)}{2!}h^2
$$
- Erro de truncamento, 𝑓″(𝜉)
$$
\frac{f''(\xi)}{2!}h^2 = O(h)
$$



### Diferença finita central com dois pontos
- Aproximação de Taylor para o ponto $x_{i+1}$
$$
f(x_{i+1}) = f(x_i) + f'(x_i)h + \frac{f''(x_i)}{2!}h^2 +  \frac{f'''(x_i)}{3!}h^3 + ....
$$
onde $erro_1$ está entre $x_1$ e $x_{i-1}$.
- Aproximação de Taylor para o ponto 𝑥𝑖−1
$$
f(x_{i-1}) = f(x_i) - f'(x_i)h + \frac{f''(x_i)}{2!}h^2 +  \frac{f'''(x_i)}{3!}h^3 + ....
$$
onde $erro_2$ está entre $x_{i-1}$ e $x_{i}$.

### Diferença finita central com dois pontos
- Subtraindo as equações, temos
$$
$$
- Resolvendo para 𝑓′(𝑥𝑖), temos
$$
$$

### Diferença finita progressiva com três pontos
- Aproxima 𝑓′(𝑥𝑖) avaliando a função no ponto e nos dois pontos seguintes 𝑥𝑖+1 e 𝑥𝑖+2.
- Aproximação de Taylor em 𝑥𝑖+1 e 𝑥𝑖+2,
$$
$$

$$
$$
- Equações 1 e 2 são combinadas de forma que os termos com derivada segunda
desapareçam.
- Multiplicando Eq. 1 por 4 e subtraindo Eq. 2, temos
$$
$$

Diferença finita com três pontos
- Resolvendo em 𝑓′(𝑥𝑖), temos
$$
$$
- Diferença finita regressiva com três pontos
$$
$$


## Derivadas de segunda ordem

### Fórmulas de diferenças finitas para a segunda derivada
- Usando as mesmas ideias podemos aproximar a derivada segunda de uma função qualquer
por diferenças finitas.
- A derivação das fórmulas são idênticas, porém mais tediosas.
- Fórmula da diferença central com três pontos para a derivada segunda
$$
$$
- Diferença central com quatro pontos
$$
$$

### Fórmulas de diferenças finitas para a segunda derivada
- Diferença progressiva com três pontos
$$
$$
- Diferença regressiva com três pontos
$$
$$
- Uma infinidade de fórmulas de várias ordens estão disponíveis.
- Fórmulas de diferenciação podem ser obtidas usando polinômios de Lagrange


### Erros na diferenciação numérica
- Em todas as fórmulas o erro de truncamento é função de ℎ.
- ℎ é o espaçamento entre os pontos, i.e. ℎ = 𝑥𝑖+1 − 𝑥𝑖.
- Com ℎ pequeno o erro de truncamento será pequeno.
- Em geral usa-se a precisão da máquina, algo como 1𝑒−16.
- O erro de arredondamento depende da precisão finita de cada computador.
- Mesmo que ℎ possa ser tão pequeno quanto desejado o erro de arredondamento pode crescer quando se diminue ℎ.


## Extrapolação de Richardson


- Extrapolação de Richardson é usada para obter uma aproximação mais precisa da derivada
a partir de duas aproximações menos precisas.
- Considere o valor 𝐷 de uma derivada (desconhecida) calculada pela fórmula
$$
$$
onde 𝐷(ℎ) aproxima 𝐷 e 𝑘2 e 𝑘4 são termos de erro.
- O uso da mesma fórmula, porém com espaçamento ℎ/2 resulta
$$
$$


- A Eq. (4) pode ser rescrita (após multiplicar por 4):
$$
$$
- Subtraindo (3) de (5) elimina os termos com ℎ2 e fornece
$$
$$
- Resolvendo (6), temos
$$
$$

- O erro na Eq. (7) é agora 𝑂(ℎ4). O valor de 𝐷 é aproximado por
$$
$$
- A partir de duas aproximações de ordem inferiores, obtemos uma aproximação de 𝑂(ℎ4) mais precisa.
- Procedimento a partir de duas aproximações com erro 𝑂(ℎ4) mostra que
$$
$$
- Aproximação ainda mais precisa.


### Exemplo: extrapolação de Richardson
- Calcule a derivada de 𝑓(𝑥) = 2𝑥 𝑥 no ponto 𝑥 = 2.
- Solução exata: $ $
- Solução numérica usando diferença central

```{r}
fx <- function(x) (2^x)/x
fpx <- function(x)(log(2)*(2^x))/
x - (2^x)/x^2
erro <- fpx(x = 2)/
dif_cen(fx = fx, x = 2, h = 0.2)
(erro-1)*100
## [1] 0.345544
```

- Extrapolação de Richardson

```{r}
D2 <- dif_cen(fx = fx, x = 2, h = 0.2/2)
D <- dif_cen(fx = fx, x = 2, h = 0.2)
der <- (1/3)*( 4*D2 - D)
erro2 <- fpx(x = 2)/der
(erro2-1)*100
## [1] -0.001585268
```


```{r}
c("Exata" = fpx(x = 2), "Richardson" = der,
"Central" = dif_cen(fx = fx, x = 2, h = 0.2))
## Exata Richardson Central
## 0.3862944 0.3863005 0.3849641
```


## Derivadas parciais

- Para funções com muitas variáveis, a derivada parcial da função em relação a uma das
variáveis representa a taxa de variação da função em relação a essa variável, mantendo as
demais constantes.
- Assim, as fórmulas de diferenças finitas podem ser usadas no cálculo das derivadas parciais.
- As fórmulas são aplicadas em cada uma das variáveis, mantendo as outras fixas.
- A mesma ideia se aplica para derivadas de mais alta ordem


### Implementação: derivadas parciais
- Derive 
$$
f(\beta_0, \beta_1) = \sum^n_{i=1}{|y_i - (\beta_0 + \beta_1 x_i)|}
$$

- Para fazer vai calcular derivada de cada beta (o outro fica como contante):
$$
\frac{\partial( \beta_0, \beta_1) }{\partial \beta_0} = ....
$$

$$
\frac{\partial( \beta_0, \beta_1) }{\partial \beta_1} = ....
$$
- Fórmula dois pontos central
```{r}
dif_cen <- function(fx, pt, h, ...) {
  df <- (fx(pt + h, ...) - fx(pt - h, ...))/( (pt + h) - (pt - h))
  return(df)
}
```

- Função a ser diferenciada
```{r}
fx <- function(par, y, x1) {sum ( abs( y - (par[1] + par[2]*x1)) )}
```

- Gradiente usando diferenças finita.
```{r}
grad_fx <- function(fx, par, h, ...) {
  fbeta0 <-
    function(beta0, beta1, y, x)
      fx(par = c(beta0, beta1),
         y = y,
         x = x) #beta1 constante
  fbeta1 <-
    function(beta1, beta0, y, x)
      fx(par = c(beta0, beta1),
         y = y,
         x = x) #beta0 constante
  db0 <-
    dif_cen(
      fx = fbeta0,
      pt = par[1],
      h = h,
      beta1 = par[2],
      y = y,
      x = x
    )
  db1 <-
    dif_cen(
      fx = fbeta1,
      pt = par[2],
      h = h,
      beta0 = par[1],
      y = y,
      x = x
    )
  return(c(db0, db1))
}
```


Exemplo: derivadas parciais

- Simulando $y_i$'s e $x_i$'s.
```{r}
set.seed(123)
x <- runif(100)
y <- rnorm(100, mean = 2 + 3*x, sd = 1)
```

- Gradiente numérico
```{r}
grad_fx(fx = fx, par = c(2, 3), h = 0.001, y = y, x1 = x)
## [1] 6.000000 2.272805
```

- Gradiente analítico
```{r}
c(sum(((y - 2 - 3*x)/abs(y - 2 -3*x))*(-1)),
sum(((y - 2 - 3*x)/abs(y - 2 -3*x))*(-x)))
## abs = modulo
## [1] 6.000000 2.272805
```


## Uso de funções residentes do R para diferenciação numérica

- Pacote numDeriv implementa derivadas por diferença finita.
- Gradiente
```{r}
require(numDeriv)
args(grad)
## function (func, x, method = "Richardson", side = NULL, method.args = list(),
## ...)
## NULL
```

- Hessiano
```{r}
args(hessian)
## function (func, x, method = "Richardson", method.args = list(),
## ...)
## NULL
```


- Aplicação
```{r}
## Função a ser diferenciada:
fx <- function(par, y, x1) {sum ( abs( y - (par[1] + par[2]*x1)) )}

## Calculando:
grad(func = fx, x = c(2, 3), y = y, x1 = x)
## [1] 6.000000 2.272805
```

```{r}
hessian(func = fx, x = c(2, 3), y = y, x1 = x)
## [,1] [,2]
## [1,] 58.91271 29.53710
## [2,] 29.53710 48.86648
```


## Integração numérica

- Integrais aparecem com frequência em cálculo de probabilidades.
- A probabilidade de um evento é a área abaixo de uma curva.
- Em modelos complicados a integral pode não ter solução analítica.
- Os métodos de integração numérica, podem ser dividos em três grupos:
  1. Métodos baseados em soma finita.
  2. Aproximar a função por uma outra de fácil integração.
  3. Estimar o valor da integral.

- Considere a distribuição Gaussiana (ou Normal) com função densidade probabilidade dada por
$$
f(x; \mu, \sigma^2 ) = \frac{1}{\sq(2 \pi \sigma)} exp (- \frac{1}{2 \sigma^2}(x - \mu)^2)
$$
- Gráfico da função

Integração numérica
- O cálculo de uma probabilidade qualquer baseado nesta distribuição é dado pela seguinte
integral
$$
$$

## Método Trapezoidal

- Usa uma função linear para aproximar o integrando.
- O integrando pode ser aproximado por Série de Taylor
$$
$$
- Integrando analiticamente essa aproximação, tem-se
$$
$$
- Simplificando, obtem-se
$$
$$

## Método de Simpson 1/3

- Aproxima o integrando por um polinômio de segunda ordem.
- Pontos finais 𝑥1 = 𝑎, 𝑥3 = 𝑏, e o ponto central, 𝑥2 = (𝑎 + 𝑏)/2.
- O polinômio pode ser escrito na forma:
𝑝(𝑥) = 𝛼 + 𝛽(𝑥 − 𝑥1) + 𝜆(𝑥 − 𝑥1)(𝑥 − 𝑥2) (8)
onde 𝛼, 𝛽 e 𝜆 são constantes desconhecidas.
- Impomos a condição que o polinômio deve passar por todos os pontos, 𝑝(𝑥1) = 𝑓(𝑥1), 𝑝(𝑥2) = 𝑓(𝑥2) e 𝑝(𝑥3) = 𝑓(𝑥3).


- Isso resulta em:
$$
$$
- Substituindo em 8 e integrando 𝑝(𝑥), obtém-se
$$
$$

- A integral é facilmente calculada com apenas três avaliações da função.
```{r}
simpson <- function(integrando, a, b, ...){
h <- (b-a)/2
x2 <-(a+b)/2
integral <- (h/3)*(integrando(a,...) +
4*integrando(x2, ...) + integrando(b, ...))
return(integral)
}
```


- Exemplo: calcule ∫3
```{r}
fx <- function(x) x^2
simpson(integrando = fx, a = 2, b = 3)
## [1] 6.333333
```


- Solução exata:
$$
$$

## Quadratura Gaussiana


- Os métodos trapezoidal e Simpson são muito simples.
- Aproximam o integrando por um polinômio de fácil integração.
- Resolvem a integral aproximada.
- Os pontos são igualmente espaçados.
- São simples e intuitivos, porém de difícil generalização.
- A Quadratura Gaussiana é um dos métodos mais populares de integração numérica.
- Aplicações: modelos mistos não-lineares, análise de dados longitudinais, medidas
repetidas, modelos lineares generalizados mistos, etc.


- Forma geral da quadratura de Gauss:

\begin{equation}
  \tag{9}
  \int_{a}^{b} f(x)dx === \sum^n_{i=1}{C_i f(x_i)}
\end{equation}

onde $C_i$ são pesos e $x_i$ são os pontos de Gauss em $[a, b]$.
- Exemplo 1: para 𝑛 = 2 a Eq. 9 tem a forma:
$$
$$
- Exemplo 2: para 𝑛 = 3 a Eq. 9 tem a forma:
$$
$$

- Coeficientes 𝐶𝑖 e a localização dos pontos 𝑥𝑖 depende dos valores de 𝑛, 𝑎 e 𝑏.
- 𝐶𝑖 e 𝑥𝑖 são determinados de forma que o lado direito da Eq. 9 seja igual ao lado esquerdo
para funções 𝑓(𝑥) especificadas.
- A especificação de 𝑓(𝑥) vai depender do domínio de integração.
- Diferentes domínios levam a diferentes variações do método



- Domínios comuns:
1. Gauss-Legendre, Gauss-Jacobi e Gauss-Chebyshev
$$
$$
2. Gauss-Laguerre
$$
$$
3. Gauss-Hermite
$$
$$

No domínio [−1,1] a forma da quadratura de Gauss é
$$
$$
- 𝐶𝑖 e 𝑥𝑖 são determinados fazendo com que a Eq. 9 seja exata quando
𝑓(𝑥) = 1, 𝑥, 𝑥2, 𝑥3 ….
- O número de casos depende do valor de 𝑛.
- Para 𝑛 = 2, tem-se
$$
$$


## Quadratura de Gauss-Legendre

Quadratura de Gauss-Legendre
- As quatro constantes 𝐶1, 𝐶2, 𝑥1 e 𝑥2 são determinadas fazendo Eq. 10 exata quando
aplicada aos quatro casos:
Caso 1 𝑓(𝑥) = 1 ∫1
−1 1𝑑𝑥 = 2 = 𝐶1 + 𝐶2
Caso 2 𝑓(𝑥) = 𝑥 ∫1
−1 𝑥𝑑𝑥 = 0 = 𝐶1𝑥1 + 𝐶2𝑥2
Caso 3 𝑓(𝑥) = 𝑥2 ∫1
−1 𝑥2𝑑𝑥 = 2
3 = 𝐶1𝑥2
1 + 𝐶2𝑥2
2
Caso 4 𝑓(𝑥) = 𝑥3 ∫1
−1 𝑥3𝑑𝑥 = 0 = 𝐶1𝑥3
1 + 𝐶2𝑥3
2
- Sistema não-linear de quatro equações e quatro incógnitas.
- Podem existir múltiplas soluções.
- Uma solução particular é obtido por impor que 𝑥1 = −𝑥2.
- Pela equação 2, implica que 𝐶1 = 𝐶2 e a solução é
$$
$$

Exemplo: quadratura de Gauss-Legendre
- Calcule ∫1
−1 𝑥2𝑑𝑥.
- Usando Gauss-Legendre com dois pontos, tem-se
$$
$$


- Quando 𝑓(𝑥) é uma função do tipo 𝑓(𝑥) = 1, 𝑓(𝑥) = 𝑥, 𝑓(𝑥) = 𝑥2 ou 𝑓(𝑥) = 𝑥3 ou
qualquer combinação linear destas a aproximação é exata.
- Caso contrário o procedimento fornece uma aproximação.
- Exemplo: 𝑓(𝑥) = 𝑐𝑜𝑠(𝑥) valor exato é
$$
$$
- Usando Quadratura de Gauss-Legendre com 𝑛 = 2, tem-se
$$
$$


- O número de pontos de integração controla a precisão da aproximação.
- Em R o pacote pracma fornece os pesos e pontos de integração.
- Exemplo
```{r}
require(pracma)
gaussLegendre(n = 2, a = -1, b = 1)
## $x
## [1] -0.5773503 0.5773503
##
## $w
## [1] 1 1
```

- Baseado nos pontos e pesos de integração é fácil construir funções genéricas para integração numérica


- Função genérica
```{r}
gauss_legendre <- function(integrando, n.pontos, a, b, ...){
pontos <- gaussLegendre(n.pontos, a = a, b = b)
integral <- sum(pontos$w*integrando(pontos$x,...))
return(integral)
}
```


- Exemplo: $ $

```{r}
## n = 2
gauss_legendre(integrando = cos, n.pontos = 2, a = -1, b = 1)
## [1] 1.675824
## n = 10
gauss_legendre(integrando = cos, n.pontos = 10, a = -1, b = 1)
## [1] 1.682942
```

## Quadratura de Gauss-Laguerre

- Gauss-Laguerre resolve integrais do tipo:
$$
$$
- Integral é aproximada por uma soma ponderada.
$$
$$
- A função é avaliada nos pontos de Gauss e pesos de integração.
- Os pesos e pontos de integração são obtidos de forma similar ao caso de Gauss-Legendre, porém baseado no polinômio de Laguerre.

- Função genérica para integração de Gauss-Laguerre

```{r}
gauss_laguerre <- function(integrando, n.pontos, ...) {
  pontos <- gaussLaguerre(n.pontos)
  integral <- sum(pontos$w * integrando(pontos$x, ...)
                  / exp(-pontos$x))
  return(integral)
}
```

- Exemplo: $ $

```{r}
fx <- function(x, lambda) lambda*exp(-lambda*x)
## n = 2
gauss_laguerre(integrando = fx, n.pontos = 2, lambda = 10)
## [1] 0.04381233
## n = 10
gauss_laguerre(integrando = fx, n.pontos = 10, lambda = 10)
## [1] 0.8981046
## n = 100
gauss_laguerre(integrando = fx, n.pontos = 100, lambda = 10)
## [1] 1
```


## Quadratura de Gauss-Hermite

- Gauss-Hermite resolve integrais do tipo:
$$
$$
- Integral é aproximada por uma soma ponderada.
$$
$$
- A função é avaliada nos pontos de Gauss e pesos de integração.
- Os pesos e pontos de integração são obtidos de forma similar ao caso de Gauss-Legendre, porém baseado no polinômio de Hermite.

- Função genérica para integração de Gauss-Hermite

```{r}
gauss_hermite <- function(integrando, n.pontos, ...) {
  pontos <- gaussHermite(n.pontos)
  integral <- sum(pontos$w * integrando(pontos$x, ...)
                  / exp(-pontos$x ^ 2))
  return(integral)
}
```


Implementação: quadratura de Gauss-Hermite
- Exemplo: $ $
```{r}
## n = 2
gauss_hermite(integrando = dnorm, n.pontos = 2)
## [1] 0.9079431
## n = 10
gauss_hermite(integrando = dnorm, n.pontos = 10)
## [1] 0.9999876
## n = 100
gauss_hermite(integrando = dnorm, n.pontos = 100)
## [1] 1
```

Limitações: quadratura de Gauss
- Quadratura de Gauss apresenta duas grandes limitações:
1. Os pontos são escolhidos ignorando a função a ser integrada.
2. O número de pontos necessários para a integração cresce como uma potência da dimensão da
integral.
3. 20 pontos em uma dimensão demanda 202 = 400 pontos em duas dimensões.
- Espalhar os pontos de forma inteligente diminui o número de pontos necessários.


Quadratura de Gauss-Hermite Adaptativa
- Os pontos de integração são centrados e escalonados como se 𝑓(𝑥)𝑒−𝑥2
fosse a
distribuição Gaussiana.
- A média da aproximação Gaussiana será a modâ 𝑥 de 𝑙𝑛[𝑓(𝑥)𝑒−𝑥2
].
- A variância da aproximação Gaussiana será
$$
$$
- Novos pontos de integração adaptados serão dados por
$$
$$
com correspondentes pesos,
$$
$$

Silde 105

- Como antes, a integral é aproximada por
$$
$$
- Problema: como encontrar a moda e o hessiano de 
$$
$$
- Analiticamente ou numericamente.
- Caso especial Gauss-Hermite Adaptativa com 𝑛 = 1 → Aproximação de Laplace

## Aproximação de Laplace

[[ARRUMAR]]

## Integração Monte Carlo

Integração Monte Carlo
- Método simples e geral para resolver integrais.
- Objetivo: estimar o valor da integral de uma função 𝑓(𝑥) em algum domínio 𝐷 qualquer,
ou seja,
$$
$$
- Seja 𝑝(𝑥) uma fdp cujo domínio coincide com 𝐷.
- Então, a integral em Eq. 11 é equivalente a
$$
$$
- A integral corresponde a 
$$
$$

- Algoritmo: integração Monte Carlo
  1. Gere números aleatórios de 𝑝(𝑥);
  2. Calcule 𝑚𝑖 = 𝑓(𝑥𝑖)/𝑝(𝑥𝑖) para cada amostra,𝑖 = 1, … , 𝑛.
  3. Calcule a média ∑𝑛
$$
$$
- Implementação para funções com 𝐷 = ℜ.
```{r}
monte.carlo <- function(funcao, n.pontos, ...) {
  pontos <- rnorm(n.pontos)
  norma <- dnorm(pontos)
  integral <- mean(funcao(pontos,...)/norma)
  return(integral)
}
```


- Exemplo: 
$$
$$

```{r}
## Integrando a Normal padrão
monte.carlo(funcao = dnorm, n.pontos = 1000)
## [1] 1
## Integrando distribuição t com df = 30
monte.carlo(funcao = dt, n.pontos = 1000, df = 30)
## [1] 0.9982789
```






















