---
title: "Quiz3"
author: "Helena R. S. D'Espindula"
date: "2024-05-19"
output: html_document
---

```{r setup, include=FALSE}
knitr::opts_chunk$set(echo = TRUE)
```

## 1

Obtenha a derivada numérica usando o método de diferença finita central com dois pontos da função
$$f(x)=7x2+6x+2$$
e avalie no ponto $x=5$.A sua resposta é um número. Use três casas decimais se necessário. Use $h=0.001$..

```{r cars}
dif_cen <- function(fx, x, h) {
df <- (fx(x + h) - fx(x - h))/( (x + h) - (x - h))
return(df)}


xis = 5
h = 0.001

fx <- function(x) 7*x^2 + 6*x +2 
dif_cen(fx, xis, h)

```

## 2

Resolva a seguinte integral usando algum método da classe dos métodos baseados em quadratura Gaussiana. A escolha do método adequado é parte da questão. Use 21 pontos de integração. Na equação o valor de $\gamma$ é igual a 0.091. Sua resposta é um número. Use três casas decimais.

$$
\int_{-\infty}^{\infty} \gamma \space exp(-x-\gamma)^2 dx
$$



```{r}
require(pracma)

gauss_hermite <- function(integrando, npontos, ...) {
  pontos <- gaussHermite(npontos)
  integral <- sum(pontos$w*integrando(pontos$x,...)
                  /exp(-pontos$x^2))
  return(integral)
}
fx <- function(x){
  0.091*exp(-(x- 0.091)^2)
  }


gauss_hermite(integrando = fx, npontos = 21)

```

## 3

Resolva a seguinte integral usando o método de Gauss-Legendre. Use 22 pontos de integração e considere o limite inferior de integração (a= 0.1) e o limite superior de integração (b= 11.1). Na Equação considere os valores de $\alpha$ igual a 2 e $\beta$ igual a 3. Sua resposta é um número. Use três casas decimais.

$$ \int_{-\infty}^{\infty} \frac{\beta^{\alpha}y^{\alpha-1} exp^{(-\beta y)}}{\Gamma (\alpha)} dy $$

A equação para o problema é:
$$
\int_{0.1}^{8.1} 
\frac
  { 3^2 y^{2-1} \exp^{(-3 y)} }
  { \Gamma (2) } 
dy
$$

```{r}
library(pracma) # para a funcao gaussLegrendre
# Nota a funcao gaussLegrendre opera dentro da funcao gauss_legrendre criada manualmente.
# ela fornece os pesos e pontos de integração.

# Definir os parâmetros da integral
alpha <- 2
beta <- 3
a <- 0.1
b <- 11.1

# Função a ser integrada
integrand <- function(y) {
  numerator <- beta^alpha * y^(alpha - 1) * exp(-beta * y)
  denominator <- gamma(alpha)
  return(numerator / denominator)
}

# Função gauss_legendre fornecida
gauss_legendre <- function(integrando, n.pontos, a, b, ...) {
  pontos <- gaussLegendre(n.pontos, a = a, b = b)
  integral <- sum(pontos$w * integrando(pontos$x, ...))
  return(integral)
}

# Calcular a integral usando Gauss-Legendre com 15 pontos
n.pontos <- 15
result <- gauss_legendre(integrand, n.pontos, a, b)

# Exibir o resultado com três casas decimais
cat("O valor da integral é:", round(result, 3), "\n")
```

Encontre a raiz da equação $f(x)=−x^2+exp^{−x}$ usando o método regula falsi. Use tolerância de 0.0001 a definição do intervalo de busca é parte da questão. Como critério para parada utilize o erro estimado, ou seja, $|xi+1−xi|<ϵ$, onde $ϵ$ é o erro tolerado. A sua resposta é o valor da raiz use três casas decimais se necessário.

```{r}
# Função que define a equação
fx <- function(x) {
  return(-x^2 - exp(-x))
}

# Método da regula falsi
regula_falsi <- function(fx, a, b, tol = 1e-04, max_iter = 100) {
  fa <- fx(a); fb <- fx(b)
  if (fa * fb > 0) stop("Solução não está no intervalo")
  solucao <- c(); sol <- (a * fx(b) - b * fx(a)) / (fx(b) - fx(a))
  solucao[1] <- sol; limites <- matrix(NA, ncol = 2, nrow = max_iter)
  for (i in 1:max_iter) {
    test <- fx(a) * fx(sol)
    if (test < 0) {
      b <- sol
    } else {
      a <- sol
    }
    solucao[i + 1] <- (a * fx(b) - b * fx(a)) / (fx(b) - fx(a))
    if (abs(solucao[i + 1] - solucao[i]) < tol) break
    sol <- solucao[i + 1]
    limites[i, ] <- c(a, b)
  }
  out <- list("Tentativas" = solucao, "Limites" = limites, "Raiz" = sol)
  return(out)
}

# Intervalo inicial
a <- 6
b <- 7

# Erro tolerado
epsilon <- 0.0001

# Solução utilizando o método da regula falsi
result <- regula_falsi(fx = f, a = a, b = b, tol = epsilon)

# Extraindo o valor da raiz
raiz <- result$Raiz

# Exibindo o valor da raiz com três casas decimais
cat("A raiz é:", round(raiz, 3), "\n")

```

## 5

Resolva o seguinte sistema de equações não lineares usando o método de Newton.

$$sin(xy)+e^y −7.10964=0 \\
(x+y)^2−cos(xy^2)−24.1561=0$$

A escolha de valor inicial é parte da questão. Como critério para parada utilize o erro estimado, ou seja, $|xi+1−xi|< \epsilon$, onde $\epsilon$ é o erro tolerado. Use tolerância de 0.0001. A sua resposta são as duas raízes $\hat{x}$ e $\hat{y}$. Use três casas decimais se necessário.

### Implementação em R

O código R para calcular a Jacobiana é:

```{r}
# Definir as funções que representam o sistema de equações
fx <- function(x) {
  c(
    sin(x[1]*x[2]) + exp(x[2]) -7.10964, 
    (x[1]+x[2])^2 - cos(x[1]*x[1]*x[2]) - 24.1561
  )
}

# Definir a Jacobiana do sistema
jacobian <- function(x) {
  jac <- matrix(NA, 2, 2)
  jac[1, 1] <- x[2] * cos(x[1]*x[2])
  jac[1, 2] <- x[1] * cos(x[1]*x[2]) + exp(x[2])
  jac[2, 1] <- x[2]^2 * sin(x[1]*x[2]*x[2]) + 2*(x[1]+x[2])
  jac[2, 2] <- 2 * (x[1] * x[2] *sin(x[1]*x[2]*x[2])+x[1]+x[2])
  return(jac)
}

## algoritmo de Newton
newton_sa <- function(fx, jacobian, x1, tol = 1e-04, max_iter = 10) {
  solucao <- matrix(NA, ncol = length(x1), nrow = max_iter)
  solucao[1,] <- x1
  for(i in 1:max_iter) {
    J <- jacobian(solucao[i,])
    grad <- fx(solucao[i,])
    solucao[i+1,] = solucao[i,] - solve(J, grad)
    if( sum(abs(solucao[i+1,] - solucao[i,])) < tol) break
  }
return(solucao)
}

# Valor inicial
x1 <- c(1, 1)

# Tolerância
tol <- 1e-04

# Resolver o sistema usando o método de Newton
solucao <- newton_sa(fx = fx, jacobian = jacobian, x1 = x1, tol = tol)
solucao


# Extrair a solução final
raiz <- tail(solucao, 1)
raiz
```



## 7 

```{r}
library(pracma) # para a funcao gaussLegrendre
# Nota a funcao gaussLegrendre opera dentro da funcao gauss_legrendre criada manualmente.
# ela fornece os pesos e pontos de integração.

# Definir os parâmetros da integral
kapa = 5
gama = 8
a <- 0.1
b <- 12.1

# Função a ser integrada
integrand <- function(y) {
  numerator <- (kapa / gama) * (y / gama)^(k-1) * exp(-(y/gama)^kapa)
  denominator <- 1
  return(numerator / denominator)
}

# Função gauss_legendre fornecida
gauss_legendre <- function(integrando, n.pontos, a, b, ...) {
  pontos <- gaussLegendre(n.pontos, a = a, b = b)
  integral <- sum(pontos$w * integrando(pontos$x, ...))
  return(integral)
}

# Calcular a integral usando Gauss-Legendre com 15 pontos
n.pontos <- 15
result <- gauss_legendre(integrand, n.pontos, a, b)

# Exibir o resultado com três casas decimais
cat("O valor da integral é:", round(result, 3), "\n")
```
## 9

```{r}
library(pracma) # para a funcao gaussLegrendre
# Nota a funcao gaussLegrendre opera dentro da funcao gauss_legrendre criada manualmente.
# ela fornece os pesos e pontos de integração.

# Definir os parâmetros da integral
alpha <- 2
beta <- 1
a <- 1.1
b <- 8.1

# Função a ser integrada
integrand <- function(y) {
  numerator <- beta^alpha * y^(alpha - 1) * exp(-(beta * y))
  denominator <- gamma(alpha)
  return(numerator / denominator)
}

# Função gauss_legendre fornecida
gauss_legendre <- function(integrando, n.pontos, a, b, ...) {
  pontos <- gaussLegendre(n.pontos, a = a, b = b)
  integral <- sum(pontos$w * integrando(pontos$x, ...))
  return(integral)
}

# Calcular a integral usando Gauss-Legendre com 15 pontos
n.pontos <- 15
result <- gauss_legendre(integrand, n.pontos, a, b)

# Exibir o resultado com três casas decimais
cat("O valor da integral é:", round(result, 3), "\n")
```

## 10


```{r 15}
# Fixando a semente para garantir reprodutibilidade
set.seed(123)

# Número de pontos de integração
n <- 952

# Valor de κ
mu <- -0.069

# Função a ser integrada
integrando <- function(x, mu) {
  return((1/2)*exp(-abs(x -mu)))
}

# Amostragem de Monte Carlo
amostras <- rexp(n, rate = k)

# Calculando a média das amostras multiplicadas pela função integrando
integral <- mean(integrando(amostras, k))

# Exibindo o resultado
cat("O valor da integral é:", round(integral, 3), "\n")

```

## 11

```{r}
# Definir as funções que representam o sistema de equações
fx <- function(x) {
  c(
    x[1] + x[2] - x[1]*x[2] +2, 
    x[1] * exp(-x[2]) - 1
  )
}

# Definir a Jacobiana do sistema
jacobian <- function(x) {
  jac <- matrix(NA, 2, 2)
  jac[1, 1] <- 1 - x[2]
  jac[1, 2] <- 1 - x[1]
  jac[2, 1] <- exp(-x[2])
  jac[2, 2] <- x[1] * (-exp(-x[2]))
  return(jac)
}

## algoritmo de Newton
newton_sa <- function(fx, jacobian, x1, tol = 1e-04, max_iter = 10) {
  solucao <- matrix(NA, ncol = length(x1), nrow = max_iter)
  solucao[1,] <- x1
  for(i in 1:max_iter) {
    J <- jacobian(solucao[i,])
    grad <- fx(solucao[i,])
    solucao[i+1,] = solucao[i,] - solve(J, grad)
    if( sum(abs(solucao[i+1,] - solucao[i,])) < tol) break
  }
return(solucao)
}

# Valor inicial
x1 <- c(1, 1)

# Tolerância
tol <- 1e-04

# Resolver o sistema usando o método de Newton
solucao <- newton_sa(fx = fx, jacobian = jacobian, x1 = x1, tol = tol)
solucao


# Extrair a solução final
raiz <- tail(solucao, 1)
raiz
```

## 13

```{r 29}
# Definir a função do polinômio
f <- function(x) {
  return(x^3 - 2.2*x^2 -2.15*x +5.1)
}

# Algoritmo da bisseção
bissecao <- function(fx, a, b, tol = 1e-04, max_iter = 100) {
  fa <- fx(a)
  fb <- fx(b)
  if(fa * fb > 0) stop("Solução não está no intervalo")
  solucao <- c()
  sol <- (a + b) / 2
  solucao[1] <- sol
  limites <- matrix(NA, ncol = 2, nrow = max_iter)
  for(i in 1:max_iter) {
    test <- fx(a) * fx(sol)
    if(test < 0) {
      solucao[i + 1] <- (a + sol) / 2
      b <- sol 
    } else if(test > 0) {
      solucao[i + 1] <- (b + sol) / 2
      a <- sol 
    } else {
      solucao[i + 1] <- sol
      break
    }
    if(abs((b - a) / 2) < tol) break
    sol <- solucao[i + 1]
    limites[i, ] <- c(a, b)
  }
  out <- list("Tentativas" = solucao, "Limites" = limites, "Raiz" = solucao[i + 1])
  return(out)
}

# Escolha do intervalo inicial
a <- 0
b <- 2

# Tolerância
tol <- 0.0001

# Resolver a equação usando o método da bisseção
resultado <- bissecao(f, a, b, tol)

# Extrair a solução final
raiz <- resultado$Raiz

# Exibir o valor da raiz com três casas decimais
cat("O valor da raiz é:", round(raiz, 3), "\n")
```

## 16 

```{r 4}
library(pracma)

# Função Gauss-Laguerre (gaussLaguerre do pkcg pracma)
gauss_laguerre <- function(integrando, n.pontos, ...){
  pontos <- gaussLaguerre(n.pontos)
  integral <- sum(pontos$w * integrando(pontos$x, ...) / exp(-pontos$x))
  return(integral)
}
# função a ser integrada
f <- function(t, lambda) {
  return((lambda * 3^(-t)) * exp(-0.12 * t))
}

n <- 20
lambda <- 8002

# Calculando a integral
integral <- gauss_laguerre(integrando = f, n.pontos = n, lambda = lambda)
integral
```

## 17

```{r 20}
# Definir a função do polinômio
f <- function(x) {
  #return((1 / (1.5 + 1.5^(-1)))* exp(-x/1.5))
  return(0.461538 * exp(-0.666667 *x))
}

# Algoritmo da bisseção
bissecao <- function(fx, a, b, tol = 1e-04, max_iter = 100) {
  fa <- fx(a)
  fb <- fx(b)
  if(fa * fb > 0) stop("Solução não está no intervalo")
  solucao <- c()
  sol <- (a + b) / 2
  solucao[1] <- sol
  limites <- matrix(NA, ncol = 2, nrow = max_iter)
  for(i in 1:max_iter) {
    test <- fx(a) * fx(sol)
    if(test < 0) {
      solucao[i + 1] <- (a + sol) / 2
      b <- sol 
    } else if(test > 0) {
      solucao[i + 1] <- (b + sol) / 2
      a <- sol 
    } else {
      solucao[i + 1] <- sol
      break
    }
    if(abs((b - a) / 2) < tol) break
    sol <- solucao[i + 1]
    limites[i, ] <- c(a, b)
  }
  out <- list("Tentativas" = solucao, "Limites" = limites, "Raiz" = solucao[i + 1])
  return(out)
}

# Escolha do intervalo inicial
a <- 2
b <- -2

# Tolerância
tol <- 0.0001

# Resolver a equação usando o método da bisseção
resultado <- bissecao(f, a, b, tol)

# Extrair a solução final
raiz <- resultado$Raiz
raiz
# Exibir o valor da raiz com três casas decimais
cat("O valor da raiz é:", round(raiz, 3), "\n")

```



## 21


```{r}
library(pracma) # para a funcao gaussLegrendre
# Nota a funcao gaussLegrendre opera dentro da funcao gauss_legrendre criada manualmente.
# ela fornece os pesos e pontos de integração.

# Definir os parâmetros da integral
alpha <- 2
beta <- 2
a <- 0.1
b <- 13.1

# Função a ser integrada
integrand <- function(y) {
  numerator <- beta^alpha * y^(alpha - 1) * exp(-beta * y)
  denominator <- gamma(alpha)
  return(numerator / denominator)
}

# Função gauss_legendre fornecida
gauss_legendre <- function(integrando, n.pontos, a, b, ...) {
  pontos <- gaussLegendre(n.pontos, a = a, b = b)
  integral <- sum(pontos$w * integrando(pontos$x, ...))
  return(integral)
}

# Calcular a integral usando Gauss-Legendre com 15 pontos
n.pontos <- 15
result <- gauss_legendre(integrand, n.pontos, a, b)

# Exibir o resultado com três casas decimais
cat("O valor da integral é:", round(result, 3), "\n")
```

## 27

```{r 15}
# Fixando a semente para garantir reprodutibilidade
set.seed(123)

# Número de pontos de integração
n <- 1010

# Valor de κ
mu <- -0.019

# Função a ser integrada
integrando <- function(x, mu) {
  return((1/2)*exp(-abs(x -mu)))
}

# Amostragem de Monte Carlo
amostras <- rexp(n, rate = k)

# Calculando a média das amostras multiplicadas pela função integrando
integral <- mean(integrando(amostras, k))

# Exibindo o resultado
cat("O valor da integral é:", round(integral, 3), "\n")

```

## 28


```{r}
library(pracma) # para a funcao gaussLegrendre
# Nota a funcao gaussLegrendre opera dentro da funcao gauss_legrendre criada manualmente.
# ela fornece os pesos e pontos de integração.

# Definir os parâmetros da integral
alpha <- 1
beta <- 1
a <- 0.1
b <- 11.1

# Função a ser integrada
integrand <- function(y) {
  numerator <- beta^alpha * y^(alpha - 1) * exp(-beta * y)
  denominator <- gamma(alpha)
  return(numerator / denominator)
}

# Função gauss_legendre fornecida
gauss_legendre <- function(integrando, n.pontos, a, b, ...) {
  pontos <- gaussLegendre(n.pontos, a = a, b = b)
  integral <- sum(pontos$w * integrando(pontos$x, ...))
  return(integral)
}

# Calcular a integral usando Gauss-Legendre com 15 pontos
n.pontos <- 15
result <- gauss_legendre(integrand, n.pontos, a, b)

# Exibir o resultado com três casas decimais
cat("O valor da integral é:", round(result, 3), "\n")
```

## 30

```{r 29}
# Definir a função do polinômio
f <- function(x) {
  return(x^3 -155)
}

# Algoritmo da bisseção
bissecao <- function(fx, a, b, tol = 1e-04, max_iter = 100) {
  fa <- fx(a)
  fb <- fx(b)
  if(fa * fb > 0) stop("Solução não está no intervalo")
  solucao <- c()
  sol <- (a + b) / 2
  solucao[1] <- sol
  limites <- matrix(NA, ncol = 2, nrow = max_iter)
  for(i in 1:max_iter) {
    test <- fx(a) * fx(sol)
    if(test < 0) {
      solucao[i + 1] <- (a + sol) / 2
      b <- sol 
    } else if(test > 0) {
      solucao[i + 1] <- (b + sol) / 2
      a <- sol 
    } else {
      solucao[i + 1] <- sol
      break
    }
    if(abs((b - a) / 2) < tol) break
    sol <- solucao[i + 1]
    limites[i, ] <- c(a, b)
  }
  out <- list("Tentativas" = solucao, "Limites" = limites, "Raiz" = solucao[i + 1])
  return(out)
}

# Escolha do intervalo inicial
a <- 5
b <- 6

# Tolerância
tol <- 0.0001

# Resolver a equação usando o método da bisseção
resultado <- bissecao(f, a, b, tol)

# Extrair a solução final
raiz <- resultado$Raiz

# Exibir o valor da raiz com três casas decimais
cat("O valor da raiz é:", round(raiz, 3), "\n")


```


