---
title: "Caderno_Infraestrutura_Computacional"
output: pdf_document
date: "`r Sys.Date()`"
---

```{r setup, include=FALSE}
knitr::opts_chunk$set(echo = TRUE)
```

# Aula 02 - Parte 1: GNU/Linux e Shell - Prof Lucas Ferrari de Oliveira (USP)

web.inf.ufpr.br/lferrari 

Áreas de Pesquisa:
- Processamento de Imagens
- Processamento de Imagens Médicas
- Reconhecimento de Padrões

Arquitetura de von Neumann -> CPU 


				Central Processing Unit
					Control Unit
Imput Device			Arithmetic / Logic Unit			Output Device	



				Memory Unit

Exemplo Python:
```{r}
# input (a)
# print (a+1)
```
 

No principio era UNIX…

- S.O. criado no AT&T Bell Labs
	- Introduziu e popularizou conceitos:
- Sistema de arquivos, shell, processos, usuários (cada usuário o seu home, permissões)
-	Por volta de 1990
  - Patentes e copyright isolaram o UNIX em nichos
  - Não eram compatíveis com PC “personal computer” (x86 - Intel)
  - UNIX foi padronizado (POSIX)
  - Processadores “vetorizados”

E o UNIX se fez GNU, e habitou entre nós

-	GNU’s Not Unix: conjunto de programas FOSS compatíveis com POSIX e funcionalidade similar ao UNIX
  - Shell (interpretador de comandos)
  - Utilidades básicas UNIX: cp, mv, cat, ls, awk, sed, grep, lessm man, kill, ps, chmod
  - Editor de texto (Emacs, vi)
  - Interface Gráfica (GNOME)
  
Todo S.O. precisa de um “kernel” que controle o hardware

-	Linux foi criado em 1992 por Linus Torvalds para x86 (conversa no IRC nas férias)
-	Compatível com UNIX: mesma API de chamadas de sistema, design e arquitetura semelhantes
-	Programas GNU podiam ser compilados e rodar em x86
-	Distribuições = kernel + software
  - GNU / Linux
  - Debian, Slackware, SUSE, RedHat, Fedora, Ubuntu, CentOS, Mint

Por que GNU/Linux?

-	Boa implementação de excelentes ideias UNIX
-	Grande comunidade de Software Livre
  - Adicionando funcionalidades, suporte a hardware, correção de bugs, testando
-	Licença GLP (GNU General Public Licence) permite uso mas exige distribuição do código fonte
-	Alta performace, escalabilidade, suporte a grande quantidade de dispositivos 
-	Windows da tela azul -> leitor de mídia dentro do S.O. *face palm*

Cluster – conjunto de computadores

Por que GNU/Linux?

-	Computadores pessoais (Desktop)
  - Escolha uma distribuição e experimente
    - Geração de pendrive para carga do SO
    - 	Instalação concomitante com outro SO
-	Smartfones (Android, Tizen)
-	Dispositivos Embarcados
  - Roteadores, GPS, Raspberry Pi
-	Servidores WEB

-	Supercomputadores
  - TOP 500 (100% desde nov/2017)
-	Space X Falcon 9

Características:

-	Portável: diferentes tipos de hardware
-	Open Source: site gnu (copyleft)
-	Multi usuário: acesso simultâneo
-	Multi processos: diversos programas simultaneamente
-	SISTEMA DE Arquivos Hierárquico
-	Shell: programa interpretador de comandos
-	Segurança: autenticação de usuários, criptografia, controle de acesso

Sistema Operacional

O Sistema Operacional é um software que controla o hardware e faz a interface deste com as aplicações 
Applications -> Libraries, System Daemons, Shells, Tools
Operating system
Kernel (tipo um conjunto de drivers)
hardware

S.O. GNU/Linux

É um gerenciador de recursos composto pelo Kernel e um conjunto de aplicações básicas
-	Servidor e daemon
-	Programas utilitários (shell, editor, compilador)
-	........

User x Kernel space

O GNU/Linux executa seu kernel (Linux) em uma região de memoria restrita e protegida (kernel space)
Programas do SO e dos usuários rodam em outra região de memoria (user space)
-	Spectre & Meltdown

Componentes do Linux

-	System Call Interface (SCI)
-	Process Manegment (PM) | Virtual File Systems
-	…..

-	Interface de system call (SCI)
  - Funçoes que podem ser invocadas 
-	.....
-	Gerenciamento de Memória (MM)
  - Divide a memoria em blocos e gerencia sua alocação 
  - Permite crescimento e redução dinâmicos da memoria ocupada
  - 

-	Sistema de Arquivos Virtuais (VFS)
  - Provê uma interface abstrata comum para sistemas de arquivos (open, close, read, write)
    - 	O sistema tem um diretório raiz: “/”
-	Gerencia “buffer caches” para acelerar acesso ao sistema de aruivos 
-	Interface para acesso ao sistema ....
-	Camada de rede
  - Protocolos de rede (TCP, IP....)
-	Drivers de dispositivos 
  - Software específico para aceso aos diferentes dispositivos
-	Código dependente de arquitetura

Computação de Alto Desempenho - High Performance Computing
	HPC refere-se à prática de agregar poder computacional (diversos processadores) de forma a obter uma performace muito maior do que poderia ser obtida com um computador individual a fim de resolver problemas de grande escala
Tera flops (operação de ponto flutuante por segundo)

Unidades de Medida

- Bytes (armazenamento de dados):
  -	1 Byte = 8 bits (0 ou 1)
  -	Imagens em tons de cinza: 1 Byte por ponto (pixel)
  -	Caracteres de texto: 1 a 2 Bytes por caracter (depende da codificação)
  -	Números: inteiro (int: 4 bytes, long: 8 bytes), real (float: 4 Bytes, double: 8 Bytes)
  -	Disco rigido (HD) de 8TB, memoria RAM DE 16GB
- Bps (bits por segundo):
  -	Velocidade de transmissão de dados (rede de 1 Mbps)
- FLOP/s (Float Operations por Segundo)
  -	Velocidade de operações aritméticas

Nomenclatura:

-	Core:
  - Cada núcleo de uma pastilha. É a unidade básica de computação
  - Podem efetuar algumas operações aritméticas em paralelo
-	Nodo
  - Possui diversas pastilhas (CPU) combinadas em uma placa mãe
  - Compartilha memoria entre cores e entre pastilhas
  - Pastilhas tem de 8 a 64 cores
  - Aceleradores 
  - Troca de dados entre cores de uma mesma pastilha é rápida

-	Cluster
  - Milhares de nodos conectados 
  - .....
  - 
  - Limitada pela banda da rede

Bewolf

S.O. para HPC

Nodo de acesso e nodo de processamento (~= mestre e escravo)
Sistema de gerenciamento de trabalhos (Jobs)

-	Alocação de programas e usuários nos diversos nodos
-	Controla tempo de execução e recursos/ usuários
-	Ex: slurm, pbs

Sistema de arquivo papalelo

-	Acesso simultaneo e paralelo
-	Escalabilidade e redundancis a falhas

Hard Disk Drive
Braço atuador | Discos - divididos em setores (512B) | Atuador | Cabeça

RAM é volatil

Solid State Drive (SSD) – não tem disco, são pastilhas


Armazenamento de Dados
-	Volátil x Não volátil
-	Acesso aleatório x sequencial


Memory Hierarchy
-	Registers – 1ns – 1x
-	Cache – 10 ns – 10x
-	Main memory – 100ns – 100x -> uso do programa (RAM)
-	SSD
-	Magnetic disk – 100ms – 100.000.000x
-	Magnetic tape – 10s – 1e+10x

RAID (Redundant Array of Inexpensive Disks)
-	Combinação de dois ou mais discos
-	Padrões de organização, ou níveis:
  - RAID 0: stripping
  - 1: espelhamento
  - 6}: stripping de blocos com reundancis de 2 discos
  - 1+0 ou 10: combinação
-	Implementação via software (md) ou hardware (controladora)

Macalan.c3sl......
Ssh? – acesso visual


```{r}
# lferrari@thanos – 19T – 12T
# df – h pasta/
```


Sistemas de Arquivo

Virtual File System (VFS)
(Linux não tem pasta, tem diretório)
-	Camada do Linux que permite acesso uniforme a diversos sistemas de arquivo;
-	“~/” – minha home
-	“ls -lh” (lista de files com detalhes):
  - “drwx” – diretório, read, write, excusão
  - “l” link para
  - Se não pode escrever não pode apagar
-	“cd ..” -> voltar diretório
-	“pwd” -> ver diretório completo


# Aula 02

## Continuação da aula anterior


```{r}

# > he2@h8:~$ echo hello world
# hello world
# 
# > he2@h8:~$ whoami 
# he2
# 
# > he2@h8:~$ echo $SHELL
# /bin/r
# 
# > he2@h8:~$ date
# sáb 16 mar 2024 08:43:08 -03
# 
# > he2@h8:~$ who
# he2      tty7         2024-03-16 08:00 (:0)
# 
# he2@h8:~$ echo {con,pre}{sent,fer}{s,ed}
# consents consented confers confered presents presented prefers prefered
# 
# e2@h8:~$ hostname
# h8
# 
# he2@h8:~$ id
# uid=5298(he2) gid=1016(espinf) grupos=1016(espinf)
# 
# he2@h8:~$ man ls
# LS(1)                                              User Commands                                              LS(1)
# 
# NAME
#        ls - list directory contents
# 
# SYNOPSIS
#        ls [OPTION]... [FILE]...
# 
# DESCRIPTION
#        List information about the FILEs (the current directory by default).  Sort entries alphabetically if none of
#        -cftuvSUX nor --sort is specified.
# 
#        Mandatory arguments to long options are mandatory for short options too.
# 
#        -a, --all
#               do not ignore entries starting with .
# 
#        -A, --almost-all
#               do not list implied . and ..
# 
#        --author
#               with -l, print the author of each file
# 
#        -b, --escape
#               print C-style escapes for nongraphic characters
# 
#        --block-size=SIZE
#               with -l, scale sizes by SIZE when printing them; e.g., '--block-size=M'; see SIZE format below
# 
#        -B, --ignore-backups
#               do not list implied entries ending with ~
# 
#        -c     with -lt: sort by, and show, ctime (time of last modification of file status information);  with  -l:
#               show ctime and sort by name; otherwise: sort by ctime, newest first
# 
#        -C     list entries by columns
# 
#        --color[=WHEN]
#               colorize the output; WHEN can be 'always' (default if omitted), 'auto', or 'never'; more info below
# 
#        -d, --directory
#               list directories themselves, not their contents
# 
#        -D, --dired
#               generate output designed for Emacs' dired mode
# 
#        -f     do not sort, enable -aU, disable -ls --color
# 
#        -F, --classify
#               append indicator (one of */=>@|) to entries
# 
#        --file-type
#               likewise, except do not append '*'
# 
#        --format=WORD
#               across -x, commas -m, horizontal -x, long -l, single-column -1, verbose -l, vertical -C
#  Manual page ls(1) line 1 (press h for help or q to quit)
# 
# 
# 
# he2@h8:~$ arch
# x86_64

# he2@h8:~$ last
# he2      tty7         :0               Sat Mar 16 08:00   still logged in
# reboot   system boot  6.1.0-0.deb11.7- Sat Mar 16 07:58   still running
# he2      tty8         :1               Fri Mar 15 19:45 - 22:53  (03:08)
# dcr23    tty8         :1               Wed Mar 13 17:39 - 18:19  (00:40)
# ecf21    tty7         :0               Tue Mar 12 13:34 - 22:53 (3+09:19)
# reboot   system boot  6.1.0-0.deb11.7- Tue Mar 12 13:33 - 22:53 (3+09:20)
# ggs22    tty7         :0               Fri Mar  8 15:32 - 16:53  (01:21)
# reboot   system boot  6.1.0-0.deb11.7- Fri Mar  8 15:30 - 13:33 (3+22:03)
# gap21    tty7         :0               Thu Mar  7 19:47 - 22:24  (02:36)
# gap21    tty7         :0               Thu Mar  7 19:30 - 19:46  (00:15)
# reboot   system boot  6.1.0-0.deb11.7- Thu Mar  7 19:27 - 22:24  (02:56)
# ecf21    tty7         :0               Thu Mar  7 13:35 - 19:26  (05:50)
# dcr23    tty7         :0               Wed Mar  6 17:40 - 20:26  (02:46)
# dcr23    tty7         :0               Wed Mar  6 17:12 - 17:38  (00:26)
# mgcd21   tty7         :0               Tue Mar  5 13:34 - 14:52  (01:17)
# dcr23    tty7         :0               Mon Mar  4 17:01 - 18:55  (01:54)
# reboot   system boot  6.1.0-0.deb11.7- Mon Mar  4 17:00 - 19:26 (3+02:25)
# hcf24    tty7         :0               Mon Mar  4 09:09 - 11:14  (02:04)
# reboot   system boot  6.1.0-0.deb11.7- Mon Mar  4 09:08 - 11:14  (02:06)
# hrsdespi tty8         :1               Sat Mar  2 10:51 - 12:07  (01:16)
# ggs22    tty8         :1               Fri Mar  1 15:34 - 17:10  (01:35)
# clinux20 tty8         :1               Thu Feb 29 13:39 - 15:23  (01:44)
# clinux20 tty7         :0               Wed Feb 28 17:30 - 12:08 (2+18:37)
# clinux20 tty7         :0               Wed Feb 28 17:29 - 17:30  (00:00)
# reboot   system boot  6.1.0-0.deb11.7- Wed Feb 28 17:27 - 12:08 (2+18:40)
# ggs22    tty7         :0               Wed Feb 28 15:35 - 16:34  (00:59)
# reboot   system boot  6.1.0-0.deb11.7- Wed Feb 28 15:34 - 17:26  (01:52)
# clinux20 tty7         :0               Tue Feb 27 14:28 - 15:09  (00:41)
# dcr23    tty7         :0               Mon Feb 26 17:27 - 18:34  (01:06)
# reboot   system boot  6.1.0-0.deb11.7- Mon Feb 26 17:26 - 15:09  (21:43)
# fmieczni tty7         :0               Fri Dec  8 19:11 - 10:56  (15:45)
# reboot   system boot  6.1.0-0.deb11.7- Fri Dec  8 19:07 - 10:56  (15:49)
# fmieczni tty7         :0               Fri Dec  1 19:11 - 19:05 (6+23:54)
# reboot   system boot  6.1.0-0.deb11.7- Fri Dec  1 19:10 - 19:05 (6+23:55)
# chf17    tty7         :0               Fri Dec  1 14:32 - 15:11  (00:38)
# fgbombar tty7         :0               Wed Nov 29 13:32 - 15:16  (01:44)
# reboot   system boot  6.1.0-0.deb11.7- Tue Nov 28 16:48 - 19:09 (3+02:21)
# tfm22    pts/0        200.17.202.6     Sun Nov 26 21:21 - 21:24  (00:02)
# fbc23    tty7         :0               Fri Nov 24 15:33 - 17:59  (02:26)
# reboot   system boot  6.1.0-0.deb11.7- Fri Nov 24 15:31 - 19:09 (7+03:38)
# gps20    tty7         :0               Thu Nov 23 16:11 - crash  (23:20)
# reboot   system boot  6.1.0-0.deb11.7- Thu Nov 23 16:11 - 19:09 (8+02:58)
# reboot   system boot  6.1.0-0.deb11.7- Thu Nov 23 16:05 - 16:08  (00:02)
# smaa19   tty7         :0               Wed Nov 22 17:37 - 19:14  (01:37)
# rqnf22   tty7         :0               Wed Nov 22 12:25 - 13:19  (00:54)
# vgrs23   tty7         :0               Tue Nov 21 20:09 - 21:00  (00:51)
# mfn21    tty7         :0               Tue Nov 21 15:41 - 18:50  (03:09)
# dcln22   tty7         :0               Tue Nov 21 09:52 - 11:03  (01:11)
# reboot   system boot  6.1.0-0.deb11.7- Tue Nov 21 09:52 - 19:14 (1+09:22)
# rmcm22   pts/2        200.17.202.6     Mon Nov 20 07:54 - 10:08  (02:13)
# rmcm22   pts/1        200.17.202.6     Mon Nov 20 07:46 - 09:58  (02:12)
# rmcm22   pts/0        200.17.202.34    Mon Nov 20 07:35 - 09:36  (02:01)
# gps20    pts/0        10.254.223.40    Sun Nov 19 21:26 - 21:26  (00:00)
# gps20    pts/0        10.254.223.40    Sun Nov 19 16:18 - 16:18  (00:00)
# reboot   system boot  6.1.0-0.deb11.7- Sun Nov 19 01:00 - 09:51 (2+08:50)
# gps20    pts/3        10.254.223.40    Sat Nov 18 12:36 - 12:36  (00:00)
# gps20    pts/2        200.17.202.6     Sat Nov 18 09:25 - 09:26  (00:00)
# fmieczni tty7         :0               Sat Nov 18 08:16 - crash  (16:43)
# reboot   system boot  6.1.0-0.deb11.7- Sat Nov 18 08:16 - 09:51 (3+01:34)
# fmieczni tty7         :0               Fri Nov 17 19:15 - 21:56  (02:41)
# chrr22   tty7         :0               Fri Nov 17 15:47 - 17:07  (01:19)
# reboot   system boot  6.1.0-0.deb11.7- Fri Nov 17 15:46 - 21:56  (06:09)
# gps20    pts/0        10.254.223.35    Thu Nov 16 19:20 - 19:20  (00:00)
# gps20    pts/0        200.17.202.6     Thu Nov 16 18:57 - 19:01  (00:04)
# gps20    pts/0        200.17.202.6     Thu Nov 16 18:57 - 18:57  (00:00)
# chz23    tty7         :0               Thu Nov 16 18:35 - 21:28  (02:52)
# gps20    pts/0        10.254.223.38    Thu Nov 16 16:58 - 16:58  (00:00)
# gps20    pts/0        10.254.223.38    Thu Nov 16 16:58 - 16:58  (00:00)
# gps20    pts/0        10.254.223.38    Wed Nov 15 15:48 - 15:48  (00:00)
# tcps22   pts/1        10.254.223.37    Wed Nov 15 15:24 - 15:24  (00:00)
# gps20    pts/1        200.17.202.6     Wed Nov 15 14:13 - 14:14  (00:00)
# gps20    pts/1        200.17.202.6     Wed Nov 15 14:13 - 14:13  (00:00)
# tcps22   pts/0        200.17.202.6     Wed Nov 15 13:30 - 15:45  (02:14)
# aop23    tty7         :0               Tue Nov 14 15:34 - 17:02  (01:27)
# jhlb22   tty7         :0               Tue Nov 14 13:23 - 15:30  (02:07)
# en22     pts/0        200.17.202.6     Tue Nov 14 12:05 - 14:30  (02:25)
# gps20    pts/0        200.17.202.6     Tue Nov 14 09:34 - 09:36  (00:02)
# reboot   system boot  6.1.0-0.deb11.7- Mon Nov 13 19:27 - 21:28 (3+02:00)
# tcps22   tty7         :0               Mon Nov 13 16:39 - 19:18  (02:39)
# fgbombar tty7         :0               Mon Nov 13 14:30 - 15:27  (00:56)
# reboot   system boot  6.1.0-0.deb11.7- Mon Nov 13 14:30 - 19:18  (04:48)
# fmieczni tty7         :0               Sat Nov 11 08:20 - 11:33  (03:12)
# reboot   system boot  6.1.0-0.deb11.7- Sat Nov 11 08:14 - 11:33  (03:18)
# saebbx1x tty8         :1               Fri Nov 10 14:40 - 16:28  (01:48)
# saebbx1x tty7         :0               Fri Nov 10 14:12 - 16:28  (02:16)
# reboot   system boot  6.1.0-0.deb11.7- Fri Nov 10 14:10 - 16:29  (02:18)
# chz23    tty7         :0               Thu Nov  9 19:11 - 19:44  (00:32)
# vpz22    tty7         :0               Thu Nov  9 15:21 - 17:31  (02:10)
# gps20    tty7         :0               Wed Nov  8 17:30 - 18:21  (00:51)
# reboot   system boot  6.1.0-0.deb11.7- Wed Nov  8 17:30 - 19:44 (1+02:14)
# tfm22    tty7         :0               Wed Nov  8 16:49 - 16:53  (00:03)
# tfm22    tty7         :0               Wed Nov  8 15:34 - 16:44  (01:10)
# fgbombar tty7         :0               Wed Nov  8 13:32 - 15:27  (01:54)
# reboot   system boot  6.1.0-0.deb11.7- Wed Nov  8 13:31 - 16:53  (03:21)
# fnc23    tty7         :0               Wed Nov  8 09:27 - 12:17  (02:49)
# reboot   system boot  6.1.0-0.deb11.7- Wed Nov  8 09:26 - 12:17  (02:50)
# chz23    tty7         :0               Tue Nov  7 20:48 - 22:18  (01:30)
# reboot   system boot  6.1.0-0.deb11.7- Tue Nov  7 20:47 - 22:18  (01:31)
# rm23     tty7         :0               Tue Nov  7 17:29 - 18:20  (00:51)
# reboot   system boot  6.1.0-0.deb11.7- Tue Nov  7 17:28 - 20:46  (03:17)
# reboot   system boot  6.1.0-0.deb11.7- Tue Nov  7 17:25 - 17:28  (00:02)
# reboot   system boot  6.1.0-0.deb11.7- Tue Nov  7 16:14 - 16:14  (00:00)
# reboot   system boot  6.1.0-0.deb11.7- Tue Nov  7 16:12 - 16:13  (00:00)
# reboot   system boot  6.1.0-0.deb11.7- Tue Nov  7 16:10 - 16:10  (00:00)
# mhss23   tty7         :0               Tue Nov  7 15:22 - crash  (00:48)
# reboot   system boot  6.1.0-0.deb11.7- Tue Nov  7 15:21 - 16:10  (00:49)
# chz23    tty7         :0               Mon Nov  6 20:33 - 21:57  (01:23)
# reboot   system boot  6.1.0-0.deb11.7- Mon Nov  6 20:33 - 21:57  (01:24)
# tcps22   tty7         :0               Mon Nov  6 18:01 - 18:38  (00:37)
# gps20    pts/0        10.254.223.37    Mon Nov  6 17:13 - 17:13  (00:00)
# reboot   system boot  6.1.0-0.deb11.7- Mon Nov  6 17:10 - 18:39  (01:28)
# chz23    tty7         :0               Fri Nov  3 18:56 - 20:39  (01:42)
# reboot   system boot  6.1.0-0.deb11.7- Fri Nov  3 18:56 - 20:39  (01:42)
# msac22   tty7         :0               Wed Nov  1 17:40 - 18:38  (00:57)
# fnc23    tty7         :0               Wed Nov  1 09:51 - 12:33  (02:41)
# reboot   system boot  6.1.0-0.deb11.7- Wed Nov  1 09:50 - 18:38  (08:47)
# chz23    tty7         :0               Tue Oct 31 20:46 - 22:22  (01:35)
# reboot   system boot  6.1.0-0.deb11.7- Tue Oct 31 20:46 - 22:22  (01:36)
# vlo23    tty7         :0               Tue Oct 31 15:18 - 16:54  (01:36)
# reboot   system boot  6.1.0-0.deb11.7- Tue Oct 31 15:17 - 16:54  (01:37)
# gps20    pts/2        10.254.223.37    Mon Oct 30 18:26 - 18:26  (00:00)
# tcps22   tty7         :0               Mon Oct 30 17:21 - 19:10  (01:48)
# reboot   system boot  6.1.0-0.deb11.7- Mon Oct 30 17:20 - 19:10  (01:49)
# fgbombar tty7         :0               Mon Oct 30 13:47 - 15:42  (01:55)
# mgsv21   pts/0        200.17.202.6     Mon Oct 30 11:13 - 11:57  (00:44)
# lsc20    tty7         :0               Fri Oct 27 16:54 - 19:27  (02:33)
# gps20    tty7         :0               Fri Oct 27 15:29 - 15:39  (00:10)
# lsc20    tty7         :0               Fri Oct 27 13:49 - 15:28  (01:38)
# reboot   system boot  6.1.0-0.deb11.7- Fri Oct 27 13:49 - 15:42 (3+01:53)
# chz23    tty7         :0               Thu Oct 26 19:05 - 20:23  (01:17)
# reboot   system boot  6.1.0-0.deb11.7- Thu Oct 26 19:04 - 20:23  (01:18)
# rm23     tty7         :0               Thu Oct 26 17:19 - 17:20  (00:00)
# reboot   system boot  6.1.0-0.deb11.7- Thu Oct 26 17:19 - 19:03  (01:44)
# jmm23    pts/0        tmux(17724).%2   Wed Oct 25 16:08 - 16:13  (00:04)
# jmm23    pts/4        tmux(17724).%1   Wed Oct 25 15:58 - down   (00:43)
# jmm23    pts/1        tmux(17724).%0   Wed Oct 25 15:37 - down   (01:03)
# jmm23    tty7         :0               Wed Oct 25 15:36 - 16:41  (01:04)
# fgbombar tty7         :0               Wed Oct 25 13:41 - 15:16  (01:34)
# reboot   system boot  6.1.0-0.deb11.7- Wed Oct 25 13:41 - 16:41  (03:00)
# fnc23    tty7         :0               Wed Oct 25 09:27 - 11:39  (02:12)
# reboot   system boot  6.1.0-0.deb11.7- Wed Oct 25 09:26 - 11:39  (02:12)
# mjhx23   tty7         :0               Tue Oct 24 20:46 - down   (01:31)
# reboot   system boot  6.1.0-0.deb11.7- Tue Oct 24 20:46 - 22:18  (01:31)
# mjhx23   tty7         :0               Mon Oct 23 20:47 - 22:14  (01:26)
# reboot   system boot  6.1.0-0.deb11.7- Mon Oct 23 20:46 - 22:14  (01:27)
# fgbombar tty7         :0               Mon Oct 23 13:43 - 15:04  (01:21)
# reboot   system boot  6.1.0-0.deb11.7- Mon Oct 23 13:42 - 15:04  (01:21)
# fmieczni tty7         :0               Fri Oct 20 19:12 - 22:12  (02:59)
# rmcm22   tty7         :0               Wed Oct 11 17:37 - 18:30  (00:52)
# reboot   system boot  6.1.0-0.deb11.7- Wed Oct 11 17:37 - 22:12 (9+04:35)
# fgbombar tty7         :0               Wed Oct 11 13:42 - 15:10  (01:28)
# reboot   system boot  6.1.0-0.deb11.7- Wed Oct 11 13:42 - 15:10  (01:28)
# fnc23    tty7         :0               Wed Oct 11 09:31 - 11:50  (02:19)
# lsc20    tty7         :0               Tue Oct 10 20:13 - 20:48  (00:34)
# fgp23    tty7         :0               Tue Oct 10 15:34 - 17:02  (01:28)
# gpb21    tty7         :0               Tue Oct 10 13:32 - 15:28  (01:56)
# reboot   system boot  6.1.0-0.deb11.7- Tue Oct 10 13:31 - 11:50  (22:18)
# mjhx23   tty7         :0               Mon Oct  9 20:49 - 22:20  (01:30)
# reboot   system boot  6.1.0-0.deb11.7- Mon Oct  9 20:35 - 22:20  (01:44)
# fgbombar tty7         :0               Mon Oct  9 13:32 - 15:18  (01:45)
# reboot   system boot  6.1.0-0.deb11.7- Mon Oct  9 13:31 - 15:18  (01:46)
# chrr22   tty8         :1               Fri Oct  6 15:25 - 17:12  (01:46)
# mts23    tty7         :0               Thu Oct  5 19:08 - 17:13  (22:05)
# cmgvs23  tty7         :0               Thu Oct  5 15:32 - 16:58  (01:25)
# reboot   system boot  6.1.0-0.deb11.7- Thu Oct  5 15:31 - 17:13 (1+01:41)
# lsc20    tty7         :0               Wed Oct  4 17:32 - 19:02  (01:29)
# lgbl22   pts/4        10.254.223.32    Wed Oct  4 16:55 - 16:59  (00:03)
# lgbl22   pts/3        10.254.223.31    Wed Oct  4 16:30 - 16:32  (00:02)
# lgbl22   pts/0        10.254.223.33    Wed Oct  4 16:15 - 16:24  (00:08)
# evk22    tty7         :0               Wed Oct  4 16:15 - 16:59  (00:44)
# reboot   system boot  6.1.0-0.deb11.7- Wed Oct  4 16:14 - 19:02  (02:48)
# fnc23    tty8         :1               Wed Oct  4 09:23 - 11:34  (02:10)
# vjs23    tty8         :1               Tue Oct  3 16:00 - 17:13  (01:12)
# mts23    tty7         :0               Mon Oct  2 19:56 - down  (1+15:38)
# lsc20    tty7         :0               Mon Oct  2 17:22 - 19:33  (02:11)
# reboot   system boot  6.1.0-0.deb11.7- Mon Oct  2 17:21 - 11:34 (1+18:13)
# fgbombar tty7         :0               Mon Oct  2 13:44 - 15:09  (01:25)
# reboot   system boot  6.1.0-0.deb11.7- Mon Oct  2 13:43 - 15:09  (01:25)
# fmieczni tty7         :0               Sat Sep 30 08:18 - 12:04  (03:46)
# reboot   system boot  6.1.0-0.deb11.7- Sat Sep 30 08:18 - 12:04  (03:46)
# jdt23    tty8         :1               Fri Sep 29 07:35 - 11:13  (03:37)
# memc23   tty8         :1               Wed Sep 27 16:03 - 17:05  (01:02)
# lmpa23   tty8         :1               Wed Sep 27 15:30 - 15:41  (00:11)
# mts23    tty7         :0               Tue Sep 26 20:55 - 11:13 (2+14:17)
# lsc20    tty7         :0               Mon Sep 25 17:31 - 18:45  (01:14)
# dcr23    tty7         :0               Mon Sep 25 15:41 - 17:24  (01:43)
# reboot   system boot  6.1.0-0.deb11.7- Mon Sep 25 15:38 - 11:13 (3+19:34)
# fgbombar tty7         :0               Mon Sep 25 13:22 - crash  (02:16)
# reboot   system boot  6.1.0-0.deb11.7- Mon Sep 25 13:20 - 11:13 (3+21:52)
# fmieczni tty7         :0               Fri Sep 22 19:06 - 21:33  (02:27)
# reboot   system boot  6.1.0-0.deb11.7- Fri Sep 22 19:05 - 21:33  (02:28)
# ical23   tty8         :1               Fri Sep 22 08:24 - 11:26  (03:01)
# mts23    tty7         :0               Thu Sep 21 19:00 - 11:26  (16:25)
# fbc23    tty7         :0               Wed Sep 20 15:31 - 17:07  (01:35)
# reboot   system boot  6.1.0-0.deb11.7- Wed Sep 20 15:31 - 11:26 (1+19:55)
# fnc23    tty8         :1               Wed Sep 20 09:37 - 11:42  (02:04)
# mts23    tty7         :0               Tue Sep 19 20:58 - 11:42  (14:44)
# reboot   system boot  6.1.0-0.deb11.7- Tue Sep 19 20:57 - 11:42  (14:44)
# mts23    tty7         :0               Mon Sep 18 20:42 - 22:15  (01:32)
# reboot   system boot  6.1.0-0.deb11.7- Mon Sep 18 20:41 - 22:15  (01:33)
# fgbombar tty7         :0               Mon Sep 18 13:36 - 14:55  (01:19)
# reboot   system boot  6.1.0-0.deb11.7- Mon Sep 18 13:35 - 14:55  (01:19)
# herc22   tty7         :0               Mon Sep 18 10:29 - 11:31  (01:01)
# reboot   system boot  6.1.0-0.deb11.7- Mon Sep 18 10:29 - 11:31  (01:01)
# ical23   tty8         :1               Fri Sep 15 07:37 - 11:03  (03:26)
# mts23    tty7         :0               Thu Sep 14 19:19 - 11:03  (15:43)
# myls17   tty7         :0               Thu Sep 14 15:18 - 15:32  (00:14)
# gps20    tty7         :0               Wed Sep 13 17:28 - 18:58  (01:29)
# reboot   system boot  6.1.0-0.deb11.7- Wed Sep 13 17:16 - 11:03 (1+17:47)
# fgbombar tty8         :1               Wed Sep 13 13:39 - 15:06  (01:27)
# mcdsf23  tty8         :1               Wed Sep 13 09:34 - 11:34  (02:00)
# mts23    tty7         :0               Mon Sep 11 20:54 - 15:06 (1+18:12)
# reboot   system boot  6.1.0-0.deb11.7- Mon Sep 11 20:53 - 15:07 (1+18:13)
# mts23    tty7         :0               Mon Sep 11 19:27 - 20:51  (01:23)
# reboot   system boot  6.1.0-0.deb11.7- Mon Sep 11 19:26 - 20:51  (01:25)
# gps20    tty7         :0               Mon Sep 11 17:32 - 19:24  (01:52)
# reboot   system boot  6.1.0-0.deb11.7- Mon Sep 11 17:31 - 19:24  (01:52)
# fgbombar tty7         :0               Mon Sep 11 13:28 - 15:17  (01:48)
# fbc23    tty7         :0               Wed Sep  6 15:45 - 17:01  (01:15)
# reboot   system boot  6.1.0-0.deb11.7- Wed Sep  6 15:37 - 15:17 (4+23:40)
# fgbombar tty8         :1               Wed Sep  6 14:24 - 15:26  (01:01)
# jsn23    tty8         :1               Wed Sep  6 09:38 - 11:13  (01:34)
# mts23    tty7         :0               Tue Sep  5 20:45 - 15:26  (18:40)
# reboot   system boot  6.1.0-0.deb11.7- Tue Sep  5 20:42 - 15:26  (18:43)
# lsc20    tty8         :1               Mon Sep  4 17:35 - 19:10  (01:35)
# rcb23    tty7         :0               Mon Sep  4 09:31 - 19:10  (09:39)
# reboot   system boot  6.1.0-0.deb11.7- Mon Sep  4 09:28 - 19:10  (09:42)
# bmbsouza tty7         :0               Fri Sep  1 20:50 - 22:03  (01:12)
# reboot   system boot  6.1.0-0.deb11.7- Fri Sep  1 07:40 - 22:03  (14:22)
# vpz22    tty8         :1               Thu Aug 31 15:43 - 20:37  (04:53)
# yyvf22   pts/2        tmux(163929).%1  Wed Aug 30 17:56 - 18:55  (00:58)
# yyvf22   pts/1        tmux(163929).%0  Wed Aug 30 17:34 - 18:55  (01:20)
# yyvf22   pts/0        :1               Wed Aug 30 17:34 - 18:55  (01:20)
# yyvf22   tty8         :1               Wed Aug 30 17:34 - 18:55  (01:20)
# fbc23    tty8         :1               Wed Aug 30 11:48 - 12:01  (00:13)
# fbc23    tty8         :1               Wed Aug 30 10:26 - 11:42  (01:15)
# mts23    tty7         :0               Tue Aug 29 20:35 - 20:37 (2+00:02)
# gbo23    tty7         :0               Tue Aug 29 10:18 - 11:52  (01:34)
# reboot   system boot  6.1.0-0.deb11.7- Tue Aug 29 10:17 - 20:37 (2+10:19)
# ffjeroni tty7         :0               Fri Aug 25 19:35 - 22:19  (02:44)
# reboot   system boot  6.1.0-0.deb11.7- Fri Aug 25 19:29 - 22:19  (02:50)
# lkm23    tty8         :1               Fri Aug 25 07:40 - 11:14  (03:34)
# mts23    tty7         :0               Thu Aug 24 18:54 - 11:14  (16:20)
# reboot   system boot  6.1.0-0.deb11.7- Thu Aug 24 18:53 - 11:14  (16:21)
# mhjf21   tty7         :0               Thu Aug 24 15:01 - 16:32  (01:31)
# reboot   system boot  6.1.0-0.deb11.7- Thu Aug 24 15:00 - 16:32  (01:31)
# mtb21    tty7         :0               Wed Aug 23 10:13 - 11:33  (01:19)
# reboot   system boot  6.1.0-0.deb11.7- Wed Aug 23 10:13 - 11:33  (01:20)
# mtb21    tty8         :1               Tue Aug 22 17:08 - 18:18  (01:09)
# mts23    tty7         :0               Mon Aug 21 20:47 - 18:18  (21:31)
# reboot   system boot  6.1.0-0.deb11.7- Mon Aug 21 20:45 - 18:18  (21:32)
# fmieczni tty7         :0               Sat Aug 19 10:58 - 11:42  (00:43)
# reboot   system boot  6.1.0-0.deb11.7- Sat Aug 19 10:58 - 11:42  (00:44)
# fmieczni tty7         :0               Sat Aug 19 10:48 - 10:53  (00:04)
# reboot   system boot  6.1.0-0.deb11.7- Sat Aug 19 10:48 - 10:53  (00:05)
# fmieczni tty7         :0               Sat Aug 19 10:24 - 10:47  (00:23)
# reboot   system boot  6.1.0-0.deb11.7- Sat Aug 19 10:23 - 10:47  (00:24)
# vfa20    tty7         :0               Fri Aug 18 15:30 - 16:48  (01:17)
# reboot   system boot  6.1.0-0.deb11.7- Fri Aug 18 15:29 - 16:48  (01:18)
# lfk23    tty8         :1               Fri Aug 18 07:33 - 11:16  (03:42)
# mjhx23   tty7         :0               Thu Aug 17 18:59 - 11:16  (16:16)
# fgp23    tty7         :0               Thu Aug 17 15:30 - 17:07  (01:37)
# reboot   system boot  6.1.0-0.deb11.7- Thu Aug 17 15:27 - 11:16  (19:48)
# jsn23    tty9         :2               Wed Aug 16 09:33 - 11:39  (02:06)
# mlfn23   tty8         :1               Tue Aug 15 15:29 - 11:39  (20:09)
# mts23    tty7         :0               Mon Aug 14 20:37 - 11:39 (1+15:02)
# reboot   system boot  6.1.0-0.deb11.7- Mon Aug 14 20:36 - 11:39 (1+15:03)
# rcb23    tty7         :0               Mon Aug 14 09:33 - 11:17  (01:43)
# lmpreste tty7         :0               Sat Aug 12 08:12 - 11:55  (03:42)
# fbc23    tty7         :0               Fri Aug 11 15:22 - 17:28  (02:05)
# reboot   system boot  6.1.0-0.deb11.7- Fri Aug 11 15:21 - 11:17 (2+19:56)
# lfk23    tty7         :0               Fri Aug 11 08:43 - 11:09  (02:25)
# reboot   system boot  6.1.0-0.deb11.7- Fri Aug 11 07:30 - 11:09  (03:38)
# mjhx23   tty8         :1               Thu Aug 10 19:03 - 20:31  (01:27)
# mlfn23   tty7         :0               Thu Aug 10 15:28 - 20:31  (05:02)
# reboot   system boot  6.1.0-0.deb11.7- Thu Aug 10 14:06 - 20:31  (06:24)
# gpb21    tty7         :0               Tue Aug  8 13:35 - 15:28  (01:52)
# reboot   system boot  6.1.0-0.deb11.7- Tue Aug  8 13:34 - 11:19  (21:44)
# reboot   system boot  6.1.0-0.deb11.7- Mon Aug  7 09:26 - 10:26  (00:59)
# reboot   system boot  6.1.0-0.deb11.7- Thu Aug  3 16:45 - 16:53  (00:08)
# reboot   system boot  6.1.0-0.deb11.7- Thu Aug  3 16:06 - 16:53  (00:47)
# ffjeroni tty7         :0               Sat Jul  1 08:12 - 11:43  (03:31)
# reboot   system boot  6.1.0-0.deb11.7- Sat Jul  1 08:11 - 11:43  (03:32)
# ffjeroni tty7         :0               Fri Jun 30 19:09 - 22:31  (03:21)
# hsg23    tty7         :0               Fri Jun 30 14:19 - 15:18  (00:58)
# reboot   system boot  6.1.0-0.deb11.7- Fri Jun 30 14:19 - 22:31  (08:12)
# sbm19    tty7         :0               Thu Jun 29 07:55 - 09:54  (01:58)
# reboot   system boot  6.1.0-0.deb11.7- Thu Jun 29 07:54 - 09:54  (01:59)
# mlfn23   tty7         :0               Wed Jun 28 16:24 - 07:45  (15:20)
# avalbio8 tty7         :0               Wed Jun 28 07:43 - 08:53  (01:09)
# mth21    tty7         :0               Tue Jun 27 15:31 - 17:07  (01:35)
# mth21    tty7         :0               Tue Jun 27 15:12 - 15:31  (00:18)
# reboot   system boot  6.1.0-0.deb11.7- Tue Jun 27 15:12 - 07:45 (1+16:32)
# vls23    tty7         :0               Mon Jun 26 20:46 - 22:02  (01:15)
# mfn21    tty7         :0               Mon Jun 26 15:16 - 16:17  (01:01)
# reboot   system boot  6.1.0-0.deb11.7- Mon Jun 26 15:15 - 22:02  (06:47)
# ffjeroni tty7         :0               Sat Jun 24 10:06 - 11:54  (01:47)
# reboot   system boot  6.1.0-0.deb11.7- Sat Jun 24 10:05 - 11:54  (01:48)
# fbc23    tty7         :0               Fri Jun 23 15:13 - 15:28  (00:15)
# reboot   system boot  6.1.0-0.deb11.7- Fri Jun 23 14:59 - 15:28  (00:29)
# dlpg21   tty7         :0               Fri Jun 23 14:55 - 14:55  (00:00)
# reboot   system boot  6.1.0-0.deb11.7- Fri Jun 23 14:54 - 14:55  (00:01)
# reboot   system boot  6.1.0-0.deb11.7- Thu Jun 22 10:43 - 10:44  (00:00)
# rclb19   tty7         :0               Thu Jun 22 08:11 - 10:42  (02:31)
# gpd20    pts/0        200.17.202.6     Wed Jun 21 23:31 - 23:45  (00:14)
# gsukr22  tty7         :0               Wed Jun 21 15:30 - 16:44  (01:14)
# reboot   system boot  6.1.0-0.deb11.7- Wed Jun 21 15:28 - 10:42  (19:13)
# fa20     tty7         :0               Tue Jun 20 20:30 - 22:21  (01:51)
# reboot   system boot  6.1.0-0.deb11.7- Tue Jun 20 20:30 - 10:42 (1+14:12)
# phgo22   tty7         :0               Tue Jun 20 15:31 - 18:11  (02:39)
# phgo22   tty7         :0               Tue Jun 20 13:52 - 15:22  (01:29)
# reboot   system boot  6.1.0-0.deb11.7- Mon Jun 19 09:26 - 20:27 (1+11:01)
# bmbsouza tty7         :0               Fri Jun 16 19:10 - 22:26  (03:16)
# bal22    tty7         :0               Fri Jun 16 15:22 - 16:54  (01:31)
# reboot   system boot  6.1.0-0.deb11.7- Fri Jun 16 15:22 - 22:26  (07:04)
# rrd22    tty7         :0               Thu Jun 15 19:08 - 19:50  (00:41)
# reboot   system boot  6.1.0-0.deb11.6- Thu Jun 15 15:56 - 19:50  (03:53)
# gpb21    tty7         :0               Thu Jun 15 15:55 - crash  (00:01)
# reboot   system boot  6.1.0-0.deb11.6- Thu Jun 15 15:48 - 19:50  (04:02)
# gpb21    tty7         :0               Thu Jun 15 15:24 - crash  (00:23)
# reboot   system boot  6.1.0-0.deb11.6- Thu Jun 15 13:54 - 19:50  (05:55)
# ghs19    tty7         :0               Wed Jun 14 17:38 - 19:24  (01:45)
# reboot   system boot  6.1.0-0.deb11.6- Wed Jun 14 17:37 - 19:24  (01:46)
# metm21   tty7         :0               Tue Jun 13 20:36 - 21:55  (01:19)
# reboot   system boot  6.1.0-0.deb11.6- Tue Jun 13 20:35 - 21:55  (01:20)
# asm21    pts/0        200.17.202.6     Tue Jun  6 20:46 - 21:59  (01:12)

# [....]
# wtmp inicia Mon Feb 21 15:31:43 2022
# 
# he2@h8:~$ cal 2018
#                             2018
#       Janeiro              Fevereiro               Março          
# do se te qu qu se sá  do se te qu qu se sá  do se te qu qu se sá  
#     1  2  3  4  5  6               1  2  3               1  2  3  
#  7  8  9 10 11 12 13   4  5  6  7  8  9 10   4  5  6  7  8  9 10  
# 14 15 16 17 18 19 20  11 12 13 14 15 16 17  11 12 13 14 15 16 17  
# 21 22 23 24 25 26 27  18 19 20 21 22 23 24  18 19 20 21 22 23 24  
# 28 29 30 31           25 26 27 28           25 26 27 28 29 30 31  
#                                                                   
# 
#        Abril                  Maio                 Junho          
# do se te qu qu se sá  do se te qu qu se sá  do se te qu qu se sá  
#  1  2  3  4  5  6  7         1  2  3  4  5                  1  2  
#  8  9 10 11 12 13 14   6  7  8  9 10 11 12   3  4  5  6  7  8  9  
# 15 16 17 18 19 20 21  13 14 15 16 17 18 19  10 11 12 13 14 15 16  
# 22 23 24 25 26 27 28  20 21 22 23 24 25 26  17 18 19 20 21 22 23  
# 29 30                 27 28 29 30 31        24 25 26 27 28 29 30  
#                                                                   
# 
#        Julho                 Agosto               Setembro        
# do se te qu qu se sá  do se te qu qu se sá  do se te qu qu se sá  
#  1  2  3  4  5  6  7            1  2  3  4                     1  
#  8  9 10 11 12 13 14   5  6  7  8  9 10 11   2  3  4  5  6  7  8  
# 15 16 17 18 19 20 21  12 13 14 15 16 17 18   9 10 11 12 13 14 15  
# 22 23 24 25 26 27 28  19 20 21 22 23 24 25  16 17 18 19 20 21 22  
# 29 30 31              26 27 28 29 30 31     23 24 25 26 27 28 29  
#                                             30                    
# 
#       Outubro               Novembro              Dezembro        
# do se te qu qu se sá  do se te qu qu se sá  do se te qu qu se sá  
#     1  2  3  4  5  6               1  2  3                     1  
#  7  8  9 10 11 12 13   4  5  6  7  8  9 10   2  3  4  5  6  7  8  
# 14 15 16 17 18 19 20  11 12 13 14 15 16 17   9 10 11 12 13 14 15  
# 21 22 23 24 25 26 27  18 19 20 21 22 23 24  16 17 18 19 20 21 22  
# 28 29 30 31           25 26 27 28 29 30     23 24 25 26 27 28 29  
#                                             30 31   
# 
# 
# 
# 
# he2@h8:~$ uname -a
# Linux h8 6.1.0-0.deb11.7-amd64 #1 SMP PREEMPT_DYNAMIC Debian 6.1.20-2~bpo11+1 (2023-04-23) x86_64 GNU/Linux
# 
# he2@h8:~$ finger
# Login     Name               Tty      Idle  Login Time   Office     Office Phone
# he2       HRSD ESPINDULA 2   tty7       48  Mar 16 08:00 (:0)
# 
# he2@h8:~$ echo 3*5 | bc -l
# 15
# 
# 
# he2@h8:~$ dmesg | less 
# [    0.000000] Linux version 6.1.0-0.deb11.7-amd64 (debian-kernel@lists.debian.org) (gcc-10 (Debian 10.2.1-6) 10.2.1 20210110, GNU ld (GNU Binutils for Debian) 2.35.2) #1 SMP PREEMPT_DYNAMIC Debian 6.1.20-2~bpo11+1 (2023-04-23)
# [    0.000000] Command line: BOOT_IMAGE=/kernel/vmlinuz root=/dev/nfs ro ip=dhcp
# [    0.000000] x86/fpu: Supporting XSAVE feature 0x001: 'x87 floating point registers'
# [    0.000000] x86/fpu: Supporting XSAVE feature 0x002: 'SSE registers'
# [    0.000000] x86/fpu: Supporting XSAVE feature 0x004: 'AVX registers'
# [    0.000000] x86/fpu: Supporting XSAVE feature 0x008: 'MPX bounds registers'
# [    0.000000] x86/fpu: Supporting XSAVE feature 0x010: 'MPX CSR'
# [    0.000000] x86/fpu: xstate_offset[2]:  576, xstate_sizes[2]:  256
# [    0.000000] x86/fpu: xstate_offset[3]:  832, xstate_sizes[3]:   64
# [    0.000000] x86/fpu: xstate_offset[4]:  896, xstate_sizes[4]:   64
# [    0.000000] x86/fpu: Enabled xstate features 0x1f, context size is 960 bytes, using 'compacted' format.
# [    0.000000] signal: max sigframe size: 2032
# [    0.000000] BIOS-provided physical RAM map:
# [    0.000000] BIOS-e820: [mem 0x0000000000000000-0x000000000009c3ff] usable
# [    0.000000] BIOS-e820: [mem 0x000000000009c400-0x000000000009ffff] reserved
# [    0.000000] BIOS-e820: [mem 0x00000000000e0000-0x00000000000fffff] reserved
# [    0.000000] BIOS-e820: [mem 0x0000000000100000-0x00000000d4392fff] usable
# [    0.000000] BIOS-e820: [mem 0x00000000d4393000-0x00000000d4393fff] ACPI NVS
# [    0.000000] BIOS-e820: [mem 0x00000000d4394000-0x00000000d4394fff] reserved
# [    0.000000] BIOS-e820: [mem 0x00000000d4395000-0x00000000dac0dfff] usable
# [    0.000000] BIOS-e820: [mem 0x00000000dac0e000-0x00000000dbe4cfff] reserved
# [    0.000000] BIOS-e820: [mem 0x00000000dbe4d000-0x00000000dbed6fff] ACPI data
# [    0.000000] BIOS-e820: [mem 0x00000000dbed7000-0x00000000dc6b0fff] ACPI NVS
# [    0.000000] BIOS-e820: [mem 0x00000000dc6b1000-0x00000000dcb43fff] reserved
# [    0.000000] BIOS-e820: [mem 0x00000000dcb44000-0x00000000dcbfffff] usable
# [    0.000000] BIOS-e820: [mem 0x00000000dcc00000-0x00000000dfffffff] reserved
# [    0.000000] BIOS-e820: [mem 0x00000000f8000000-0x00000000fbffffff] reserved
# [    0.000000] BIOS-e820: [mem 0x00000000fe000000-0x00000000fe010fff] reserved
# [    0.000000] BIOS-e820: [mem 0x00000000fec00000-0x00000000fec00fff] reserved
# [    0.000000] BIOS-e820: [mem 0x00000000fed00000-0x00000000fed00fff] reserved
# [    0.000000] BIOS-e820: [mem 0x00000000fed20000-0x00000000fed7ffff] reserved
# [    0.000000] BIOS-e820: [mem 0x00000000fee00000-0x00000000fee00fff] reserved
# [    0.000000] BIOS-e820: [mem 0x00000000ff000000-0x00000000ffffffff] reserved
# [    0.000000] BIOS-e820: [mem 0x0000000100000000-0x000000021dffffff] usable
# [    0.000000] NX (Execute Disable) protection: active
# [    0.000000] SMBIOS 3.0.0 present.
# [    0.000000] DMI: LENOVO 10MLS2B600/3106, BIOS M1AKT28A 09/13/2017
# [    0.000000] tsc: Detected 3400.000 MHz processor
# [    0.000000] tsc: Detected 3399.906 MHz TSC
# [    0.000696] e820: update [mem 0x00000000-0x00000fff] usable ==> reserved
# [    0.000698] e820: remove [mem 0x000a0000-0x000fffff] usable
# [    0.000705] last_pfn = 0x21e000 max_arch_pfn = 0x400000000
# [    0.000794] x86/PAT: Configuration [0-7]: WB  WC  UC- UC  WB  WP  UC- WT  
# [    0.001212] last_pfn = 0xdcc00 max_arch_pfn = 0x400000000
# [    0.007977] found SMP MP-table at [mem 0x000fcbc0-0x000fcbcf]
# [    0.007988] Using GB pages for direct mapping
# [    0.008461] RAMDISK: [mem 0x2ecab000-0x3364cfff]
# [    0.008464] ACPI: Early table checksum verification disabled
# [    0.008467] ACPI: RSDP 0x00000000000F05B0 000024 (v02 LENOVO)
# [    0.008470] ACPI: XSDT 0x00000000DBE680B8 0000EC (v01 LENOVO TC-M1A   00001280 AMI  00010013)
# [    0.008474] ACPI: FACP 0x00000000DBE96650 000114 (v06 LENOVO TC-M1A   00001280 AMI  00010013)
# [    0.008478] ACPI: DSDT 0x00000000DBE68230 02E41F (v02 LENOVO TC-M1A   00001280 INTL 20160422)
# [    0.008481] ACPI: FACS 0x00000000DC680C40 000040
# [    0.008483] ACPI: APIC 0x00000000DBE96768 000084 (v03 LENOVO TC-M1A   00001280 AMI  00010013)
# [    0.008485] ACPI: FPDT 0x00000000DBE967F0 000044 (v01 LENOVO TC-M1A   00001280 AMI  00010013)
# :
# 
# he2@h8:~$ w
#  08:49:59 up 51 min,  1 user,  load average: 0,46, 0,44, 0,39
# USUARIO  TTY     DE               LOGIN@   OCIOSO JCPU   PCPU O QUE
# he2      tty7     :0               08:00   51:14   1:32   0.24s cinnamon-session --session cinnamon
# 
# 
# >he2@h8:~$ yes please
# please
# please
# please
# please
# please
# <ctrl+c>
# 
# he2@h8:~$ uptime
#  08:51:04 up 52 min,  1 user,  load average: 0,28, 0,40, 0,38
# 
# > he2@h8:~$ file .
# .: directory
# 
# > he2@h8:~$ time sleep 5
# real	0m5,005s
# user	0m0,000s
# sys	0m0,002s
# 
# > he2@h8:~$ echo $HOME 
# /home/espinf/he2
# 
# > he2@h8:~$ top
# top - 08:53:44 up 55 min,  1 user,  load average: 0,53, 0,53, 0,43
# Tarefas: 202 total,   1 em exec., 201 dormindo,   0 parado,   0 zumbi
# %Cpu(s):  2,2 us,  0,7 sy,  0,0 ni, 96,8 id,  0,3 wa,  0,0 hi,  0,1 si,  0,0 st
# MB mem :   7826,2 total,   3116,0 livre,   1943,7 usados,   2766,6 buff/cache
# MB swap:      0,0 total,      0,0 livre,      0,0 usados,   4927,5 mem dispon.
# 
#     PID USUARIO   PR  NI    VIRT    RES    SHR S  %CPU  %MEM    TEMPO+ COMANDO                                        
#    1290 he2       20   0 4653240 217440 108268 S   6,3   2,7   2:19.62 cinnamon                                       
#     754 root      20   0 1007776 112960  57068 S   4,6   1,4   1:41.36 Xorg                                           
#    9846 he2       20   0  483496  57648  42292 S   3,0   0,7   0:10.92 gnome-terminal-                                
#    1508 he2       20   0   11,8g 562744 200344 S   0,7   7,0   5:23.92 firefox-bin                                    
#    8929 root      20   0       0      0      0 I   0,7   0,0   0:00.76 kworker/u8:0-xprtiod                           
#      21 root      20   0       0      0      0 S   0,3   0,0   0:03.41 ksoftirqd/1                                    
#    1126 he2       20   0  165792   7716   6904 S   0,3   0,1   0:01.88 at-spi2-registr                                
#    1756 he2       20   0 3141172 482708 126528 S   0,3   6,0   0:47.76 Isolated Web Co                                
#    2889 he2       20   0 3006096 308948 119828 S   0,3   3,9   2:13.77 Isolated Web Co                                
#       1 root      20   0  165296  10668   7784 S   0,0   0,1   0:00.86 systemd                                        
#       2 root      20   0       0      0      0 S   0,0   0,0   0:00.00 kthreadd                                       
#       3 root       0 -20       0      0      0 I   0,0   0,0   0:00.00 rcu_gp                                         
#       4 root       0 -20       0      0      0 I   0,0   0,0   0:00.00 rcu_par_gp                                     
#       5 root       0 -20       0      0      0 I   0,0   0,0   0:00.00 slub_flushwq                                   
#       6 root       0 -20       0      0      0 I   0,0   0,0   0:00.00 netns                                          
#       8 root       0 -20       0      0      0 I   0,0   0,0   0:00.00 kworker/0:0H-events_highpri                    
#      10 root       0 -20       0      0      0 I   0,0   0,0   0:00.00 mm_percpu_wq                                   
#      11 root      20   0       0      0      0 I   0,0   0,0   0:00.00 rcu_tasks_kthread                              
#      12 root      20   0       0      0      0 I   0,0   0,0   0:00.00 rcu_tasks_rude_kthread                         
#      13 root      20   0       0      0      0 I   0,0   0,0   0:00.00 rcu_tasks_trace_kthread                        
#      14 root      20   0       0      0      0 S   0,0   0,0   0:00.05 ksoftirqd/0                                    
#      15 root      20   0       0      0      0 I   0,0   0,0   0:00.96 rcu_preempt                                    
#      16 root      rt   0       0      0      0 S   0,0   0,0   0:00.01 migration/0                                    
#      18 root      20   0       0      0      0 S   0,0   0,0   0:00.00 cpuhp/0                                        
#      19 root      20   0       0      0      0 S   0,0   0,0   0:00.00 cpuhp/1                                        
#      20 root      rt   0       0      0      0 S   0,0   0,0   0:00.09 migration/1                                    
#      23 root       0 -20       0      0      0 I   0,0   0,0   0:00.00 kworker/1:0H-events_highpri                    
#      24 root      20   0       0      0      0 S   0,0   0,0   0:00.00 cpuhp/2                                        
#      25 root      rt   0       0      0      0 S   0,0   0,0   0:00.09 migration/2                                    
#      26 root      20   0       0      0      0 S   0,0   0,0   0:00.07 ksoftirqd/2                                    
#      28 root       0 -20       0      0      0 I   0,0   0,0   0:00.00 kworker/2:0H-events_highpri                    
#      29 root      20   0       0      0      0 S   0,0   0,0   0:00.00 cpuhp/3                                        
#      30 root      rt   0       0      0      0 S   0,0   0,0   0:00.09 migration/3                                    
#      31 root      20   0       0      0      0 S   0,0   0,0   0:00.34 ksoftirqd/3                                    
#      33 root       0 -20       0      0      0 I   0,0   0,0   0:00.00 kworker/3:0H-events_highpri                    
#      38 root      20   0       0      0      0 S   0,0   0,0   0:00.00 kdevtmpfs                                      
#      39 root       0 -20       0      0      0 I   0,0   0,0   0:00.00 inet_frag_wq                                   
#      40 root      20   0       0      0      0 S   0,0   0,0   0:00.00 kauditd                                        
#      41 root      20   0       0      0      0 S   0,0   0,0   0:00.00 khungtaskd                                     
#      42 root      20   0       0      0      0 S   0,0   0,0   0:00.00 oom_reaper                                     
#      43 root       0 -20       0      0      0 I   0,0   0,0   0:00.00 writeback                                      
#      44 root      20   0       0      0      0 S   0,0   0,0   0:00.12 kcompactd0                                     
#      45 root      25   5       0      0      0 S   0,0   0,0   0:00.00 ksmd                                           
#      46 root      39  19       0      0      0 S   0,0   0,0   0:00.25 khugepaged                                     
#      47 root       0 -20       0      0      0 I   0,0   0,0   0:00.00 kintegrityd                                    
#      48 root       0 -20       0      0      0 I   0,0   0,0   0:00.00 kblockd                          
# 
# 
# > he2@h8:~$ history
#     1  passwd
#     2  df -h
#     3  mount
#     4  clear
#     5  ls -l
#     6  ls -l /dev/sd*
#     7  cat /proc/cpuinfo 
#     8  clear
#     9  ls
#    10  ls -l
#    11  ls -lh
#    12  $PATH
#    13  /usr/bin/ls
#    14  ls /usr/bin/
#    15  clear
#    16  id
#    17  pwd
#    18  clear
#    19  ls
#    20  cd Downloads/
#    21  ls
#    22  pwd
#    23  cd ..
#    24  pwd
#    25  clear
#    26  quota -vs
#    27  cd /nobackup/
#    28  ls
#    29  cd /espinf
#    30  cd espinf
#    31  ls
#    32  ls h*
#    33  cd ..
#    34  cd temp/
#    35  ls
#    36  ls h*
#    37  cd ..
#    38  cd especial/
#    39  ls h*
#    40  clear
#    41  cd ~
#    42  echo hello world 
#    43  whoami 
#    44  echo $SHELL
#    45  vi
#    46  echo hello world
#    47  whoami 
#    48  echo $SHELL
#    49  date
#    50  who
#    51  echo {con,pre}{sent,fer}{s,ed}
#    52  clear
#    53  hostname 
#    54  hostname
#    55  id
#    56  man ls (q)
#    57  man ls
#    58  arch
#    59  last
#    60  pwd
#    61  $HOME
#    62  clear
#    63  cal 2018
#    64  uname -a
#    65  finger
#    66  echo 3*5 | bc -l
#    67  clear
#    68  dmesg | less 
#    69  w
#    70  yes please
#    71  clear
#    72  w
#    73  uptime
#    74  file .
#    75  man ls
#    76  time sleep 5
#    77  echo $HOME 
#    78  top (q)
#    79  top
#    80  clear
#    81  history
# 
# > he2@h8:~$ ps ax | grep gedit
#   12797 pts/0    S+     0:00 grep gedit
# 
# > he2@h8:~$ kill 12797
# 
# > he2@h8:~$ xkill
# Select the window whose client you wish to kill with button 1....
# xkill:  killing creator of resource 0x3000007

# > he2@h8:~$ uname -a
# Linux h8 6.1.0-0.deb11.7-amd64 #1 SMP PREEMPT_DYNAMIC Debian 6.1.20-2~bpo11+1 (2023-04-23) x86_64 GNU/Linux

# 
# > he2@h8:~$ finger
# Login     Name               Tty      Idle  Login Time   Office     Office Phone
# he2       HRSD ESPINDULA 2   tty7     1:28  Mar 16 08:00 (:0)
# 
# > he2@h8:~$ ls
# 'Área de trabalho'   Downloads   Modelos   Público   Vídeos
#  Documentos          Imagens     Música    R
# 
# > he2@h8:~$ ls D*
# Documentos:
# Downloads:
# DSBD2024-Aula02b.pdf  DSBD2024-Aula02.pdf  Lucas.Rmd
# DSBD2024-Aula02c.pdf  Lucas.pdf
# 
# > he2@h8:~$ ls ?o*
# Documentos:
# Downloads:
# DSBD2024-Aula02b.pdf  DSBD2024-Aula02.pdf  Lucas.Rmd
# DSBD2024-Aula02c.pdf  Lucas.pdf
# Modelos:

  
# > he2@h8:~$ ls [DM]*
# Documentos:
# Downloads:
# DSBD2024-Aula02b.pdf  DSBD2024-Aula02.pdf  Lucas.Rmd
# DSBD2024-Aula02c.pdf  Lucas.pdf
# Modelos:
# Música:


```

"Em sistema UNIX, tudo é um arquivo; se algo não é um arquivo, é um processo"

Tipos de arquivo (opção -l do comando ls):

- Arquivos regulares (-): armazenam dados. Não há divisão em
nome.extensão
- Diretórios (d): são arquivos que contém outros arquivos
- Dispositivos (b,c): acessam dispositivos de hardware. Podem ser arquivos
de bloco ou caracteres
- Links (l): ponteiros para outros arquivos. Podem ser soft ou hard links.

Caminhos
- $PATH
- caminhos relativos (. e ..) e absolutos (/)
Diretório HOME
- quota -vs
- ~

Combinações de tecla em r (Tecla(s) Função):
- Ctrl+c encerra a execução de um programa
- Ctrl+d encerra a seção atual do shell
- Ctrl+l limpa a tela
- Ctrl+r procura no histórico de comandos
- Ctrl+z suspende um programa
- SetaCima/Baixo navega no histórico de comandos
- Shift+PageUp/
- Shift+PageDown
- navega no buffer do terminal (para ver texto
que passou)
- Tab completa comando ou nome de arquivo
- Tab Tab mostra opções de comandos ou arquivos


```{r}
# > he2@h8:~$ df -h
# df: /run/user/5298/doc: Operação não permitida
# Sist. Arq.                                               Tam. Usado Disp. Uso% Montado em
# udev                                                     3,8G     0  3,8G   0% /dev
# tmpfs                                                    783M  9,1M  774M   2% /run
# 10.254.222.3:/exports/terminais/config/loginlocal_grub/   22T  9,4T   13T  43% /.overlay/ro
# tmpfs                                                    3,9G   14M  3,9G   1% /.overlay/rw
# overlay                                                  3,9G   14M  3,9G   1% /
# 200.17.202.3:/exports/terminais/syslog_terminais/h8       22T  9,4T   13T  43% /var/log
# tmpfs                                                    3,9G   26M  3,8G   1% /dev/shm
# tmpfs                                                    5,0M  4,0K  5,0M   1% /run/lock
# tmpfs                                                    3,9G  5,6M  3,9G   1% /tmp
# urquell:/home                                             22T  3,6T   19T  17% /home
# urquell:/nobackup                                         22T  9,4T   13T  43% /nobackup
# tmpfs                                                    783M  160K  783M   1% /run/user/5298
# 
# > he2@h8:~$ ls
# 'Área de trabalho'   Documentos   Downloads   Imagens   Modelos   Música   Público   R   Vídeos
# 
# > he2@h8:~$ ls -l
# total 5
# drwx------ 2 he2 espinf 2 mar 15 19:45 'Área de trabalho'
# drwx------ 2 he2 espinf 2 mar 15 19:45  Documentos
# drwx------ 2 he2 espinf 5 mar 15 19:52  Downloads
# drwx------ 2 he2 espinf 2 mar 15 19:45  Imagens
# drwx------ 2 he2 espinf 2 mar 15 19:45  Modelos
# drwx------ 2 he2 espinf 2 mar 15 19:45  Música
# drwx------ 2 he2 espinf 2 mar 15 19:45  Público
# drwx------ 3 he2 espinf 3 mar 16 08:02  R
# drwx------ 2 he2 espinf 2 mar 15 19:45  Vídeos
# 
# > he2@h8:~$ ls -lh
# total 4,5K
# drwx------ 2 he2 espinf 2 mar 15 19:45 'Área de trabalho'
# drwx------ 2 he2 espinf 2 mar 15 19:45  Documentos
# drwx------ 2 he2 espinf 5 mar 15 19:52  Downloads
# drwx------ 2 he2 espinf 2 mar 15 19:45  Imagens
# drwx------ 2 he2 espinf 2 mar 15 19:45  Modelos
# drwx------ 2 he2 espinf 2 mar 15 19:45  Música
# drwx------ 2 he2 espinf 2 mar 15 19:45  Público
# drwx------ 3 he2 espinf 3 mar 16 08:02  R
# drwx------ 2 he2 espinf 2 mar 15 19:45  Vídeos
# 
# 
# > he2@h8:~$ ls -l /dev/sd*
# brw-rw---- 1 root disk 8, 0 mar 16 07:58 /dev/sda
# brw-rw---- 1 root disk 8, 1 mar 16 07:58 /dev/sda1
# 
# > he2@h8:~$ $PATH
# r: /usr/local/bin:/usr/bin:/bin:/usr/local/games:/usr/games:/usr/local/sbin:/usr/sbin:/sbin: Arquivo ou diretório inexistente
# 
# > he2@h8:~$ /usr/bin/ls
# 'Área de trabalho'   Documentos   Downloads   Imagens   Modelos   Música   Público   R	 Vídeos
# 
# 
# > he2@h8:~$ cat /proc/cpuinfo 
# processor	: 0
# vendor_id	: GenuineIntel
# cpu family	: 6
# model		: 158
# model name	: Intel(R) Core(TM) i5-7500 CPU @ 3.40GHz
# stepping	: 9
# microcode	: 0x5e
# cpu MHz		: 900.018
# cache size	: 6144 KB
# physical id	: 0
# siblings	: 4
# core id		: 0
# cpu cores	: 4
# apicid		: 0
# initial apicid	: 0
# fpu		: yes
# fpu_exception	: yes
# cpuid level	: 22
# wp		: yes
# flags		: fpu vme de pse tsc msr pae mce cx8 apic sep mtrr pge mca cmov pat pse36 clflush dts acpi mmx fxsr sse sse2 ss ht tm pbe syscall nx pdpe1gb rdtscp lm constant_tsc art arch_perfmon pebs bts rep_good nopl xtopology nonstop_tsc cpuid aperfmperf pni pclmulqdq dtes64 monitor ds_cpl vmx smx est tm2 ssse3 sdbg fma cx16 xtpr pdcm pcid sse4_1 sse4_2 x2apic movbe popcnt tsc_deadline_timer aes xsave avx f16c rdrand lahf_lm abm 3dnowprefetch cpuid_fault epb invpcid_single pti tpr_shadow vnmi flexpriority ept vpid ept_ad fsgsbase tsc_adjust bmi1 hle avx2 smep bmi2 erms invpcid rtm mpx rdseed adx smap clflushopt intel_pt xsaveopt xsavec xgetbv1 xsaves dtherm ida arat pln pts hwp hwp_notify hwp_act_window hwp_epp
# vmx flags	: vnmi preemption_timer invvpid ept_x_only ept_ad ept_1gb flexpriority tsc_offset vtpr mtf vapic ept vpid unrestricted_guest ple shadow_vmcs pml ept_mode_based_exec
# bugs		: cpu_meltdown spectre_v1 spectre_v2 spec_store_bypass l1tf mds swapgs taa itlb_multihit srbds mmio_stale_data retbleed
# bogomips	: 6799.81
# clflush size	: 64
# cache_alignment	: 64
# address sizes	: 39 bits physical, 48 bits virtual
# power management:
# 
# processor	: 1
# vendor_id	: GenuineIntel
# cpu family	: 6
# model		: 158
# model name	: Intel(R) Core(TM) i5-7500 CPU @ 3.40GHz
# stepping	: 9
# microcode	: 0x5e
# cpu MHz		: 899.249
# cache size	: 6144 KB
# physical id	: 0
# siblings	: 4
# core id		: 1
# cpu cores	: 4
# apicid		: 2
# initial apicid	: 2
# fpu		: yes
# fpu_exception	: yes
# cpuid level	: 22
# wp		: yes
# flags		: fpu vme de pse tsc msr pae mce cx8 apic sep mtrr pge mca cmov pat pse36 clflush dts acpi mmx fxsr sse sse2 ss ht tm pbe syscall nx pdpe1gb rdtscp lm constant_tsc art arch_perfmon pebs bts rep_good nopl xtopology nonstop_tsc cpuid aperfmperf pni pclmulqdq dtes64 monitor ds_cpl vmx smx est tm2 ssse3 sdbg fma cx16 xtpr pdcm pcid sse4_1 sse4_2 x2apic movbe popcnt tsc_deadline_timer aes xsave avx f16c rdrand lahf_lm abm 3dnowprefetch cpuid_fault epb invpcid_single pti tpr_shadow vnmi flexpriority ept vpid ept_ad fsgsbase tsc_adjust bmi1 hle avx2 smep bmi2 erms invpcid rtm mpx rdseed adx smap clflushopt intel_pt xsaveopt xsavec xgetbv1 xsaves dtherm ida arat pln pts hwp hwp_notify hwp_act_window hwp_epp
# vmx flags	: vnmi preemption_timer invvpid ept_x_only ept_ad ept_1gb flexpriority tsc_offset vtpr mtf vapic ept vpid unrestricted_guest ple shadow_vmcs pml ept_mode_based_exec
# bugs		: cpu_meltdown spectre_v1 spectre_v2 spec_store_bypass l1tf mds swapgs taa itlb_multihit srbds mmio_stale_data retbleed
# bogomips	: 6799.81
# clflush size	: 64
# cache_alignment	: 64
# address sizes	: 39 bits physical, 48 bits virtual
# power management:
# 
# processor	: 2
# vendor_id	: GenuineIntel
# cpu family	: 6
# model		: 158
# model name	: Intel(R) Core(TM) i5-7500 CPU @ 3.40GHz
# stepping	: 9
# microcode	: 0x5e
# cpu MHz		: 1091.987
# cache size	: 6144 KB
# physical id	: 0
# siblings	: 4
# core id		: 2
# cpu cores	: 4
# apicid		: 4
# initial apicid	: 4
# fpu		: yes
# fpu_exception	: yes
# cpuid level	: 22
# wp		: yes
# flags		: fpu vme de pse tsc msr pae mce cx8 apic sep mtrr pge mca cmov pat pse36 clflush dts acpi mmx fxsr sse sse2 ss ht tm pbe syscall nx pdpe1gb rdtscp lm constant_tsc art arch_perfmon pebs bts rep_good nopl xtopology nonstop_tsc cpuid aperfmperf pni pclmulqdq dtes64 monitor ds_cpl vmx smx est tm2 ssse3 sdbg fma cx16 xtpr pdcm pcid sse4_1 sse4_2 x2apic movbe popcnt tsc_deadline_timer aes xsave avx f16c rdrand lahf_lm abm 3dnowprefetch cpuid_fault epb invpcid_single pti tpr_shadow vnmi flexpriority ept vpid ept_ad fsgsbase tsc_adjust bmi1 hle avx2 smep bmi2 erms invpcid rtm mpx rdseed adx smap clflushopt intel_pt xsaveopt xsavec xgetbv1 xsaves dtherm ida arat pln pts hwp hwp_notify hwp_act_window hwp_epp
# vmx flags	: vnmi preemption_timer invvpid ept_x_only ept_ad ept_1gb flexpriority tsc_offset vtpr mtf vapic ept vpid unrestricted_guest ple shadow_vmcs pml ept_mode_based_exec
# bugs		: cpu_meltdown spectre_v1 spectre_v2 spec_store_bypass l1tf mds swapgs taa itlb_multihit srbds mmio_stale_data retbleed
# bogomips	: 6799.81
# clflush size	: 64
# cache_alignment	: 64
# address sizes	: 39 bits physical, 48 bits virtual
# power management:
# 
# processor	: 3
# vendor_id	: GenuineIntel
# cpu family	: 6
# model		: 158
# model name	: Intel(R) Core(TM) i5-7500 CPU @ 3.40GHz
# stepping	: 9
# microcode	: 0x5e
# cpu MHz		: 900.103
# cache size	: 6144 KB
# physical id	: 0
# siblings	: 4
# core id		: 3
# cpu cores	: 4
# apicid		: 6
# initial apicid	: 6
# fpu		: yes
# fpu_exception	: yes
# cpuid level	: 22
# wp		: yes
# flags		: fpu vme de pse tsc msr pae mce cx8 apic sep mtrr pge mca cmov pat pse36 clflush dts acpi mmx fxsr sse sse2 ss ht tm pbe syscall nx pdpe1gb rdtscp lm constant_tsc art arch_perfmon pebs bts rep_good nopl xtopology nonstop_tsc cpuid aperfmperf pni pclmulqdq dtes64 monitor ds_cpl vmx smx est tm2 ssse3 sdbg fma cx16 xtpr pdcm pcid sse4_1 sse4_2 x2apic movbe popcnt tsc_deadline_timer aes xsave avx f16c rdrand lahf_lm abm 3dnowprefetch cpuid_fault epb invpcid_single pti tpr_shadow vnmi flexpriority ept vpid ept_ad fsgsbase tsc_adjust bmi1 hle avx2 smep bmi2 erms invpcid rtm mpx rdseed adx smap clflushopt intel_pt xsaveopt xsavec xgetbv1 xsaves dtherm ida arat pln pts hwp hwp_notify hwp_act_window hwp_epp
# vmx flags	: vnmi preemption_timer invvpid ept_x_only ept_ad ept_1gb flexpriority tsc_offset vtpr mtf vapic ept vpid unrestricted_guest ple shadow_vmcs pml ept_mode_based_exec
# bugs		: cpu_meltdown spectre_v1 spectre_v2 spec_store_bypass l1tf mds swapgs taa itlb_multihit srbds mmio_stale_data retbleed
# bogomips	: 6799.81
# clflush size	: 64
# cache_alignment	: 64
# address sizes	: 39 bits physical, 48 bits virtual
# power management:
# 
# > he2@h8:~$ ls /usr/bin/
# '['                                   dh_installtex                                     grub-mkpasswd-pbkdf2          lto-dump-10                        pipewire-pulse                      strace-log-merge
#  411toppm                             dh_installtmpfiles                                grub-mkrelpath                ltrace                             pix                                 stream
#  7z                                   dh_installudev                                    grub-mkrescue                 ltx2crossrefxml                    pjtoppm                             streamer
#  7za                                  dh_installwm                                      grub-mkstandalone             ltxfileinfo                        pk2bm                               stream-im6
#  7zr                                  dh_installxfonts                                  grub-mount                    ltximg                             pkaction                            stream-im6.q16
#  a2ping                               dh_installxmlcatalogs                             grub-render-label             lua                                pkcheck                             streamzip
#  a2ps                                 dh_link                                           grub-script-check             lua5.2                             pkexec                              strings
#  a2ps-lpr-wrapper                     dh_lintian                                        grub-syslinux2cfg             luac                               pkfix                               strip
#  a52dec                               dh_listpackages                                   gs                            luac5.2                            pkfix-helper                        stty
#  a5booklet                            dh_makeshlibs                                     gsbj                          luahbtex                           pkg-config                          sty2dtx
#  a5toa4                               dh_md5sums                                        gsdj                          luajithbtex                        pkgdata                             su
#  aa-enabled                           dh_missing                                        gsdj500                       luajittex                          pkill                               subl
#  aa-exec                              dh_movefiles                                      gsettings                     lualatex                           pktogf                              sudo
#  aclocal                              dh_numpy3                                         gsf                           lualatex-dev                       pkttyagent                          sudoedit
#  aclocal-1.16                         dh_perl                                           gsf-office-thumbnailer        luaotfload-tool                    pktype                              sudoreplay
#  aconnect                             dh_perl_openssl                                   gsftopk                       luatex                             pl2pm                               sum
#  acpi_listen                          dh_prep                                           gsf-vba-dump                  luatools                           plasmapkg2                          su-to-root
#  acyclic                              dh_python3-ply                                    gsl-config                    luit                               platex                              svgpp
#  add-apt-repository                   dh_shlibdeps                                      gslj                          lwarpmk                            platex-dev                          svlc
#  addpart                              dh_strip                                          gslp                          lwp-download                       pldd                                svndiff
#  addr2line                            dh_strip_nondeterminism                           gsnd                          lwp-dump                           plex                                svndiffview
#  add-remove-locales                   dh_systemd_enable                                 gst-device-monitor-1.0        lwp-mirror                         plex-3.2.0                          svn-multi
#  adhocfilelist                        dh_systemd_start                                  gst-discoverer-1.0            lwp-request                        plocate                             swarp
#  afm2afm                              dh_testdir                                        gst-inspect-1.0               lxterm                             plog                                swipl
#  afm2pl                               dh_testroot                                       gst-launch-1.0                lynx                               pltotf                              swipl-ld
#  afm2tfm                              dh_ucf                                            gst-play-1.0                  lz                                 plymouth                            switcherooctl
#  aggregate_profile                    dh_update_autotools_config                        gst-stats-1.0                 lzcat                              pmap                                sxw2txt
#  aleph                                dh_usrlocal                                       gst-tester-1.0                lzip                               pm-is-supported                     synaptic-pkexec
#  allcm                                dia                                               gst-typefind-1.0              lzip-compressor                    pmpost                              sync
#  allec                                diadia                                            gtbl                          lzip-decompressor                  pmxab                               synctex
#  allneeded                            dialog                                            gtester                       lzip.lzip                          pmxchords                           syslinux
#  alpine                               diff                                              gtester-report                lzma                               pn2pdf                              system-config-printer
#  alpinef                              diff3                                             gtf                           lzmainfo                           pngfix                              system-config-printer-applet
#  alsabat                              diffimg                                           gtk-builder-convert           lzmp                               png-fix-itxt                        systemctl
#  alsaloop                             diffpp                                            gtk-builder-tool              lzop                               pngtopnm                            systemd
#  alsamixer                            diffstat                                          gtk-encode-symbolic-svg       m17n-db                            pnm2ppa                             systemd-analyze
#  alsatplg                             dig                                               gtk-launch                    m2300w                             pnmalias                            systemd-ask-password
#  alsaucm                              dijkstra                                          gtk-query-settings            m2300w-wrapper                     pnmarith                            systemd-cat
#  amidi                                dir                                               gtk-redshift                  m2400w                             pnmcat                              systemd-cgls
#  amixer                               dircolors                                         gtk-update-icon-cache         m4                                 pnmcolormap                         systemd-cgtop
#  amstex                               dirmngr                                           gts2dxf                       mac2unix                           pnmcomp                             systemd-delta
#  amuFormat.sh                         dirmngr-client                                    gts2oogl                      macptopbm                          pnmconvol                           systemd-detect-virt
#  animate                              dirname                                           gts2stl                       mag                                pnmcrop                             systemd-escape
#  animate-im6                          dirsplit                                          gts2xyz                       mail                               pnmcut                              systemd-hwdb
#  animate-im6.q16                      disdvi                                            gtscheck                      Mail                               pnmdepth                            systemd-id128
#  ant                                  display                                           gtscompare                    mail.mailutils                     pnmenlarge                          systemd-inhibit
#  anytopnm                             display-im6                                       gts-config                    mailstat                           pnmfile                             systemd-machine-id-setup
#  apg                                  display-im6.q16                                   gtstemplate                   mailx                              pnmflip                             systemd-mount
#  apgbfm                               djpeg                                             gucharmap                     make                               pnmgamma                            systemd-notify
#  aplay                                dmenu                                             gufw                          make4ht                            pnmhisteq                           systemd-path
#  aplaymidi                            dmenu_path                                        gufw-pkexec                   makeconv                           pnmhistmap                          systemd-resolve
#  appres                               dmenu_run                                         gunzip                        makedtx                            pnmindex                            systemd-run
#  appstreamcli                         dmesg                                             gv2gml                        make-first-existing-target         pnminterp                           systemd-socket-activate
#  apropos                              dm-tool                                           gv2gxl                        makeglossaries                     pnminterp-gen                       systemd-stdio-bridge
#  apt                                  dnsdomainname                                     gvcolor                       makeglossaries-lite                pnminvert                           systemd-sysusers
#  apt-add-repository                   dns-fix                                           gvfs-cat                      makeindex                          pnmmargin                           systemd-tmpfiles
#  apt-cache                            dnstap-read                                       gvfs-copy                     makeinfo                           pnmmontage                          systemd-tty-ask-password-agent
#  apt-cdrom                            domainname                                        gvfs-info                     makejvf                            pnmnlfilt                           systemd-umount
#  apt-changelog                        dos2unix                                          gvfs-less                     makeskel                           pnmnoraw                            systool
#  apt-clone                            dosepsbin                                         gvfs-ls                       makeskel-3.2.0                     pnmnorm                             t1ascii
#  apt-config                           dot                                               gvfs-mime                     mako-render                        pnmpad                              t1asm
#  aptdcon                              dot2gxl                                           gvfs-mkdir                    malcontent-client                  pnmpaste                            t1binary
#  apt-extracttemplates                 dot2tex                                           gvfs-monitor-dir              malcontent-control                 pnmpsnr                             t1c2pfb
#  apt-file                             dot_builtins                                      gvfs-monitor-file             man                                pnmquant                            t1disasm
#  apt-ftparchive                       dotlock                                           gvfs-mount                    mandb                              pnmremap                            t1dotlessj
#  apt-get                              dotlockfile                                       gvfs-move                     manpath                            pnmrotate                           t1lint
#  aptitude                             dotlock.mailutils                                 gvfs-open                     man-recode                         pnmscale                            t1mac
#  aptitude-changelog-parser            dotty                                             gvfs-rename                   mapscrn                            pnmscalefixed                       t1rawafm
#  aptitude-create-state-bundle         dpkg                                              gvfs-rm                       match_parens                       pnmshear                            t1reencode
#  aptitude-curses                      dpkg-architecture                                 gvfs-save                     mate-about                         pnmsmooth                           t1testpage
#  aptitude-run-state-bundle            dpkg-buildflags                                   gvfs-set-attribute            mate-color-select                  pnmsplit                            t1unmac
#  apt-key                              dpkg-buildpackage                                 gvfs-trash                    mate-desktop-item-edit             pnmtile                             t4ht
#  apt-mark                             dpkg-checkbuilddeps                               gvfs-tree                     mate-help                          pnmtoddif                           tabbed
#  apt-sortpkgs                         dpkg-deb                                          gvgen                         mate-panel                         pnmtofiasco                         tabbed.default
#  apturl                               dpkg-distaddfile                                  gvmap                         mate-panel-test-applets            pnmtofits                           tabbed.meta
#  apturl-gtk                           dpkg-divert                                       gvmap.sh                      mathspic                           pnmtojpeg                           tabs
#  ar                                   dpkg-genbuildinfo                                 gvpack                        mattrib                            pnmtopalm                           tac
#  arara                                dpkg-genchanges                                   gvpr                          mawk                               pnmtoplainpnm                       tail
#  arch                                 dpkg-gencontrol                                   gxl2dot                       maxima                             pnmtopng                            tangle
#  arduino                              dpkg-gensymbols                                   gxl2gv                        mbadblocks                         pnmtops                             tar
#  arduino-add-groups                   dpkg-maintscript-helper                           gyp                           mcat                               pnmtorast                           tasksel
#  arduino-builder                      dpkg-mergechangelogs                              gzexe                         mcd                                pnmtorle                            taskset
#  arduino-ctags                        dpkg-name                                         gzip                          mcheck                             pnmtosgi                            tbl
#  arecord                              dpkg-parsechangelog                               h2pas                         mclasserase                        pnmtosir                            tbl-dctrl
#  arecordmidi                          dpkg-query                                        h2pas-3.2.0                   mcomp                              pnmtotiff                           tclsh
#  arlatex                              dpkg-realpath                                     h2paspp                       mcookie                            pnmtotiffcmyk                       tclsh8.6
#  arm2hpdl                             dpkg-repack                                       h2paspp-3.2.0                 mcopy                              pnmtoxwd                            tcpdump
#  arping                               dpkg-scanpackages                                 h2ph                          md5sum                             po2debconf                          teckit_compile
#  as                                   dpkg-scansources                                  h2xs                          md5sum.textutils                   pod2html                            tee
#  asan_symbolize                       dpkg-shlibdeps                                    haddock                       mdatopbm                           pod2man                             telnet
#  asan_symbolize-11                    dpkg-source                                       haddock-ghc-8.8.4             mdel                               pod2texi                            telnet.netkit
#  asciitopgm                           dpkg-split                                        haskell-compiler              mdeltree                           pod2text                            tempfile
#  aseqdump                             dpkg-statoverride                                 hattrib                       mdig                               pod2usage                           terminator
#  aseqnet                              dpkg-trigger                                      hbf2gf                        mdir                               podchecker                          test
#  aspell                               dpkg-vendor                                       hbpldecode                    mdsearch                           podebconf-display-po                testparm
#  aspell-import                        drawing                                           hcd                           mdu                                podebconf-report-po                 test_physfs
#  asy                                  driverless                                        hciattach                     mendex                             poff                                tex
#  atktopbm                             driverless-fax                                    hciconfig                     mesa-overlay-control.py            polybar                             tex2aspc
#  atobm                                dropdb                                            hcitool                       mesg                               polybar-msg                         tex4ebook
#  authorindex                          droplang                                          hcopy                         messages                           pon                                 tex4ht
#  autoconf                             dropuser                                          hd                            messages.mailutils                 pooltype                            texconfig
#  autoconf2.13                         dssp                                              hdel                          metacity                           POST                                texconfig-dialog
#  autoheader                           dsymutil-11                                       hdir                          metacity-message                   postw32                             texconfig-sys
#  autoheader2.13                       dt2dv                                             head                          metacity-theme-viewer              postw32-3.2.0                       texcount
#  autoinst                             dtxgen                                            HEAD                          mex                                ppcx64                              texdef
#  autom4te                             du                                                helpztags                     mf                                 ppcx64-3.2.0                        texdiff
#  automake                             dumpkeys                                          hex2hcd                       mf2pt1                             ppdc                                texdirflatten
#  automake-1.16                        dunst                                             hexchat                       mflua                              ppdep                               texdoc
#  autopoint                            dunstctl                                          hexdump                       mfluajit                           ppdep-3.2.0                         texdoctk
#  autoreconf                           dunstify                                          hformat                       mfluajit-nowin                     ppdhtml                             texexec
#  autoreconf2.13                       duplicity                                         hipercdecode                  mflua-nowin                        ppdi                                texexpand
#  autoscan                             dv2dt                                             hipstopgm                     mf-nowin                           ppdmerge                            texfind
#  autoscan2.13                         dvdauthor                                         hls                           mformat                            ppdpo                               texfont
#  autosp                               dvddirdel                                         hmkdir                        mfplain                            pphs                                texfot
#  autoupdate                           dvd+rw-format                                     hmount                        mft                                ppltotf                             texhash
#  autoupdate2.13                       dvdunauthor                                       host                          mgrtopbm                           ppm3d                               texi2any
#  avahi-browse                         dvi2fax                                           hostid                        migrate-pubring-from-classic-gpg   ppmbrighten                         texi2dvi
#  avahi-browse-domains                 dvi2tty                                           hostname                      mimeopen                           ppmchange                           texi2dvi4a2ps
#  avahi-publish                        dviasm                                            hostnamectl                   mimetype                           ppmcie                              texi2html
#  avahi-publish-address                dvibook                                           hp2ps                         mimeview                           ppmcolormask                        texi2pdf
#  avahi-publish-service                dviconcat                                         hp-align                      min12xxw                           ppmcolors                           texindex
#  avahi-resolve                        dvicopy                                           hpc                           minfo                              ppmdim                              texlinks
#  avahi-resolve-address                dvidvi                                            hpcd                          mingle                             ppmdist                             texliveonfly
#  avahi-resolve-host-name              dvigif                                            hp-check                      mintbackup                         ppmdither                           texloganalyser
#  avahi-set-host-name                  dvihp                                             hp-clean                      mintBackup                         ppmfade                             texlua
#  avr-addr2line                        dviinfox                                          hp-colorcal                   mint-drivers                       ppmflash                            texluac
#  avr-ar                               dvilj                                             hp-config_usb_printer         mint-iso-verify                    ppmforge                            texluajit
#  avr-as                               dvilj2p                                           hpcopy                        mintlocale                         ppmhist                             texluajitc
#  avr-c++                              dvilj4                                            hp-doctor                     mintlocale-im                      ppmlabel                            texmfstart
#  avr-c++filt                          dvilj4l                                           hp-firmware                   mintmenu                           ppmmake                             texosquery
#  avr-cpp                              dvilj6                                            hpfsck                        mint-remove-application            ppmmix                              texosquery-jre5
#  avrdude                              dvilualatex                                       hpijs                         mintsources                        ppmnorm                             texosquery-jre8
#  avr-elfedit                          dvilualatex-dev                                   hp-info                       mintstick                          ppmntsc                             texplate
#  avr-g++                              dviluatex                                         hp-levels                     mint-switch-to-local-mirror        ppmpat                              texsis
#  avr-gcc                              dvipdf                                            hp-logcapture                 mintwelcome                        ppmquant                            tftopl
#  avr-gcc-5.4.0                        dvipdfm                                           hpls                          mintwelcome-launcher               ppmquantall                         tftp
#  avr-gcc-ar                           dvipdfmx                                          hp-makeuri                    mint-xfce-delete                   ppmqvga                             tgatoppm
#  avr-gcc-nm                           dvipdft                                           hpmkdir                       mk4ht                              ppmrainbow                          tgz
#  avr-gcc-ranlib                       dvipng                                            hpmount                       mkafmmap                           ppmrelief                           thingy
#  avr-gcov                             dvipos                                            hp-pkservice                  mkdir                              ppmshadow                           thinkjettopbm
#  avr-gcov-tool                        dvips                                             hp-plugin                     mkdssp                             ppmshift                            thumbpdf
#  avr-gprof                            dvired                                            hp-probe                      mkfifo                             ppmspread                           Thunar-daemon
#  avr-ld                               dviselect                                         hppwd                         mkfontdir                          ppmtoacad                           thunderbird
#  avr-ld.bfd                           dvispc                                            hp-query                      mkfontscale                        ppmtobmp                            tic
#  avr-man                              dvisvgm                                           hprm                          mkgrkindex                         ppmtoeyuv                           tie
#  avr-nm                               dvitodvi                                          hp-scan                       mkindex                            ppmtogif                            tifftopnm
#  avr-objcopy                          dvitomp                                           hp-setup                      mkisofs                            ppmtoicr                            tificc
#  avr-objdump                          dvitype                                           hp-testpage                   mkjobtexmf                         ppmtoilbm                           tightvncconnect
#  avr-ranlib                           dwp                                               hp-timedate                   mkmanifest                         ppmtojpeg                           tightvncpasswd
#  avr-readelf                          dwz                                               hpumount                      mk_modmap                          ppmtoleaf                           tightvncserver
#  avr-size                             e2pall                                            hpwd                          mknod                              ppmtolj                             tikztosvg
#  avr-strings                          ebb                                               hrename                       mkocp                              ppmtomap                            time
#  avr-strip                            ebrowse                                           hrmdir                        mkofm                              ppmtomitsu                          timedatectl
#  awk                                  ebrowse.emacs                                     hsc2hs                        mkpasswd                           ppmtompeg                           timeout
#  axfer                                echo                                              ht                            mkpic                              ppmtoneo                            tjbench
#  axohelp                              ecryptfs-add-passphrase                           htcontext                     mksquashfs                         ppmtopcx                            tlmgr
#  b2sum                                ecryptfsd                                         htlatex                       mkt1font                           ppmtopgm                            tload
#  baobab                               ecryptfs-find                                     htmex                         mktemp                             ppmtopi1                            tl-paper
#  base32                               ecryptfs-generate-tpm-key                         html2text                     mktexfmt                           ppmtopict                           tmux
#  base64                               ecryptfs-insert-wrapped-passphrase-into-keyring   htop                          mktexlsr                           ppmtopj                             toc2cddb
#  basename                             ecryptfs-manager                                  httex                         mktexmf                            ppmtopuzz                           toc2cue
#  basenc                               ecryptfs-migrate-home                             httexi                        mktexpk                            ppmtorgb3                           toe
#  r                                 ecryptfs-mount-private                            htxelatex                     mktextfm                           ppmtosixel                          top
#  rbug                              ecryptfs-recover-private                          htxetex                       mkzftree                           ppmtotga                            totem
#  bbl2bib                              ecryptfs-rewrap-passphrase                        humount                       mlabel                             ppmtouil                            totem-video-thumbnailer
#  bbox                                 ecryptfs-rewrite-file                             hvol                          mllatex                            ppmtowinicon                        touch
#  bc                                   ecryptfs-setup-private                            hypnotix                      mlock                              ppmtoxpm                            tpic2pdftex
#  bccmd                                ecryptfs-setup-swap                               i3                            mltex                              ppmtoyuv                            tput
#  bcomps                               ecryptfs-stat                                     i386                          mm2gv                              ppmtoyuvsplit                       tr
#  bdftopcf                             ecryptfs-umount-private                           i3bar                         mmafm                              ppmtv                               tracepath
#  bdftruncate                          ecryptfs-unwrap-passphrase                        i3-config-wizard              mmd                                ppudump                             traceproto
#  bf_compact                           ecryptfs-verify                                   i3-dmenu-desktop              mmount                             ppudump-3.2.0                       traceproto.db
#  bf_compact-bdb                       ecryptfs-wrap-passphrase                          i3-dump-log                   mmove                              ppufiles                            traceroute
#  bf_copy                              ed                                                i3-input                      mmpfb                              ppufiles-3.2.0                      traceroute6
#  bf_copy-bdb                          edgepaint                                         i3lock                        modelicac                          ppumove                             traceroute6.db
#  bf_tar                               edit                                              i3-migrate-config-to-v4       modelicat                          ppumove-3.2.0                       traceroute6.iputils
#  bf_tar-bdb                           editdiff                                          i3-msg                        mogrify                            pr                                  traceroute.db
#  bg5conv                              editor                                            i3-nagbar                     mogrify-im6                        precat                              traceroute-nanog
#  bg5+latex                            editres                                           i3-save-tree                  mogrify-im6.q16                    preconv                             transfig
#  bg5latex                             efibootdump                                       i3-sensible-editor            mokutil                            prename                             transform
#  bg5+pdflatex                         efibootmgr                                        i3-sensible-pager             monitor-sensor                     preparetips5                        transicc
#  bg5pdflatex                          egrep                                             i3-sensible-terminal          montage                            prepmx                              translit
#  bib2gls                              eject                                             i3status                      montage-im6                        prerex                              transmission-gtk
#  bibdoiadd                            elfedit                                           i3-with-shmlog                montage-im6.q16                    preunzip                            transset
#  biber                                emacs                                             i686-linux-gnu-pkg-config     more                               prezip                              tred
#  bibexport                            emacsclient                                       iceauth                       mount                              prezip-bin                          tree
#  bibmradd                             emacsclient.emacs                                 icehelp                       mountpoint                         print                               troff
#  bibtex                               emacs-gtk                                         icesh                         mousetweaks                        printafm                            true
#  bibtex8                              enc2xs                                            icesound                      movemail                           printenv                            truncate
#  bibtex.original                      encguess                                          icewm                         movemail.mailutils                 printer-profile                     trust
#  bibtexu                              enchant-2                                         icewmbg                       mpartition                         printf                              tryaffix
#  biburl2doi                           enchant-lsmod-2                                   icewmhint                     mpeg2desc                          prlimit                             tset
#  bibzbladd                            enscript                                          icewm-menu-fdo                mpic++                             procmail                            tsort
#  bin2obj                              env                                               icewm-menu-xrandr             mpicc                              profile2mat                         ttf2afm
#  bin2obj-3.2.0                        envsubst                                          icewm-session                 mpiCC                              proj                                ttf2kotexfont
#  bioradtopgm                          eog                                               ico                           mpicc.openmpi                      projinfo                            ttf2pk
#  bison                                eplain                                            icombine                      mpiCC.openmpi                      projsync                            ttf2svg
#  bison.yacc                           eps2eps                                           icontopbm                     mpic++.openmpi                     prolog                              ttf2tfm
#  bitmap                               epsffit                                           iconv                         mpicxx                             protocoltojson                      ttfdump
#  blender                              epspdf                                            icotool                       mpicxx.openmpi                     prove                               ttfread
#  blueberry                            epspdftk                                          icuinfo                       mpiexec                            proxy                               ttftotype42
#  blueberry-tray                       epstool                                           id                            mpiexec.openmpi                    prtstat                             tty
#  bluemoon                             epstopdf                                          id3                           mpif77                             prune                               twopi
#  bluetoothctl                         eptex                                             identify                      mpif77.openmpi                     ps                                  txixml2texi
#  bluetooth-sendto                     eqn                                               identify-im6                  mpif90                             ps2ascii                            txtconv
#  bmptopnm                             erb                                               identify-im6.q16              mpif90.openmpi                     ps2eps                              typeoutfileinfo
#  bmptoppm                             erb2.7                                            idevicebackup                 mpifort                            ps2epsi                             tzselect
#  bmtoa                                esc-m                                             idevicebackup2                mpifort.openmpi                    ps2frag                             ucf
#  bogofilter                           Esetroot                                          idevicecrashreport            mpijavac                           ps2lexmark                          ucfq
#  bogofilter-bdb                       espdiff                                           idevicedate                   mpijavac.pl                        ps2pdf                              ucfr
#  bogolexer                            etags                                             idevicedebug                  mpirun                             ps2pdf12                            uconv
#  bogolexer-bdb                        etags.emacs                                       idevicedebugserverproxy       mpirun.openmpi                     ps2pdf13                            ucs2any
#  bogotune                             Etbg                                              idevicediagnostics            mplayer                            ps2pdf14                            udevadm
#  bogotune-bdb                         Etbg_update_list                                  ideviceenterrecovery          mpost                              ps2pdfwr                            udisksctl
#  bogoupgrade                          Etcolors                                          idevice_id                    mpris-proxy                        ps2pk                               ul
#  bogoupgrade-bdb                      Eterm                                             ideviceimagemounter           mptopdf                            ps2ps                               ulqda
#  bogoutil                             etex                                              ideviceinfo                   mrd                                ps2ps2                              umax_pp
#  bogoutil-bdb                         Etsearch                                          ideviceinstaller              mren                               ps2txt                              umount
#  boltctl                              Ettable                                           idevicename                   mscompress                         ps4pdf                              uname
#  bootctl                              euptex                                            idevicenotificationproxy      msexpand                           psbook                              uncompress
#  brasero                              evince                                            idevicepair                   msgattrib                          psfaddtable                         unexpand
#  broadwayd                            evince-previewer                                  ideviceprovision              msgcat                             psfgettable                         unflatten
#  brushtopbm                           evince-thumbnailer                                idevicescreenshot             msgcmp                             psfstriptable                       unicode_start
#  bsd-csh                              evolution                                         idevicesetlocation            msgcomm                            psfxtable                           unicode_stop
#  bsd-mailx                            ex                                                idevicesyslog                 msgconv                            psicc                               uniq
#  bsh                                  exceltex                                          idle                          msgen                              psidtopgm                           unison
#  bt-adapter                           exif                                              idle-python3.9                msgexec                            psjoin                              unison-2.51+4.11.1
#  bt-agent                             exifautotran                                      iecset                        msgfilter                          pslatex                             unitdiff
#  btattach                             exiv2                                             ifnames                       msgfmt                             pslog                               unitdiff-3.2.0
#  bt-device                            exmendis                                          ifnames2.13                   msggrep                            psmandup                            unity-scope-loader
#  btmgmt                               exmenen                                           ifpc                          msginit                            psmerge                             unix2dos
#  btmon                                expand                                            ifpc-3.2.0                    msgmerge                           psnup                               unix2mac
# [......]
# 
# > he2@h8:~$ id
# uid=5298(he2) gid=1016(espinf) grupos=1016(espinf)
# 
# > he2@h8:~$ pwd
# /home/espinf/he2
# 
# > he2@h8:~$ ls
# 'Área de trabalho'   Downloads   Modelos   Público   Vídeos
#  Documentos          Imagens     Música    R
# > he2@h8:~$ cd Downloads/
# > he2@h8:~/Downloads$ ls
# DSBD2024-Aula02b.pdf  DSBD2024-Aula02c.pdf  DSBD2024-Aula02.pdf
# > he2@h8:~/Downloads$ pwd
# /home/espinf/he2/Downloads
# 
# > he2@h8:~/Downloads$ cd ..
# > he2@h8:~$ pwd
# /home/espinf/he2
# 
# > he2@h8:~$ quota -vs
# Disk quotas for user he2 (uid 5298): 
#      Filesystem   space   quota   limit   grace   files   quota   limit   grace
# 10.254.222.3:/exports/terminais/config/loginlocal_grub/
#                  41356K   7813M   8008M             471       0       0        
# 200.17.202.3:/exports/terminais/syslog_terminais/h8
#                  41356K   7813M   8008M             471       0       0        
# urquell:/nobackup
#                  41356K   7813M   8008M             471       0       0        
# 
# > he2@h8:~$ cd /nobackup/
# 
# > he2@h8:/nobackup$ ls
# bcc               curso     espinf  fisica  lbd         ppginf   simcaq  trappist
# c3sl              cvs       est     html    lost+found  prof     soft    visit
# contas_removidas  especial  fis     ibm     mat         profest  temp
# 
# <pre>he2@h8:/nobackup$ cd espinf
# he2@h8:/nobackup/espinf$ ls
# <font color="#729FCF"><b>aagortencio</b></font>   <font color="#729FCF"><b>cmmartins</b></font>    <font color="#729FCF"><b>fmiecznikowski</b></font>  <font color="#729FCF"><b>jderenevick</b></font>      <font color="#729FCF"><b>mamcsantos</b></font>    <font color="#729FCF"><b>rdgoncalves</b></font>
# <font color="#729FCF"><b>acbpaul</b></font>       <font color="#729FCF"><b>cocachoeira</b></font>  <font color="#729FCF"><b>fmkowalski</b></font>      <font color="#729FCF"><b>jfanobrega</b></font>       <font color="#729FCF"><b>manasguewitz</b></font>  <font color="#729FCF"><b>rdxavier</b></font>
# <font color="#729FCF"><b>accbecker</b></font>     <font color="#729FCF"><b>cpcouto</b></font>      <font color="#729FCF"><b>fodias</b></font>          <font color="#729FCF"><b>jgslsilva</b></font>        <font color="#729FCF"><b>massis</b></font>        <font color="#729FCF"><b>rffchen</b></font>
# <font color="#729FCF"><b>acploposki</b></font>    <font color="#729FCF"><b>crconceicao</b></font>  <font color="#729FCF"><b>fsmdias</b></font>         <font color="#729FCF"><b>jhbleite</b></font>         <font color="#729FCF"><b>mbfernandes</b></font>   <font color="#729FCF"><b>ripumeyama</b></font>
# <font color="#729FCF"><b>acsangelo</b></font>     <font color="#729FCF"><b>csmjunior</b></font>    <font color="#729FCF"><b>fssantos</b></font>        <font color="#729FCF"><b>jjbrito</b></font>          <font color="#729FCF"><b>mboliveira</b></font>    <font color="#729FCF"><b>rmalange</b></font>
# <font color="#729FCF"><b>admarques</b></font>     <font color="#729FCF"><b>dafpereira</b></font>   <font color="#729FCF"><b>fwerner</b></font>         <font color="#729FCF"><b>jlino</b></font>            <font color="#729FCF"><b>mejpalma</b></font>      <font color="#729FCF"><b>rmcastillo</b></font>
# <font color="#729FCF"><b>aenascimento</b></font>  <font color="#729FCF"><b>dbplopes</b></font>     <font color="#729FCF"><b>fztrevisan</b></font>      <font color="#729FCF"><b>jmbooliveira</b></font>     <font color="#729FCF"><b>mekumlehn</b></font>     <font color="#729FCF"><b>rmjunior</b></font>
# <font color="#729FCF"><b>afcarassai</b></font>    <font color="#729FCF"><b>dbribas</b></font>      <font color="#729FCF"><b>gbfrehse</b></font>        <font color="#729FCF"><b>jmmsantos</b></font>        <font color="#729FCF"><b>mfcosta</b></font>       <font color="#729FCF"><b>rnjunior</b></font>
# <font color="#729FCF"><b>afcobre</b></font>       <font color="#729FCF"><b>dbsantiago</b></font>   <font color="#729FCF"><b>gccsilva</b></font>        <font color="#729FCF"><b>jmojunior</b></font>        <font color="#729FCF"><b>mffpoleto</b></font>     <font color="#729FCF"><b>rnsantos</b></font>
# <font color="#729FCF"><b>afsapavao</b></font>     <font color="#729FCF"><b>dfmoro</b></font>       <font color="#729FCF"><b>gdbal</b></font>           <font color="#729FCF"><b>jnkozak</b></font>          <font color="#729FCF"><b>mgarcia</b></font>       <font color="#729FCF"><b>rpinter</b></font>
# <font color="#729FCF"><b>agmazeto</b></font>      <font color="#729FCF"><b>dgaspar</b></font>      <font color="#729FCF"><b>gdsantos</b></font>        <font color="#729FCF"><b>jolalbanaz</b></font>       <font color="#729FCF"><b>mgoliveira</b></font>    <font color="#729FCF"><b>rpscosta</b></font>
# <font color="#729FCF"><b>agsilva</b></font>       <font color="#729FCF"><b>dghermam</b></font>     <font color="#729FCF"><b>gfberger</b></font>        <font color="#729FCF"><b>jpcalmeida</b></font>       <font color="#729FCF"><b>mjcandido</b></font>     <font color="#729FCF"><b>rrdias</b></font>
# <font color="#729FCF"><b>aharafael</b></font>     <font color="#729FCF"><b>djsoares</b></font>     <font color="#729FCF"><b>ghbarzotto</b></font>      <font color="#729FCF"><b>jpcosta</b></font>          <font color="#729FCF"><b>mlamacedo</b></font>     <font color="#729FCF"><b>rrpetterle</b></font>
# <font color="#729FCF"><b>algrion</b></font>       <font color="#729FCF"><b>dlsfilho</b></font>     <font color="#729FCF"><b>gjgrocha</b></font>        <font color="#729FCF"><b>jpcwolff</b></font>         <font color="#729FCF"><b>mliz</b></font>          <font color="#729FCF"><b>rscherner</b></font>
# <font color="#729FCF"><b>amassuncao</b></font>    <font color="#729FCF"><b>dmschneider</b></font>  <font color="#729FCF"><b>gmandrade</b></font>       <font color="#729FCF"><b>jrbfernandes</b></font>     <font color="#729FCF"><b>mmfachi</b></font>       <font color="#729FCF"><b>rvsaraujo</b></font>
# <font color="#729FCF"><b>amcarvalho</b></font>    <font color="#729FCF"><b>dmscsouza</b></font>    <font color="#729FCF"><b>gmcardoso</b></font>       <font color="#729FCF"><b>jrwithoeft</b></font>       <font color="#729FCF"><b>mmmoura</b></font>       <font color="#729FCF"><b>scavila</b></font>
# <font color="#729FCF"><b>amvidal</b></font>       <font color="#729FCF"><b>dmtmoro</b></font>      <font color="#729FCF"><b>gpboiko</b></font>         <font color="#729FCF"><b>jsilva</b></font>           <font color="#729FCF"><b>mmretka</b></font>       <font color="#729FCF"><b>scspereira</b></font>
# <font color="#729FCF"><b>apandrade</b></font>     <font color="#729FCF"><b>dpbravo</b></font>      <font color="#729FCF"><b>gpereira</b></font>        <font color="#729FCF"><b>jskamarowski</b></font>     <font color="#729FCF"><b>mmtmartinez</b></font>   <font color="#729FCF"><b>sfsfarinelli</b></font>
# <font color="#729FCF"><b>apinto</b></font>        <font color="#729FCF"><b>ds2</b></font>          <font color="#729FCF"><b>grdortas</b></font>        <font color="#729FCF"><b>jssantos</b></font>         <font color="#729FCF"><b>mofsouza</b></font>      <font color="#729FCF"><b>taalves</b></font>
# <font color="#729FCF"><b>aplroberto</b></font>    <font color="#729FCF"><b>dscoelho</b></font>     <font color="#729FCF"><b>gribeiro</b></font>        <font color="#729FCF"><b>jtanchante</b></font>       <font color="#729FCF"><b>mpgoliveira</b></font>   <font color="#729FCF"><b>tbcalvo</b></font>
# <font color="#729FCF"><b>ardresch</b></font>      <font color="#729FCF"><b>dsmariano</b></font>    <font color="#729FCF"><b>grteixeira</b></font>      <font color="#729FCF"><b>jtgfernandes</b></font>     <font color="#729FCF"><b>mrlara</b></font>        <font color="#729FCF"><b>tcara</b></font>
# <font color="#729FCF"><b>arlunardi</b></font>     <font color="#729FCF"><b>dssantiago</b></font>   <font color="#729FCF"><b>gtsilva</b></font>         <font color="#729FCF"><b>jwosiack</b></font>         <font color="#729FCF"><b>mrnascimento</b></font>  <font color="#729FCF"><b>tcvaz</b></font>
# <font color="#729FCF"><b>asalmeida</b></font>     <font color="#729FCF"><b>dvsouza</b></font>      <font color="#729FCF"><b>gursilva</b></font>        <font color="#729FCF"><b>karodrigues</b></font>      <font color="#729FCF"><b>mschwab</b></font>       <font color="#729FCF"><b>telestacio</b></font>
# <font color="#729FCF"><b>asazuma</b></font>       <font color="#729FCF"><b>dwcatelan</b></font>    <font color="#729FCF"><b>hamiyamoto</b></font>      <font color="#729FCF"><b>kfdalt</b></font>           <font color="#729FCF"><b>msnlamorte</b></font>    <font color="#729FCF"><b>tgpinto</b></font>
# <font color="#729FCF"><b>asmesquita</b></font>    <font color="#729FCF"><b>ebprado</b></font>      <font color="#729FCF"><b>he2</b></font>             <font color="#729FCF"><b>khvpedroso</b></font>       <font color="#729FCF"><b>mvbatista</b></font>     <font color="#729FCF"><b>tmrabelo</b></font>
# <font color="#729FCF"><b>asyoshimoto</b></font>   <font color="#729FCF"><b>ecsoares</b></font>     <font color="#729FCF"><b>hfavre</b></font>          <font color="#729FCF"><b>lakulik</b></font>          <font color="#729FCF"><b>mvggarcia</b></font>     <font color="#729FCF"><b>tsalves</b></font>
# <font color="#729FCF"><b>avkuduavski</b></font>   <font color="#729FCF"><b>eers</b></font>         <font color="#729FCF"><b>hgarbin</b></font>         <font color="#729FCF"><b>ldkvieira</b></font>        <font color="#729FCF"><b>mwmsantos</b></font>     <font color="#729FCF"><b>tvssantana</b></font>
# <font color="#729FCF"><b>bbicalho</b></font>      <font color="#729FCF"><b>egfreire</b></font>     <font color="#729FCF"><b>hhyamamura</b></font>      <font color="#729FCF"><b>lgferreira</b></font>       <font color="#729FCF"><b>ngs2</b></font>          <font color="#729FCF"><b>tzbarboza</b></font>
# <font color="#729FCF"><b>bboger</b></font>        <font color="#729FCF"><b>ejsjunior</b></font>    <font color="#729FCF"><b>hmdjustina</b></font>      <font color="#729FCF"><b>lgsouza</b></font>          <font color="#729FCF"><b>ngsainz</b></font>       <font color="#729FCF"><b>ufalves</b></font>
# <font color="#729FCF"><b>bcbileski</b></font>     <font color="#729FCF"><b>elhenequi</b></font>    <font color="#729FCF"><b>hmsferreira</b></font>     <font color="#729FCF"><b>lhcosta</b></font>          <font color="#729FCF"><b>nmribeiro</b></font>     <font color="#729FCF"><b>vaaguiar</b></font>
# <font color="#729FCF"><b>bioflores</b></font>     <font color="#729FCF"><b>elsantos</b></font>     <font color="#729FCF"><b>hnkato</b></font>          <font color="#729FCF"><b>lhfmoraes</b></font>        <font color="#729FCF"><b>nrsjunior</b></font>     <font color="#729FCF"><b>vcavanco</b></font>
# <font color="#729FCF"><b>bluzzi</b></font>        <font color="#729FCF"><b>ephilippi</b></font>    <font color="#729FCF"><b>hptortiz</b></font>        <font color="#729FCF"><b>lhrtroscianczuk</b></font>  <font color="#729FCF"><b>nsrfilho</b></font>      <font color="#729FCF"><b>vcrfrancisco</b></font>
# <font color="#729FCF"><b>bmbsouza</b></font>      <font color="#729FCF"><b>ergaioski</b></font>    <font color="#729FCF"><b>hrsdespindula</b></font>   <font color="#729FCF"><b>lkmkoyashiki</b></font>     <font color="#729FCF"><b>pccarvalho</b></font>    <font color="#729FCF"><b>vfmereles</b></font>
# <font color="#729FCF"><b>btonet</b></font>        <font color="#729FCF"><b>ersouza</b></font>      <font color="#729FCF"><b>iacuco</b></font>          <font color="#729FCF"><b>llcruz</b></font>           <font color="#729FCF"><b>pcfalcaraz</b></font>    <font color="#729FCF"><b>vmlopes</b></font>
# <font color="#729FCF"><b>cacaetano</b></font>     <font color="#729FCF"><b>estromberg</b></font>   <font color="#729FCF"><b>ihchiarelli</b></font>     <font color="#729FCF"><b>lmorettini</b></font>       <font color="#729FCF"><b>pcfcneto</b></font>      <font color="#729FCF"><b>vrsouza</b></font>
# <font color="#729FCF"><b>camhfilho</b></font>     <font color="#729FCF"><b>estupka</b></font>      <font color="#729FCF"><b>ipsouza</b></font>         <font color="#729FCF"><b>lmprestes</b></font>        <font color="#729FCF"><b>pesjardim</b></font>     <font color="#729FCF"><b>vsoliveira</b></font>
# <font color="#729FCF"><b>cbosch</b></font>        <font color="#729FCF"><b>fawazny</b></font>      <font color="#729FCF"><b>irmello</b></font>         <font color="#729FCF"><b>loflima</b></font>          <font color="#729FCF"><b>phpgoncalves</b></font>  <font color="#729FCF"><b>vvcosta</b></font>
# <font color="#729FCF"><b>ccckrauss</b></font>     <font color="#729FCF"><b>faweber</b></font>      <font color="#729FCF"><b>izerger</b></font>         <font color="#729FCF"><b>lpcavalheiro</b></font>     <font color="#729FCF"><b>phtdirene</b></font>     <font color="#729FCF"><b>vviana</b></font>
# <font color="#729FCF"><b>chasantos</b></font>     <font color="#729FCF"><b>fbklas</b></font>       <font color="#729FCF"><b>jataide</b></font>         <font color="#729FCF"><b>lpmiranda</b></font>        <font color="#729FCF"><b>pjscrosa</b></font>      <font color="#729FCF"><b>wjcampos</b></font>
# <font color="#729FCF"><b>cjrcjr</b></font>        <font color="#729FCF"><b>fbveiga</b></font>      <font color="#729FCF"><b>jbajunior</b></font>       <font color="#729FCF"><b>lraferreira</b></font>      <font color="#729FCF"><b>prrsampaio</b></font>    <font color="#729FCF"><b>wofurriel</b></font>
# <font color="#729FCF"><b>cjrodrigues</b></font>   <font color="#729FCF"><b>fccarvalho</b></font>   <font color="#729FCF"><b>jbguilherme</b></font>     <font color="#729FCF"><b>lsgoncalves</b></font>      <font color="#729FCF"><b>psereda</b></font>       <font color="#729FCF"><b>wtreis</b></font>
# <font color="#729FCF"><b>cjsouza</b></font>       <font color="#729FCF"><b>fcfarias</b></font>     <font color="#729FCF"><b>jcfmineo</b></font>        <font color="#729FCF"><b>lvcarvalho</b></font>       <font color="#729FCF"><b>pvpbarros</b></font>     <font color="#729FCF"><b>ycfurusho</b></font>
# <font color="#729FCF"><b>cjvivan</b></font>       <font color="#729FCF"><b>ffjeronimo</b></font>   <font color="#729FCF"><b>jchagas</b></font>         <font color="#729FCF"><b>lvmaldonado</b></font>      <font color="#729FCF"><b>rafpcostardi</b></font>
# <font color="#729FCF"><b>clpsilva</b></font>      <font color="#729FCF"><b>fhkotani</b></font>     <font color="#729FCF"><b>jcmonate</b></font>        <font color="#729FCF"><b>lwcjunior</b></font>        <font color="#729FCF"><b>ramonastier</b></font>
# <font color="#729FCF"><b>cmbfialho</b></font>     <font color="#729FCF"><b>fjrmoreira</b></font>   <font color="#729FCF"><b>jcsjunior</b></font>       <font color="#729FCF"><b>maacampos</b></font>        <font color="#729FCF"><b>rblima</b></font>
# 
# > he2@h8:/nobackup/espinf$ ls h*
# ls: não foi possível abrir o diretório &apos;hamiyamoto&apos;: Permissão negada
# he2:
# ls: não foi possível abrir o diretório &apos;hfavre&apos;: Permissão negada
# ls: não foi possível abrir o diretório &apos;hgarbin&apos;: Permissão negada
# ls: não foi possível abrir o diretório &apos;hhyamamura&apos;: Permissão negada
# ls: não foi possível abrir o diretório &apos;hmdjustina&apos;: Permissão negada
# ls: não foi possível abrir o diretório &apos;hmsferreira&apos;: Permissão negada
# ls: não foi possível abrir o diretório &apos;hnkato&apos;: Permissão negada
# ls: não foi possível abrir o diretório &apos;hptortiz&apos;: Permissão negada
# ls: não foi possível abrir o diretório &apos;hrsdespindula&apos;: Permissão negada
# </pre>
# 
# 
# 
# he2@h8:~$ pwd
# /home/espinf/he2
# 
# > he2@h8:~$ $HOME
# r: /home/espinf/he2: É um diretório
# 
# > he2@h8:~$ htop
# [imagem]
```

# Aula 02 mesmo - Infrestutura Computacional - Parte 1: Linux e Shell

## Fltros e Expressões regulares

Princípio Unix (e Linux): todo comando deve fazer apenas
uma coisa, e pode-se facilmente concatenar resultados de
diferentes comandos
Um filtro é um programa de linha de comando que recebe
dados em forma de texto e transforma estes dados
- Concatenando comandos, podemos aumentar sua aplicabilidade
(mais sobre isso daqui a pouco)
- Veremos alguns filtros de maneira individual


Comando Significado

- cat mostra o conteúdo
- tac mostra o conteúdo do fim para o início
head, tail mostra as primeiras/últimas linhas
nl numera linhas
diff mostra diferença entre dois arquivos
wc conta linhas, palavras e caracteres (word count)
cut separa colunas
uniq remove linhas adjacentes duplicadas
sort ordena os dados
sed busca padrões e substitui (stream editor)


Arquivo:
```{r}
# Fred apples 20
# Susy oranges 5
# Susy oranges 5
# Mark watermellons 12
# Robert pears 4
# Terry oranges 9
# Lisa peaches 7
# Susy oranges 12
# Mark grapes 39
# Mark grapes 39
# Anne mangoes 7
# Greg pineapples 3
# Oliver rockmellons 2
# Betty limes 14
```


```{r}
# > he2@h8:~$ cd Downloads/
# 
# > he2@h8:~/Downloads$ cat dados.txt 
# Frced apples 20
# Susy oranges 5
# Susy oranges 5
# Mark watermellons 12
# Robert pears 4
# Terry oranges 9
# Lisa peaches 7
# Susy oranges 12
# Mark grapes 39
# Mark grapes 39
# Anne mangoes 7
# Greg pineapples 3
# Oliver rockmellons 2
# Betty limes 14
# 
# > he2@h8:~/Downloads$ tac dados.txt 
# Betty limes 14
# Oliver rockmellons 2
# Greg pineapples 3
# Anne mangoes 7
# Mark grapes 39
# Mark grapes 39
# Susy oranges 12
# Lisa peaches 7
# Terry oranges 9
# Robert pears 4
# Mark watermellons 12
# Susy oranges 5
# Susy oranges 5
# Fred apples 20
# 
# > he2@h8:~/Downloads$ head -4 dados.txt 
# Fred apples 20
# Susy oranges 5
# Susy oranges 5
# Mark watermellons 12
# 
# > he2@h8:~/Downloads$ nl -s '. ' -w 5 dados.txt
#     1. Fred apples 20
#     2. Susy oranges 5
#     3. Susy oranges 5
#     4. Mark watermellons 12
#     5. Robert pears 4
#     6. Terry oranges 9
#     7. Lisa peaches 7
#     8. Susy oranges 12
#     9. Mark grapes 39
#    10. Mark grapes 39
#    11. Anne mangoes 7
#    12. Greg pineapples 3
#    13. Oliver rockmellons 2
#    14. Betty limes 14
# 
# 
# > he2@h8:~/Downloads$ cat dados_del.txt 
# Fred apples 20
# Susy oranges 5
# Susy oranges 5
# Mark watermellons 12
# Robert pears 4
# Terry oranges 9
# Mark grapes 39
# Mark grapes 39
# Anne mangoes 7
# Greg pineapples 3
# Oliver rockmellons 2
# Betty limes 14
# 
# > he2@h8:~/Downloads$ diff dados.txt dados_del.txt 
# 7,8d6
# < Lisa peaches 7
# < Susy oranges 12
# 
# > he2@h8:~/Downloads$ wc -l dados.txt
# 14 dados.txt
# 
# 
# > he2@h8:~/Downloads$ cut -f 1 -d ' ' dados.txt
# Fred
# Susy
# Susy
# Mark
# Robert
# Terry
# Lisa
# Susy
# Mark
# Mark
# Anne
# Greg
# Oliver
# Betty
# 
# > he2@h8:~/Downloads$ cut -f 1,2 -d ' ' dados.txt
# Fred apples
# Susy oranges
# Susy oranges
# Mark watermellons
# Robert pears
# Terry oranges
# Lisa peaches
# Susy oranges
# Mark grapes
# Mark grapes
# Anne mangoes
# Greg pineapples
# Oliver rockmellons
# Betty limes
# 
# > he2@h8:~/Downloads$ sort dados.txt
# Anne mangoes 7
# Betty limes 14
# Fred apples 20
# Greg pineapples 3
# Lisa peaches 7
# Mark grapes 39
# Mark grapes 39
# Mark watermellons 12
# Oliver rockmellons 2
# Robert pears 4
# Susy oranges 12
# Susy oranges 5
# Susy oranges 5
# Terry oranges 9
# 
# > he2@h8:~/Downloads$ cat dados.txt 
# Fred apples 20
# Susy oranges 5
# Susy oranges 5
# Mark watermellons 12
# Robert pears 4
# Terry oranges 9
# Lisa peaches 7
# Susy oranges 12
# Mark grapes 39
# Mark grapes 39
# Anne mangoes 7
# Greg pineapples 3
# Oliver rockmellons 2
# Betty limes 14
# 
# 
# > he2@h8:~/Downloads$ sed 's/oranges/bananas/g' dados.txt
# Fred apples 20
# Susy bananas 5
# Susy bananas 5
# Mark watermellons 12
# Robert pears 4
# Terry bananas 9
# Lisa peaches 7
# Susy bananas 12
# Mark grapes 39
# Mark grapes 39
# Anne mangoes 7
# Greg pineapples 3
# Oliver rockmellons 2
# Betty limes 14

```

### Expressões Regulares

 
\begin{tabular}{|c|c|}
\hline
Símbolo & Significado\\
\hline
. (ponto) & um caractere simples\\
\hline
? & o caractere anterior é casa 0 ou 1 vez\\
\hline
* & o caractere anterior casa 0 ou mais vezes\\

\hline
+ & o caractere anterior casa 1 ou mais vezes\\
\hline
\{n\} & o caractere anterior casa exatamente n vezes\\
\hline
{n} & o caractere anterior casa exatamente n vezes\\
\hline
{n} & o caractere anterior casa exatamente n vezes\\
\hline
{n} & o caractere anterior casa exatamente n vezes\\
\hline
{n} & o caractere anterior casa exatamente n vezes\\

\hline
\end{tabular}

{n,m} o caractere anterior casa pelo menos n e não mais que m vezes
[agd] o caractere é um dos incluídos entre colchetes
[^agd] o caractere não é um dos incluídos entre colchetes
[c-f] o caractere é um no intervalo entre c e f
() permite agrupar diversos caracteres como se
fossem um
| (pipe symbol) - operação lógica OU
^ casa com início de linha
$ casa com final de linha


```{r}
# > he2@h8:~/Downloads$ egrep 'mellon' dados.txt 
# Mark watermellons 12
# Oliver rockmellons 2
# 
# 
# he2@h8:~/Downloads$ egrep -n 'mellon' dados.txt 
# 4:Mark watermellons 12
# 13:Oliver rockmellons 2
# 
# he2@h8:~/Downloads$ egrep -c 'mellon' dados.txt 
# 2
# 
# he2@h8:~/Downloads$ egrep -c 'banana' dados.txt 
# 0
# 
# he2@h8:~/Downloads$ egrep -c 'oranges' dados.txt 
# 4
# 
# he2@h8:~/Downloads$ egrep '[aeiou]{2,}' dados.txt 
# Robert pears 4
# Lisa peaches 7
# Anne mangoes 7
# Greg pineapples 3
# 
# 
# he2@h8:~/Downloads$ egrep -n '[aeiou]{2,}' dados.txt 
# 5:Robert pears 4
# 7:Lisa peaches 7
# 11:Anne mangoes 7
# 12:Greg pineapples 3
# 
# he2@h8:~/Downloads$ egrep -c '[aeiou]{2,}' dados.txt 
# 4
# 
# he2@h8:~/Downloads$ egrep '2.+' dados.txt 
# Fred apples 20
# 
# he2@h8:~/Downloads$ egrep '2$' dados.txt 
# Mark watermellons 12
# Susy oranges 12
# Oliver rockmellons 2

# he2@h8:~/Downloads$ egrep 'or|is|go' dados.txt
# Susy oranges 5
# Susy oranges 5
# Terry oranges 9
# Lisa peaches 7
# Susy oranges 12
# Anne mangoes 7
#
# he2@h8:~/Downloads$ cat dados_del.txt 
# Fred apples 20
# Susy oranges 5
# Susy oranges 5
# Mark watermellons 12
# Robert pears 4
# Terry oranges 9
# Mark grapes 39
# MarK grapes 39
# Anne mangoes 7
# Greg pineapples 3
# Oliver rockmellons 2
# Betty limes 14

# he2@h8:~/Downloads$ egrep '[A-K]' dados_del.txt 
# Fred apples 20
# MarK grapes 39
# Anne mangoes 7
# Greg pineapples 3
# Betty limes 14

# he2@h8:~/Downloads$ egrep '^[A-K]' dados_del.txt 
# Fred apples 20
# Anne mangoes 7
# Greg pineapples 3
# Betty limes 14

# he2@h8:~/Downloads$ egrep '^[^A-K]' dados_del.txt 
# Susy oranges 5
# Susy oranges 5
# Mark watermellons 12
# Robert pears 4
# Terry oranges 9
# Mark grapes 39
# MarK grapes 39
# Oliver rockmellons 2

```

```{r}
# 
# # he2@h8:~$ alias egrep='egrep --color=auto'
# 
# he2@h8:~$ cd Downloads/
#   
# he2@h8:~/Downloads$ cd
# 
# he2@h8:~$ ls .bashrc -l
# -rw-r--r-- 1 he2 espinf 3526 mar 15 19:41 .bashrc
# 
# he2@h8:~$ open .bashrc
# 
# 
# "if [ -x /usr/bin/dircolors ]; then
#     test -r ~/.dircolors && eval "$(dircolors -b ~/.dircolors)" || eval "$(dircolors -b)"
#     alias ls='ls --color=auto'
#     alias dir='dir --color=auto'
#     #alias vdir='vdir --color=auto'
# 
#     alias grep='grep --color=auto'
#     #alias fgrep='fgrep --color=auto'
#     alias egrep='egrep --color=auto'"
# 
# 


```





```{r}
# > he2@h8:~$ ls -l
# total 13
# drwx------ 2 he2 espinf  2 mar 15 19:45 'Área de trabalho'
# drwx------ 2 he2 espinf  2 mar 15 19:45  Documentos
# drwx------ 2 he2 espinf 11 mar 16 10:38  Downloads
# drwx------ 2 he2 espinf  4 mar 16 09:06  Imagens
# drwx------ 2 he2 espinf  2 mar 15 19:45  Modelos
# drwx------ 2 he2 espinf  2 mar 15 19:45  Música
# drwx------ 2 he2 espinf  2 mar 15 19:45  Público
# drwx------ 3 he2 espinf  3 mar 16 08:02  R
# drwx------ 2 he2 espinf  2 mar 15 19:45  Vídeos
# 
# he2@h8:~$ ls -l > saida.txt
# 
# he2@h8:~$ cat saida.txt 
# total 13
# drwx------ 2 he2 espinf  2 mar 15 19:45 Área de trabalho
# drwx------ 2 he2 espinf  2 mar 15 19:45 Documentos
# drwx------ 2 he2 espinf 11 mar 16 10:38 Downloads
# drwx------ 2 he2 espinf  4 mar 16 09:06 Imagens
# drwx------ 2 he2 espinf  2 mar 15 19:45 Modelos
# drwx------ 2 he2 espinf  2 mar 15 19:45 Música
# drwx------ 2 he2 espinf  2 mar 15 19:45 Público
# drwx------ 3 he2 espinf  3 mar 16 08:02 R
# -rw------- 1 he2 espinf  0 mar 16 10:40 saida.txt
# drwx------ 2 he2 espinf  2 mar 15 19:45 Vídeos
# 
# 
# he2@h8:~$ ls -l $HOME >> saida.txt
# he2@h8:~$ cat saida.txt 
# total 13
# drwx------ 2 he2 espinf  2 mar 15 19:45 Área de trabalho
# drwx------ 2 he2 espinf  2 mar 15 19:45 Documentos
# drwx------ 2 he2 espinf 11 mar 16 10:38 Downloads
# drwx------ 2 he2 espinf  4 mar 16 09:06 Imagens
# drwx------ 2 he2 espinf  2 mar 15 19:45 Modelos
# drwx------ 2 he2 espinf  2 mar 15 19:45 Música
# drwx------ 2 he2 espinf  2 mar 15 19:45 Público
# drwx------ 3 he2 espinf  3 mar 16 08:02 R
# -rw------- 1 he2 espinf  0 mar 16 10:40 saida.txt
# drwx------ 2 he2 espinf  2 mar 15 19:45 Vídeos
# total 17
# drwx------ 2 he2 espinf   2 mar 15 19:45 Área de trabalho
# drwx------ 2 he2 espinf   2 mar 15 19:45 Documentos
# drwx------ 2 he2 espinf  11 mar 16 10:38 Downloads
# drwx------ 2 he2 espinf   4 mar 16 09:06 Imagens
# drwx------ 2 he2 espinf   2 mar 15 19:45 Modelos
# drwx------ 2 he2 espinf   2 mar 15 19:45 Música
# drwx------ 2 he2 espinf   2 mar 15 19:45 Público
# drwx------ 3 he2 espinf   3 mar 16 08:02 R
# -rw------- 1 he2 espinf 501 mar 16 10:40 saida.txt
# drwx------ 2 he2 espinf   2 mar 15 19:45 Vídeos
# 
# he2@h8:~$ wc -c saida.txt 
# 1012 saida.txt
# 
# he2@h8:~$ cat saida.txt | grep saida.txt
# -rw------- 1 he2 espinf  0 mar 16 10:40 saida.txt
# -rw------- 1 he2 espinf 501 mar 16 10:40 saida.txt
# 
# he2@h8:~$ cat saida.txt | grep saida.txt > teste_saida.txt
# 
# he2@h8:~$ cat teste_saida.txt 
# -rw------- 1 he2 espinf  0 mar 16 10:40 saida.txt
# -rw------- 1 he2 espinf 501 mar 16 10:40 saida.txt
# 
# 
# he2@h8:~$ wc -l <saida.txt 
# 22
# 
# he2@h8:~$ wc -l < saida.txt > numerolinhas.txt
# 
# he2@h8:~$ cat numerolinhas.txt 
# 22

# he2@h8:~$ wc -l < saida.txt > numerolinhas.txt | cat numerolinhas.txt 
# 
# he2@h8:~$ wc -l < saida.txt > numerolinhas.txt | sleep 5 | cat numerolinhas.txt 
# 
# he2@h8:~$ time wc -l < saida.txt > numerolinhas.txt | sleep 5 | cat numerolinhas.txt 
# 
# real	0m5,007s
# user	0m0,005s
# sys	0m0,011s
# he2@h8:~$ time wc -l < saida.txt > numerolinhas.txt | cat numerolinhas.txt 
# 
# real	0m0,012s
# user	0m0,001s
# sys	0m0,010s
# 
# he2@h8:~$ wc -l < saida.txt > numerolinhas.txt && cat numerolinhas.txt 
# 22
# 
# he2@h8:~$ ls -l naoexiste
# ls: não foi possível acessar 'naoexiste': Arquivo ou diretório inexistente
# 
# he2@h8:~$ ls -l naoexiste 2> erros.txt
# 
# he2@h8:~$ cat erros.txt 
# ls: não foi possível acessar 'naoexiste': Arquivo ou diretório inexistente
# 
# he2@h8:~$ ls -l $HOME bla
# ls: não foi possível acessar 'bla': Arquivo ou diretório inexistente
# /home/espinf/he2:
# total 19
# drwx------ 2 he2 espinf    2 mar 15 19:45 'Área de trabalho'
# drwx------ 2 he2 espinf    2 mar 15 19:45  Documentos
# drwx------ 2 he2 espinf   11 mar 16 10:50  Downloads
# -rw------- 1 he2 espinf   78 mar 16 10:55  erros.txt
# drwx------ 2 he2 espinf    4 mar 16 09:06  Imagens
# drwx------ 2 he2 espinf    2 mar 15 19:45  Modelos
# drwx------ 2 he2 espinf    2 mar 15 19:45  Música
# -rw------- 1 he2 espinf    3 mar 16 10:54  numerolinhas.txt
# drwx------ 2 he2 espinf    2 mar 15 19:45  Público
# drwx------ 3 he2 espinf    3 mar 16 08:02  R
# -rw------- 1 he2 espinf 1012 mar 16 10:43  saida.txt
# -rw------- 1 he2 espinf  101 mar 16 10:45  teste_saida.txt
# drwx------ 2 he2 espinf    2 mar 15 19:45  Vídeos
# 
# he2@h8:~$ ls -l $HOME bla > saida.txt 2> erros.txt 
# 
# he2@h8:~$ cat saida.txt 
# /home/espinf/he2:
# total 19
# drwx------ 2 he2 espinf   2 mar 15 19:45 Área de trabalho
# drwx------ 2 he2 espinf   2 mar 15 19:45 Documentos
# drwx------ 2 he2 espinf  11 mar 16 10:50 Downloads
# -rw------- 1 he2 espinf  72 mar 16 10:56 erros.txt
# drwx------ 2 he2 espinf   4 mar 16 09:06 Imagens
# drwx------ 2 he2 espinf   2 mar 15 19:45 Modelos
# drwx------ 2 he2 espinf   2 mar 15 19:45 Música
# -rw------- 1 he2 espinf   3 mar 16 10:54 numerolinhas.txt
# drwx------ 2 he2 espinf   2 mar 15 19:45 Público
# drwx------ 3 he2 espinf   3 mar 16 08:02 R
# -rw------- 1 he2 espinf   0 mar 16 10:56 saida.txt
# -rw------- 1 he2 espinf 101 mar 16 10:45 teste_saida.txt
# drwx------ 2 he2 espinf   2 mar 15 19:45 Vídeos
# 
# he2@h8:~$ cat erros.txt 
# ls: não foi possível acessar 'bla': Arquivo ou diretório inexistente
# 
# 
# he2@h8:~$ ls -l $HOME bla 2> erros.txt 
# /home/espinf/he2:
# total 19
# drwx------ 2 he2 espinf    2 mar 15 19:45 'Área de trabalho'
# drwx------ 2 he2 espinf    2 mar 15 19:45  Documentos
# drwx------ 2 he2 espinf   11 mar 16 10:50  Downloads
# -rw------- 1 he2 espinf   72 mar 16 10:56  erros.txt
# drwx------ 2 he2 espinf    4 mar 16 09:06  Imagens
# drwx------ 2 he2 espinf    2 mar 15 19:45  Modelos
# drwx------ 2 he2 espinf    2 mar 15 19:45  Música
# -rw------- 1 he2 espinf    3 mar 16 10:54  numerolinhas.txt
# drwx------ 2 he2 espinf    2 mar 15 19:45  Público
# drwx------ 3 he2 espinf    3 mar 16 08:02  R
# -rw------- 1 he2 espinf 1012 mar 16 10:43  saida.txt
# -rw------- 1 he2 espinf  101 mar 16 10:45  teste_saida.txt
# drwx------ 2 he2 espinf    2 mar 15 19:45  Vídeos
# 
# he2@h8:~$ ls -l $HOME bla > saida.txt
# ls: não foi possível acessar 'bla': Arquivo ou diretório inexistente
# 
# he2@h8:~$ ls -l $HOME bla > saida.txt
# ls: não foi possível acessar 'bla': Arquivo ou diretório inexistente
# he2@h8:~$ ls -l $HOME bla > saida.txt 2>&1
# he2@h8:~$ cat saida.txt 
# ls: não foi possível acessar 'bla': Arquivo ou diretório inexistente
# /home/espinf/he2:
# total 19
# drwx------ 2 he2 espinf   2 mar 15 19:45 Área de trabalho
# drwx------ 2 he2 espinf   2 mar 15 19:45 Documentos
# drwx------ 2 he2 espinf  11 mar 16 10:50 Downloads
# -rw------- 1 he2 espinf  72 mar 16 10:56 erros.txt
# drwx------ 2 he2 espinf   4 mar 16 09:06 Imagens
# drwx------ 2 he2 espinf   2 mar 15 19:45 Modelos
# drwx------ 2 he2 espinf   2 mar 15 19:45 Música
# -rw------- 1 he2 espinf   3 mar 16 10:54 numerolinhas.txt
# drwx------ 2 he2 espinf   2 mar 15 19:45 Público
# drwx------ 3 he2 espinf   3 mar 16 08:02 R
# -rw------- 1 he2 espinf  72 mar 16 10:59 saida.txt
# -rw------- 1 he2 espinf 101 mar 16 10:45 teste_saida.txt
# drwx------ 2 he2 espinf   2 mar 15 19:45 Vídeos

# he2@h8:~$ ls -l $HOME
# total 19
# drwx------ 2 he2 espinf   2 mar 15 19:45 'Área de trabalho'
# drwx------ 2 he2 espinf   2 mar 15 19:45  Documentos
# drwx------ 2 he2 espinf  11 mar 16 11:01  Downloads
# -rw------- 1 he2 espinf  72 mar 16 10:56  erros.txt
# drwx------ 2 he2 espinf   4 mar 16 09:06  Imagens
# drwx------ 2 he2 espinf   2 mar 15 19:45  Modelos
# drwx------ 2 he2 espinf   2 mar 15 19:45  Música
# -rw------- 1 he2 espinf   3 mar 16 10:54  numerolinhas.txt
# drwx------ 2 he2 espinf   2 mar 15 19:45  Público
# drwx------ 3 he2 espinf   3 mar 16 08:02  R
# -rw------- 1 he2 espinf 767 mar 16 10:59  saida.txt
# -rw------- 1 he2 espinf 101 mar 16 10:45  teste_saida.txt
# drwx------ 2 he2 espinf   2 mar 15 19:45  Vídeos
# 
# 
# he2@h8:~$ ls -l $HOME | head -3
# total 19
# drwx------ 2 he2 espinf   2 mar 15 19:45 Área de trabalho
# drwx------ 2 he2 espinf   2 mar 15 19:45 Documentos
# 
# he2@h8:~$ ls -l $HOME | tail -5 | head -3
# drwx------ 2 he2 espinf   2 mar 15 19:45 Público
# drwx------ 3 he2 espinf   3 mar 16 08:02 R
# -rw------- 1 he2 espinf 767 mar 16 10:59 saida.txt
# 
# 
# he2@h8:~$ ls -l $HOME | tail -5 | head -3 > saida.txt 
# 
# he2@h8:~$ cat saida.txt 
# drwx------ 2 he2 espinf   2 mar 15 19:45 Público
# drwx------ 3 he2 espinf   3 mar 16 08:02 R
# -rw------- 1 he2 espinf   0 mar 16 11:03 saida.txt

# he2@h8:~$ ls -l $HOME | head -5 | tail -1
# -rw------- 1 he2 espinf  72 mar 16 10:56 erros.txt

# he2@h8:~$ cat saida.txt 
# drwx------ 2 he2 espinf   2 mar 15 19:45 Público
# drwx------ 3 he2 espinf   3 mar 16 08:02 R
# -rw------- 1 he2 espinf   0 mar 16 11:03 saida.txt
# -rw------- 1 he2 espinf  72 mar 16 10:56 erros.txt

he2@h8:~$ ls -l $HOME | tee saida.txt
total 19
drwx------ 2 he2 espinf   2 mar 15 19:45 Área de trabalho
drwx------ 2 he2 espinf   2 mar 15 19:45 Documentos
drwx------ 2 he2 espinf  11 mar 16 11:06 Downloads
-rw------- 1 he2 espinf  72 mar 16 10:56 erros.txt
drwx------ 2 he2 espinf   4 mar 16 09:06 Imagens
drwx------ 2 he2 espinf   2 mar 15 19:45 Modelos
drwx------ 2 he2 espinf   2 mar 15 19:45 Música
-rw------- 1 he2 espinf   3 mar 16 10:54 numerolinhas.txt
drwx------ 2 he2 espinf   2 mar 15 19:45 Público
drwx------ 3 he2 espinf   3 mar 16 08:02 R
-rw------- 1 he2 espinf   0 mar 16 11:08 saida.txt
-rw------- 1 he2 espinf 101 mar 16 10:45 teste_saida.txt
drwx------ 2 he2 espinf   2 mar 15 19:45 Vídeos

he2@h8:~$ cat saida.txt 
total 19
drwx------ 2 he2 espinf   2 mar 15 19:45 Área de trabalho
drwx------ 2 he2 espinf   2 mar 15 19:45 Documentos
drwx------ 2 he2 espinf  11 mar 16 11:06 Downloads
-rw------- 1 he2 espinf  72 mar 16 10:56 erros.txt
drwx------ 2 he2 espinf   4 mar 16 09:06 Imagens
drwx------ 2 he2 espinf   2 mar 15 19:45 Modelos
drwx------ 2 he2 espinf   2 mar 15 19:45 Música
-rw------- 1 he2 espinf   3 mar 16 10:54 numerolinhas.txt
drwx------ 2 he2 espinf   2 mar 15 19:45 Público
drwx------ 3 he2 espinf   3 mar 16 08:02 R
-rw------- 1 he2 espinf   0 mar 16 11:08 saida.txt
-rw------- 1 he2 espinf 101 mar 16 10:45 teste_saida.txt
drwx------ 2 he2 espinf   2 mar 15 19:45 Vídeos

he2@h8:~$ ls -l $HOME | tee saida.txt | head -3
total 19
drwx------ 2 he2 espinf   2 mar 15 19:45 Área de trabalho
drwx------ 2 he2 espinf   2 mar 15 19:45 Documentos

he2@h8:~$ ls -l $HOME | tee saida.txt | head -3 > tee_file.txt

he2@h8:~$ cat saida.txt 
total 19
drwx------ 2 he2 espinf   2 mar 15 19:45 Área de trabalho
drwx------ 2 he2 espinf   2 mar 15 19:45 Documentos
drwx------ 2 he2 espinf  11 mar 16 11:06 Downloads
-rw------- 1 he2 espinf  72 mar 16 10:56 erros.txt
drwx------ 2 he2 espinf   4 mar 16 09:06 Imagens
drwx------ 2 he2 espinf   2 mar 15 19:45 Modelos
drwx------ 2 he2 espinf   2 mar 15 19:45 Música
-rw------- 1 he2 espinf   3 mar 16 10:54 numerolinhas.txt
drwx------ 2 he2 espinf   2 mar 15 19:45 Público
drwx------ 3 he2 espinf   3 mar 16 08:02 R
-rw------- 1 he2 espinf   0 mar 16 11:09 saida.txt
-rw------- 1 he2 espinf   0 mar 16 11:09 tee_file.txt
-rw------- 1 he2 espinf 101 mar 16 10:45 teste_saida.txt
drwx------ 2 he2 espinf   2 mar 15 19:45 Vídeos

he2@h8:~$ cat tee_file.txt 
total 19
drwx------ 2 he2 espinf   2 mar 15 19:45 Área de trabalho
drwx------ 2 he2 espinf   2 mar 15 19:45 Documentos




```








