---
title: "Caderno_Infraestrutura_Computacional"
output:
  html_document:
    toc: true
    toc_float:
      collapsed: false
      smooth_scroll: false
      number_sections: true
date: "`r Sys.Date()`"
---

```{r setup, include=FALSE}
knitr::opts_chunk$set(echo = TRUE)
```


# Parte 1: GNU/Linux e Shell
Prof Lucas Ferrari de Oliveira (USP)

web.inf.ufpr.br/lferrari 

Áreas de Pesquisa:

- Processamento de Imagens
- Processamento de Imagens Médicas
- Reconhecimento de Padrões

Arquitetura de von Neumann -> CPU 

				Central Processing Unit
					Control Unit
Imput Device			Arithmetic / Logic Unit			Output Device	



				Memory Unit

Exemplo Python:
```{r}
#input (a)
#print (a+1)
```
 

### No principio era UNIX…

-	S.O. criado no AT&T Bell Labs
- Introduziu e popularizou conceitos:
  -	Sistema de arquivos, shell, processos, usuários (cada usuário o seu home, permissões)
- Por volta de 1990
  - Patentes e copyright isolaram o UNIX em nichos
  - Não eram compatíveis com PC “personal computer” (x86 - Intel)
  - UNIX foi padronizado (POSIX)
  - Processadores “vetorizados”

### E o UNIX se fez GNU, e habitou entre nós

-	GNU’s Not Unix: conjunto de programas FOSS compatíveis com POSIX e funcionalidade similar ao UNIX
  - Shell (interpretador de comandos)
  - Utilidades básicas UNIX: cp, mv, cat, ls, awk, sed, grep, lessm man, kill, ps, chmod
  - Editor de texto (Emacs, vi)
  - Interface Gráfica (GNOME)
  
### Todo S.O. precisa de um “kernel” que controle o hardware:

- Linux foi criado em 1992 por Linus Torvalds para x86 (conversa no IRC nas férias)
- Compatível com UNIX: mesma API de chamadas de sistema, design e arquitetura semelhantes
- Programas GNU podiam ser compilados e rodar em x86
- Distribuições = kernel + software
  - GNU / Linux
  - Debian, Slackware, SUSE, RedHat, Fedora, Ubuntu, CentOS, Mint

### Por que GNU/Linux?

- Boa implementação de excelentes ideias UNIX
-	Grande comunidade de Software Livre
  - Adicionando funcionalidades, suporte a hardware, correção de bugs, testando
- Licença GLP (GNU General Public Licence) permite uso mas exige distribuição do código fonte
- Alta performace, escalabilidade, suporte a grande quantidade de dispositivos 
- Windows da tela azul -> leitor de mídia dentro do S.O. (face palm)

Cluster – conjunto de computadores

### Por que GNU/Linux?

-	Computadores pessoais (Desktop)
  - Escolha uma distribuição e experimente
    - Geração de pendrive para carga do SO
    - Instalação concomitante com outro SO
-	Smartfones (Android, Tizen)
-	Dispositivos Embarcados
  -	Roteadores, GPS, Raspberry Pi
-	Servidores WEB

-	Supercomputadores
  -	TOP 500 (100% desde nov/2017)
-	Space X Falcon 9

### Características:

-	Portável: diferentes tipos de hardware
-	Open Source: site gnu (copyleft)
-	Multi usuário: acesso simultâneo
-	Multi processos: diversos programas simultaneamente
-	SISTEMA DE Arquivos Hierárquico
-	Shell: programa interpretador de comandos
-	Segurança: autenticação de usuários, criptografia, controle de acesso

### Sistema Operacional

O Sistema Operacional é um software que controla o hardware e faz a interface deste com as aplicações 
Applications -> Libraries, System Daemons, Shells, Tools
Operating system
Kernel (tipo um conjunto de drivers)
hardware

### S.O. GNU/Linux

É um gerenciador de recursos composto pelo Kernel e um conjunto de aplicações básicas:

-	Servidor e daemon
-	Programas utilitários (shell, editor, compilador)
-	........

### User x Kernel space

O GNU/Linux executa seu kernel (Linux) em uma região de memoria restrita e protegida (kernel space)
Programas do SO e dos usuários rodam em outra região de memoria (user space)
-	Spectre & Meltdown

### Componentes do Linux

-	System Call Interface (SCI)
-	Process Manegment (PM) | Virtual File Systems
-	…..

-	Interface de system call (SCI)
  -	Funçoes que podem ser invocadas 
-	.....
-	Gerenciamento de Memória (MM)
  -	Divide a memoria em blocos e gerencia sua alocação 
  -	Permite crescimento e redução dinâmicos da memoria ocupada

-	Sistema de Arquivos Virtuais (VFS)
  -	Provê uma interface abstrata comum para sistemas de arquivos (open, close, read, write)
    -	O sistema tem um diretório raiz: “/”
-	Gerencia “buffer caches” para acelerar acesso ao sistema de aruivos 
-	Interface para acesso ao sistema ....
-	Camada de rede
  -	Protocolos de rede (TCP, IP....)
-	Drivers de dispositivos 
-	Software específico para aceso aos diferentes dispositivos
-	Código dependente de arquitetura

### Computação de Alto Desempenho - High Performance Computing
	HPC refere-se à prática de agregar poder computacional (diversos processadores) de forma a obter uma performace muito maior do que poderia ser obtida com um computador individual a fim de resolver problemas de grande escala
Tera flops (operação de ponto flutuante por segundo)

### Unidades de Medida

Bytes (armazenamento de dados)

-	1 Byte = 8 bits (0 ou 1)
-	Imagens em tons de cinza: 1 Byte por ponto (pixel)
-	Caracteres de texto: 1 a 2 Bytes por caracter (depende da codificação)
-	Números: inteiro (int: 4 bytes, long: 8 bytes), real (float: 4 Bytes, double: 8 Bytes)
-	Disco rigido (HD) de 8TB, memoria RAM DE 16GB

Bps (bits por segundo):

-	Velocidade de transmissão de dados (rede de 1 Mbps)

FLOP/s (Float Operations por Segundo) -	Velocidade de operações aritméticas

### Nomenclatura

-	Core:
  -	Cada núcleo de uma pastilha. É a unidade básica de computação
  -	Podem efetuar algumas operações aritméticas em paralelo
-	Nodo
  -	Possui diversas pastilhas (CPU) combinadas em uma placa mãe
  -	Compartilha memoria entre cores e entre pastilhas
  -	Pastilhas tem de 8 a 64 cores
  -	Aceleradores 
  -	Troca de dados entre cores de uma mesma pastilha é rápida

-	Cluster
  -	Milhares de nodos conectados 
  -	.....
  -	Limitada pela banda da rede

Bewolf

### S.O. para HPC

Nodo de acesso e nodo de processamento (~= mestre e escravo)
Sistema de gerenciamento de trabalhos (Jobs)

-	Alocação de programas e usuários nos diversos nodos
-	Controla tempo de execução e recursos/ usuários
-	Ex: slurm, pbs

### Sistema de arquivo papalelo

-	Acesso simultaneo e paralelo
-	Escalabilidade e redundancis a falhas

Hard Disk Drive
Braço atuador | Discos - divididos em setores (512B) | Atuador | Cabeça

RAM é volatil

Solid State Drive (SSD) – não tem disco, são pastilhas


### Armazenamento de Dados

-	Volátil x Não volátil
-	Acesso aleatório x sequencial


### Memory Hierarchy

-	Registers – 1ns – 1x
-	Cache – 10 ns – 10x
-	Main memory – 100ns – 100x -> uso do programa (RAM)
-	SSD
-	Magnetic disk – 100ms – 100.000.000x
-	Magnetic tape – 10s – 1e+10x

### RAID (Redundant Array of Inexpensive Disks)

-	Combinação de dois ou mais discos
-	Padrões de organização, ou níveis:
  -	RAID 0: stripping
  -	1: espelhamento
  -	6: stripping de blocos com reundancis de 2 discos
  -	1+0 ou 10: combinação
-	Implementação via software (md) ou hardware (controladora)

Macalan.c3sl......
Ssh? – acesso visual


```{r}
# No terminal
#lferrari@thanos – 19T – 12T
#df – h pasta/
```


### Sistemas de Arquivo

Virtual File System (VFS)
(Linux não tem pasta, tem diretório)

-	Camada do Linux que permite acesso uniforme a diversos sistemas de arquivo;
-	“~/” – minha home
-	“ls -lh” (lista de files com detalhes):
  -	“drwx” – diretório, read, write, excusão
  -	“l” link para
  -	Se não pode escrever não pode apagar
-	“cd ..” -> voltar diretório
-	“pwd” -> ver diretório completo


