---
title: "Infrestutura Computacional - Zanata"
author: "Helena R S D'Espindula"
date: "2024-05-18"
output:
  html_document:
    toc: true
    toc_float:
      collapsed: false
      smooth_scroll: false
      number_sections: true
---

```{r setup, include=FALSE}
knitr::opts_chunk$set(echo = TRUE)
```

# Processamento Paralelo em Python

**Atenção:** Não usar Google Colab

#### Informações PC

```{python, eval=FALSE}
import platform
import multiprocessing as mp
print('Python version :', platform.python_version())
print('compiler :', platform.python_compiler())
print('system :', platform.system())
print('release :', platform.release())
print('machine :', platform.machine())
print('processor :', platform.processor())
print('CPU count :', mp.cpu_count())
print('interpreter:', platform.architecture()[0])
```


```{bash, eval=FALSE}
he2@h8:~/Downloads$ python3 comandos.py 
Python version : 3.9.2
compiler : GCC 10.2.1 20210110
system : Linux
release : 6.1.0-0.deb11.17-amd64
machine : x86_64
processor : 
CPU count : 4
interpreter: 64bit
```


#### Exemplo complementar site

Site: https://superfastpython.com/multiprocessing-pool-python/#Step_1_Create_the_Process_Pool

```{python, eval=FALSE}
# example of running a function in a new process
from multiprocessing import Process
 
# a task to execute in another process
def task():
    print('This is another process')

numero = 20
# entry point for the program
if __name__ == '__main__':
  procs = []
  for i in range(numero):
    # define a task to run in a new process
    p = Process(target=task)
    procs.append(p)
  for i in range(numero):
    procs[i].start()    # start the task in a new process
  for i in range(numero):
    procs[i].join()    # wait for the task to complete
```

```{bash, eval=FALSE}
he2@h8:~/Downloads$ python3 comando2.py 
This is another process
This is another process
This is another process
This is another process
This is another process
This is another process
This is another process
This is another process
This is another process
This is another process
This is another process
This is another process
This is another process
This is another process
This is another process
This is another process
This is another process
This is another process
This is another process
This is another process
```


#### Hello bob

```{python, eval=FALSE}
from multiprocessing import Process

def f(name):
  print('hello, sou', name)
if __name__ == '__main__':
  p = Process(target=f, args=('bob filho', ))
  p.start()
  p.join()
```


```{bash, eval=FALSE}
he2@h8:~/Downloads$ python3 comandos.py 
hello, sou bob filho
he2@h8:~/Downloads$ time python3 comandos.py 
hello, sou bob filho

real	0m0,115s
user	0m0,044s
sys	0m0,034s
```

#### `__main__`

- Quando o interpretador Python lê um código fonte, ele primeiro define algumas variáveis especiais, como a variável `__name__`
- Se você o seu código for o programa principal, o interpretador fará `__name__ = “__main__”`
- Caso seu código esteja sendo importado, o interpretador fará `__name__ = “<nome do arquivo sem .py>”`

```{python, eval=FALSE}
# Script foo.py
if __name__ == '__main__':
  print('me executou pelo terminal')
else:
  print('me executou como um módulo')
```

```{bash, eval=FALSE}
he2@h8:~/Downloads$ python3 comandos.py 
me executou pelo terminal
```

#### Hello bob pai e filhos

```{python, eval=FALSE}
from multiprocessing import Process
def f(name):
  print('hello, sou', name)
if __name__ == '__main__':
  p = Process(target=f, args=('bob filho', ))
  p.start()
  print('hello, sou', 'bob pai') ## Temos 2 processos!
  p.join()
```

```{bash, eval=FALSE}
he2@h8:~/Downloads$ python3 comandos.py 
hello, sou bob pai
hello, sou bob filho
```

#### Hello bob pai e filhos NÃO paralelo

```{python, eval=FALSE}
from multiprocessing import Process

numero = 20

def f(name, id):
  print('hello, sou', name, id)
  
if __name__ == '__main__':
  procs = []
  for i in range(numero):
    p = Process(target=f, args=('bob filho', i, ))
    procs.append(p)
  print('hello, sou', 'bob pai')
  for i in range(numero):
    procs[i].start()
    procs[i].join() ## ficou sequencial
```

```{bash, eval=FALSE}
he2@h8:~/Downloads$ time python3 comandos.py
hello, sou bob pai
hello, sou bob filho 0
hello, sou bob filho 1
hello, sou bob filho 2
hello, sou bob filho 3
hello, sou bob filho 4
hello, sou bob filho 5
hello, sou bob filho 6
hello, sou bob filho 7
hello, sou bob filho 8
hello, sou bob filho 9
hello, sou bob filho 10
hello, sou bob filho 11
hello, sou bob filho 12
hello, sou bob filho 13
hello, sou bob filho 14
hello, sou bob filho 15
hello, sou bob filho 16
hello, sou bob filho 17
hello, sou bob filho 18
hello, sou bob filho 19

real	0m0,100s
user	0m0,047s
sys	0m0,017s
```


#### Hello bob pai e filhos paraleno


```{python, eval=FALSE}
from multiprocessing import Process
def f(name, id):
  print('hello, sou', name, id)
if __name__ == '__main__':
  procs = []
  for i in range(4):
    p = Process(target=f, args=('bob filho', i, ))
    procs.append(p)
  print('hello, sou', 'bob pai')
  for i in range(4):
    procs[i].start()
  for i in range(4):
    procs[i].join()
```

```{bash, eval=FALSE}
he2@h8:~/Downloads$ python3 comandos.py 
hello, sou bob pai
hello, sou bob filho 0
hello, sou bob filho 1
hello, sou bob filho 2
hello, sou bob filho 3
```

#### Hello bob pai e filhos paralelo (maior numero)

```{python, eval=FALSE}
from multiprocessing import Process
def f(name, id):
  print('hello, sou', name, id)
if __name__ == '__main__':
  procs = []
  for i in range(99):
    p = Process(target=f, args=('bob filho', i, ))
    procs.append(p)
  print('hello, sou', 'bob pai')
  for i in range(99):
    procs[i].start()
  for i in range(99):
    procs[i].join() 
```

```{bash, eval=FALSE}
he2@h8:~/Downloads$ python3 comandos.py 
hello, sou bob pai
hello, sou bob filho 0
hello, sou bob filho 1
hello, sou bob filho 2
hello, sou bob filho 3
hello, sou bob filho 5
hello, sou bob filho 4
hello, sou bob filho 6
hello, sou bob filho 7
hello, sou bob filho 8
hello, sou bob filho 9
hello, sou bob filho 10
hello, sou bob filho 11
hello, sou bob filho 15
hello, sou bob filho 13
hello, sou bob filho 12
hello, sou bob filho 14
hello, sou bob filho 16
hello, sou bob filho 17
hello, sou bob filho 18
hello, sou bob filho 19
hello, sou bob filho 20
hello, sou bob filho 21
hello, sou bob filho 22
hello, sou bob filho 24
hello, sou bob filho 23
hello, sou bob filho 25
hello, sou bob filho 26
hello, sou bob filho 27
hello, sou bob filho 29
hello, sou bob filho 28
hello, sou bob filho 30
hello, sou bob filho 33
hello, sou bob filho 34
hello, sou bob filho 31
hello, sou bob filho 32
hello, sou bob filho 35
hello, sou bob filho 36
hello, sou bob filho 37
hello, sou bob filho 38
hello, sou bob filho 39
hello, sou bob filho 41
hello, sou bob filho 40
hello, sou bob filho 42
hello, sou bob filho 45
hello, sou bob filho 43
hello, sou bob filho 46
hello, sou bob filho 44
hello, sou bob filho 47
hello, sou bob filho 48
hello, sou bob filho 49
hello, sou bob filho 50
hello, sou bob filho 51
hello, sou bob filho 52
hello, sou bob filho 53
hello, sou bob filho 54
hello, sou bob filho 55
hello, sou bob filho 56
hello, sou bob filho 57
hello, sou bob filho 58
hello, sou bob filho 60
hello, sou bob filho 61
hello, sou bob filho 62
hello, sou bob filho 63
hello, sou bob filho 59
hello, sou bob filho 64
hello, sou bob filho 67
hello, sou bob filho 70
hello, sou bob filho 65
hello, sou bob filho 66
hello, sou bob filho 69
hello, sou bob filho 74
hello, sou bob filho 68
hello, sou bob filho 71
hello, sou bob filho 75
hello, sou bob filho 72
hello, sou bob filho 76
hello, sou bob filho 73
hello, sou bob filho 77
hello, sou bob filho 81
hello, sou bob filho 78
hello, sou bob filho 79
hello, sou bob filho 80
hello, sou bob filho 84
hello, sou bob filho 82
hello, sou bob filho 83
hello, sou bob filho 85
hello, sou bob filho 86
hello, sou bob filho 87
hello, sou bob filho 89
hello, sou bob filho 88
hello, sou bob filho 92
hello, sou bob filho 90
hello, sou bob filho 93
hello, sou bob filho 91
hello, sou bob filho 98
hello, sou bob filho 95
hello, sou bob filho 94
hello, sou bob filho 97
hello, sou bob filho 96
```


### Calculo PI

#### Pi sequencial base

```{python, eval=FALSE}
import time
def pi_naive(start, end, step):
  print ("Start: ", str(start))
  print ("End: ", str(end))
  sum = 0.0
  for i in range(start, end):
    x = (i+0.5) * step
    sum = sum + 4.0/(1.0+x*x)
  return sum
if __name__ == "__main__":
  num_steps = 10000000 #10.000.000 (10+e7)
  sums = 0.0
  step = 1.0/num_steps
  tic = time.time() # Tempo Inicial
  sums = pi_naive(0, num_steps, step)
  toc = time.time() # Tempo Final
  pi = step * sums
  print ("Valor Pi: %.10f" %pi)
  print ("Tempo Pi: %.8f s" %(toc-tic)) 
```

```{bash, eval=FALSE}
he2@h8:~/Downloads$ python3 comandos.py 
Start:  0
End:  10000000
Valor Pi: 3.1415926536
Tempo Pi: 0.89280248 s

he2@h8:~/Downloads$ time python3 comandos.py
Start:  0
End:  10000000
Valor Pi: 3.1415926536
Tempo Pi: 0.91156650 s

real	0m1,022s
user	0m0,974s
sys	0m0,016s

```


#### Pi sequencial base (mais steps = mais precisão = mais tempo)

```{python, eval=FALSE}
import time

numero = 10

def pi_naive(start, end, step):
  print ("Start: ", str(start))
  print ("End: ", str(end))
  sum = 0.0
  for i in range(start, end):
    x = (i+0.5) * step
    sum = sum + 4.0/(1.0+x*x)
  return sum
if __name__ == "__main__":
  num_steps = 100000000 #100.000.000 (10+e8)
  sums = 0.0
  step = 1.0/num_steps
  tic = time.time() # Tempo Inicial
  
  sums = pi_naive(0, num_steps, step)
  
  toc = time.time() # Tempo Final
  pi = step * sums
  print ("Valor Pi: %.10f" %pi)
  print ("Tempo Pi: %.8f s" %(toc-tic)) 
```

```{bash, eval=FALSE}
he2@h8:~/Downloads$ python3 comandos.py 
Start:  0
End:  100000000
Valor Pi: 3.1415926536
Tempo Pi: 8.89850640 s

he2@h8:~/Downloads$ time python3 comandos.py
Start:  0
End:  100000000
Valor Pi: 3.1415926536
Tempo Pi: 9.15769887 s

real	0m9,214s
user	0m9,172s
sys	0m0,016s
```


#### Pi paraleno com impressão 

```{python, eval=FALSE}
import time
from multiprocessing import Process

numero = 2

def pi_naive(start, end, step):
  print ("Start: ", str(start))
  print ("End: ", str(end))
  sum = 0.0
  for i in range(start, end):
    x = (i+0.5) * step
    sum = sum + 4.0/(1.0+x*x)
  print ("Soma = ", str(sum))
  #return sum -> Não funciona assim, então imprimimos para facilitar
  
if __name__ == "__main__":
  num_steps = 100 #10.000.000 (10+e7)
  #sums = 0.0
  step = 1.0/num_steps
  tic = time.time() # Tempo Inicial
  
  procs = []
  inicio = 0
  i = 0
  for i in range(numero):
    fim = num_steps//numero * (i+1) -1 ## DIvisão tem que dar inteiro
    p = Process(target=pi_naive, args=(inicio, fim, step, ))
    procs.append(p)
    inicio = fim
  for i in range(numero):
    procs[i].start()
  for i in range(numero):
    procs[i].join()
    #print("Join ". i)

  toc = time.time() # Tempo Final
  #pi = step * sums
  #print ("Valor Pi: %.10f" %pi)
  print ("Tempo Pi: %.8f s" %(toc-tic)) 
```

```{bash, eval=FALSE}
he2@h8:~/Downloads$ python3 comandos.py 
Start:  0
End:  49
Soma =  182.24732339307997
Start:  49
End:  99
Soma =  129.90275029954665
Tempo Pi: 0.00483108 s
```


#### Pi paraleno com impressão (mais steps = mais precisão = mais tempo)

```{python, eval=FALSE}
import time
from multiprocessing import Process

numero = 10

def pi_naive(start, end, step):
  print ("Start: ", str(start))
  print ("End: ", str(end))
  sum = 0.0
  for i in range(start, end):
    x = (i+0.5) * step
    sum = sum + 4.0/(1.0+x*x)
  print ("Soma = ", str(sum))
  #return sum
  
if __name__ == "__main__":
  num_steps = 10000000 #10.000.000 (10+e7)
  #sums = 0.0
  step = 1.0/num_steps
  tic = time.time() # Tempo Inicial
  
  procs = []
  inicio = 0
  i = 0
  for i in range(numero):
    fim = num_steps//numero * (i+1) -1 ## DIvisão tem que dar inteiro
    p = Process(target=pi_naive, args=(inicio, fim, step, ))
    procs.append(p)
    inicio = fim
  for i in range(numero):
    procs[i].start()
  for i in range(numero):
    procs[i].join()
    #print("Join ". i)

  toc = time.time() # Tempo Final
  #pi = step * sums
  #print ("Valor Pi: %.10f" %pi)
  print ("Tempo Pi: %.8f s" %(toc-tic)) 
```

```{bash, eval=FALSE}
he2@h8:~/Downloads$ python3 comandos.py 
Start:  0
End:  999999
Start:  999999
End:  1999999
Start:  2999999
End:  3999999
Start:  3999999
End:  4999999
Start:  4999999
Start:  5999999
End:  5999999
End:  6999999
Start:  1999999
End:  2999999
Start:  6999999
End:  7999999
Start:  7999999
End:  8999999
Start:  8999999
End:  9999999
Soma =  3909076.408590874
Soma =  2560599.3589130784
Soma =  3325649.5238134917
Soma =  3762449.5615485804
Soma =  3561983.526828656
Soma =  3986742.139250529
Soma =  2322966.6115977885
Soma =  2812258.821357639
Soma =  2103322.6743824673
Soma =  3070875.9096147004
Tempo Pi: 0.24422455 s
```

Conta para conferencia:

```{r}

num_steps = 10000000 #10.000.000 (10+e7)
step = 1.0/num_steps

soma = 3909076.408590874 + 2560599.3589130784 + 3325649.5238134917 + 3762449.5615485804 + 3561983.526828656 + 3986742.139250529 + 2322966.6115977885 + 2812258.821357639 + 2103322.6743824673 + 3070875.9096147004

soma

multiplicacao = soma * step

multiplicacao
```

# 25-05-2024

## Comunicacao de processos

### Pipe exemplo base

```{python base, eval=FALSE}
from multiprocessing import Process , Pipe

def worker(conn) :
  while True :
    item = conn.recv()
    if item == 'fim' :
      break
    print(item)
  #conn.send('Claro!')

def master(conn) :
  conn.send(' Isto')
  conn.send(' esta')
  conn.send(' funcionando?')
  conn.send('fim')
  #item = conn.recv()
  #print (item)
  
if __name__ == '__main__':
  a, b = Pipe()
  w = Process(target = worker, args = (a,))
  m = Process(target = master, args = (b,))
  w.start()
  m.start()
  w.join()
  m.join()
```


```{bash, eval=FALSE}
he2@h8:~/Downloads$ chmod +x base.py
he2@h10:~/Downloads$ python3 base.py 
 Isto
 esta
 funcionando?
he2@h10:~/Downloads$ 
```

### Pipe com "race condicions" - resultado prof

```{python, eval=FALSE}
from multiprocessing import Process, Pipe
import time
PROCS = 2
a,b = Pipe()

def pi(start, end, step, sums):
  print ("Start: ", str(start))
  print ("End: ", str(end))
  sum = 0.0
  for i in range(start, end):
    x = (i+0.5) * step
    sum = sum + 4.0/(1.0+x*x)
  sums.send(sum) ## CONDICOES DE CORRIDA
  
if __name__ == "__main__":
  num_steps = 1000000
  sum = 0.0
  step = 1.0/num_steps
  proc_size = num_steps // PROCS
  tic = time.time()
  workers = []
  for i in range(PROCS):
    worker = Process( target=pi , args  =(i*proc_size, (i+1)*proc_size - 1, step, a, ))
    workers.append(worker)
  for worker in workers :
    worker.start()
  for worker in workers :
    worker.join()
  toc = time.time()
  
  for i in range(PROCS):
    sum += b.recv()
  pi = step * sum
  print ("Valor Pi: %.20f" %pi)
  print ("Tempo Pi: %.8f s" %(toc-tic))
```

```{bash, eval=FALSE}
he2@h10:~/Downloads$ python3 comandos.py 
Start:  0
End:  499999
Start:  500000
End:  999999
Valor Pi: 3.14158745358761892774
Tempo Pi: 0.06355953 s
```

## Look

### Exempĺo base

```{python base, eval=FALSE}
import multiprocessing
import sys

def trabA(stream):
  stream.write('Trabalhador 1 imprimindo\n')

def trabB(stream):
  stream.write('Trabalhador 2 imprimindo\n')

if __name__ == "__main__":
  w1 = multiprocessing.Process(target=trabA, args=(sys.stdout, ))
  w2 = multiprocessing.Process(target=trabB, args=(sys.stdout, ))
  w1.start()
  w2.start()
  w1.join()
  w2.join()
```

```{bash, eval=FALSE}
he2@h10:~/Downloads$ python3 comandos.py 
Trabalhador 1 imprimindo
Trabalhador 2 imprimindo
he2@h10:~/Downloads$ python3 comandos.py 
Trabalhador 2 imprimindo
Trabalhador 1 imprimindo
```

### Exemplo com lock

```{python base, eval=FALSE}
import multiprocessing
import sys

def trabA(lock, stream):
  with lock:
    stream.write('Trabalhador 1 imprimindo\n')

def trabB(lock, stream):
  lock.acquire()
  stream.write('Trabalhador 2 imprimindo\n')
  lock.release()
  
if __name__ == "__main__":
  lock = multiprocessing.Lock()
  w1 = multiprocessing.Process(target=trabA, args=(lock, sys.stdout, ))
  w2 = multiprocessing.Process(target=trabB, args=(lock, sys.stdout, ))
  w1.start()
  w2.start()
  w1.join()
  w2.join()
```


```{bash, eval=FALSE}
he2@h10:~/Downloads$ python3 comandos.py 
Trabalhador 1 imprimindo
Trabalhador 2 imprimindo
```

### Aplicando o lock no Pi - minha solução

```{python base, eval=FALSE}
import multiprocessing
import sys
import time

PROCS = 2
a,b = multiprocessing.Pipe()

def pi(start, end, step, sums, lock):
  print ("Start: ", str(start))
  print ("End: ", str(end))
  sum = 0.0
  for i in range(start, end):
    x = (i+0.5) * step
    sum = sum + 4.0/(1.0+x*x)
  lock.acquire()
  sums.send(sum) ## CONDICOES DE CORRIDA
  lock.release()
  
if __name__ == "__main__":
  lock = multiprocessing.Lock()
  num_steps = 100000000
  sum = 0.0
  step = 1.0/num_steps
  proc_size = num_steps // PROCS
  tic = time.time()
  workers = []
  for i in range(PROCS):
    worker = multiprocessing.Process( target=pi , args  =(i*proc_size, (i+1)*proc_size - 1, step, a, lock))
    workers.append(worker)
  for worker in workers :
    worker.start()
  for worker in workers :
    worker.join()
  toc = time.time()
  
  for i in range(PROCS):
    sum += b.recv()
  pi = step * sum
  print ("Valor Pi: %.20f" %pi)
  print ("Tempo Pi: %.8f s" %(toc-tic))
```


```{bash, eval=FALSE}
he2@h10:~/Downloads$ python3 comandos.py 
Start:  0
End:  49999999
Start:  50000000
End:  99999999
Valor Pi: 3.14159260158990916167
Tempo Pi: 4.51408887 s
```

### 

```{python base, eval=FALSE}
from multiprocessing import Process, current_process
import itertools
ITEMS = [1, 2, 3, 4, 5, 6]

def worker(items) :
  for i in itertools.count():
    try :
      items.pop()
    except IndexError :
      break
  print(current_process().name, "processed %i items . " %i)

if __name__ == "__main__" :
  workers = [ Process (target = worker, args = (ITEMS, ) ) for i in range (2) ]
  for worker in workers :
    worker.start()
  for worker in workers :
    worker.join()
  print("ITEMS after all workers finished : " , ITEMS)
```


```{bash, eval=FALSE}
he2@h10:~/Downloads$ python3 comandos.py 
Process-1 processed 6 items . 
Process-2 processed 6 items . 
ITEMS after all workers finished :  [1, 2, 3, 4, 5, 6]
```



```{python base, eval=FALSE}
from multiprocessing import Process, current_process, Queue
import itertools

ITEMS = Queue()
for i in [1, 2, 3, 4, 5, 6, 'end' , 'end' , 'end' ] :
  ITEMS.put(i)

def worker(items) :
  for i in itertools.count() :
    item = items.get()
    if item == 'end':
      break
    print(current_process().name, "processed %i items . " %i)

if __name__ == "__main__" :
  workers = [ Process ( target=worker , args =(ITEMS, ) ) for i in range(3) ]
  for worker in workers :
    worker.start( )
  for worker in workers :
    worker.join( )
  print("#ITEMS after all workers finished : ", ITEMS.qsize( ))

```


```{bash, eval=FALSE}
he2@h10:~/Downloads$ python3 comandos.py 
Process-1 processed 0 items . 
Process-1 processed 1 items . 
Process-1 processed 2 items . 
Process-1 processed 3 items . 
Process-1 processed 4 items . 
Process-1 processed 5 items . 
#ITEMS after all workers finished :  0

```

### Usando Queue no Pi - solução minha

```{python base, eval=FALSE}
from multiprocessing import Process, current_process, Queue
import sys
import time
import itertools

ITEMS = Queue()
PROCS = 2

def pi(start, end, step, items):
  print ("Start: ", str(start))
  print ("End: ", str(end))
  sum = 0.0
  for i in range(start, end):
    x = (i+0.5) * step
    sum = sum + 4.0/(1.0+x*x)
  
  items.put(sum) ## CONDICOES DE CORRIDA
  
if __name__ == "__main__":
  num_steps = 100000000
  sum = 0.0
  step = 1.0/num_steps
  proc_size = num_steps // PROCS
  tic = time.time()
  workers = []
  for i in range(PROCS):
    worker = Process( target=pi , args  =(i*proc_size, (i+1)*proc_size - 1, step, ITEMS))
    workers.append(worker)
  for worker in workers :
    worker.start()
  for worker in workers :
    worker.join()
  toc = time.time()
  
  for i in range(PROCS):
    sum += ITEMS.get()
  pi = step * sum
  print ("Valor Pi: %.20f" %pi)
  print ("Tempo Pi: %.8f s" %(toc-tic))
```


```{bash, eval=FALSE}
he2@h10:~/Downloads$ python3 comandos.py 
Start:  0
End:  49999999
Start:  50000000
End:  99999999
Valor Pi: 3.14159260158990916167
Tempo Pi: 4.56546116 s
```



```{python base, eval=FALSE}
from multiprocessing import Process, current_process, Queue
import sys
import time
import itertools

ITEMS = Queue()
PROCS = 10

def pi(start, end, step, items):
  print ("Start: ", str(start))
  print ("End: ", str(end))
  sum = 0.0
  for i in range(start, end):
    x = (i+0.5) * step
    sum = sum + 4.0/(1.0+x*x)

  items.put(sum) ## CONDICOES DE CORRIDA
  
if __name__ == "__main__":
  num_steps = 1000000000
  sum = 0.0
  step = 1.0/num_steps
  proc_size = num_steps // PROCS
  tic = time.time()
  workers = []
  for i in range(PROCS):
    worker = Process( target=pi , args  =(i*proc_size, (i+1)*proc_size - 1, step, ITEMS))
    workers.append(worker)
  for worker in workers :
    worker.start()
  for worker in workers :
    worker.join()
  toc = time.time()
  
  for i in range(PROCS):
    sum += ITEMS.get()
  pi = step * sum
  print ("Valor Pi: %.20f" %pi)
  print ("Tempo Pi: %.8f s" %(toc-tic))
```


```{bash, eval=FALSE}
he2@h10:~/Downloads$ python3 comandos.py 
Start:  0
End:  99999999
Start:  100000000
End:  199999999
Start:  200000000
End:  299999999
Start:  400000000
End:  499999999
Start:  500000000
End:  599999999
Start:  700000000
End:  799999999
Start:  600000000
End:  699999999
Start:  300000000
End:  399999999
Start:  900000000
End:  999999999
Start:  800000000
End:  899999999
Valor Pi: 3.14159262319053356194
Tempo Pi: 23.43205404 s

he2@h10:~/Downloads$ python3 comandos.py 
Start:  0
End:  99999999
Start:  100000000
End:  199999999
Start:  200000000
End:  299999999
Start:  500000000
End:  599999999
Start:  400000000
End:  499999999
Start:  700000000
End:  799999999
Start:  600000000
End:  699999999
Start:  800000000
End:  899999999
Start:  300000000
End:  399999999
Start:  900000000
End:  999999999
Valor Pi: 3.14159262319053400603
Tempo Pi: 23.16736412 s

he2@h10:~/Downloads$ python3 comandos.py 
Start:  0
End:  99999999
Start:  100000000
End:  199999999
Start:  200000000
End:  299999999
Start:  500000000
End:  599999999
Start:  700000000
End:  799999999
Start:  800000000
End:  899999999
Start:  400000000
End:  499999999
Start:  600000000
End:  699999999
Start:  900000000
End:  999999999
Start:  300000000
End:  399999999
Valor Pi: 3.14159262319053267376
Tempo Pi: 23.23592305 s

he2@h10:~/Downloads$ python3 comandos.py 
Start:  0
End:  99999999
Start:  100000000
End:  199999999
Start:  200000000
End:  299999999
Start:  400000000
End:  499999999
Start:  500000000
End:  599999999
Start:  700000000
End:  799999999
Start:  800000000
End:  899999999
Start:  600000000
End:  699999999
Start:  300000000
End:  399999999
Start:  900000000
End:  999999999
Valor Pi: 3.14159262319053356194
Tempo Pi: 23.13999486 s

```



```{python base, eval=FALSE}
import time
from multiprocessing import Process, Value

def func(val):
  for i in range(50):
    time.sleep(0.01)
    val.value += 1 ## CONDIÇÃO DE CORRIDA

if __name__ == '__main__':
  v = Value('i', 0)
  procs = [Process(target=func, args=(v,)) for i in range(10)]
  for p in procs: p.start()
  for p in procs: p.join()
  print (v.value)
```


```{bash, eval=FALSE}
he2@h10:~/Downloads$ python3 comandos.py 
344

he2@h10:~/Downloads$ python3 comandos.py 
399

he2@h10:~/Downloads$ python3 comandos.py 
311

he2@h10:~/Downloads$ python3 comandos.py 
417

he2@h10:~/Downloads$ python3 comandos.py 
361

he2@h10:~/Downloads$ python3 comandos.py 
325
```



```{python base, eval=FALSE}
import time
from multiprocessing import Process, Value

def func(val):
  for i in range(50):
    time.sleep(0.01)
    with val.get_lock():
      val.value += 1

if __name__ == '__main__':
  v = Value('i', 0, lock = True)
  procs = [Process(target=func, args=(v,)) for i in range(10)]
  for p in procs: p.start()
  for p in procs: p.join()
  print (v.value)
```


```{bash, eval=FALSE}
he2@h10:~/Downloads$ python3 comandos.py 
500

he2@h10:~/Downloads$ python3 comandos.py 
500

he2@h10:~/Downloads$ python3 comandos.py 
500

```



```{python base, eval=FALSE}
from multiprocessing import Process, current_process, Value
import sys
import time
import itertools

PROCS = 10

def pi(start, end, step, soma_g):
  print ("Start: ", str(start))
  print ("End: ", str(end))
  sum = 0.0
  for i in range(start, end):
    x = (i+0.5) * step
    sum = sum + 4.0/(1.0+x*x)
  with soma_g.get_lock():
    soma_g.value += sum
  
if __name__ == "__main__":
  soma_geral = Value('d', 0, lock = True)
  num_steps = 100000000
  sum = 0.0
  step = 1.0/num_steps
  print(step)
  proc_size = num_steps // PROCS
  tic = time.time()
  workers = []
  for i in range(PROCS):
    worker = Process( target=pi , args  =(i*proc_size, (i+1)*proc_size - 1, step, soma_geral))
    workers.append(worker)
  for worker in workers :
    worker.start()
  for worker in workers :
    worker.join()
  toc = time.time()
  
  # for i in range(PROCS):
  #   sum += soma_geral
  pi = step * soma_geral.value
  print ("Valor Pi: %.20f" %pi)
  print ("Tempo Pi: %.8f s" %(toc-tic))
```


```{bash, eval=FALSE}
he2@h10:~/Downloads$ python3 comandos.py 
1e-08
Start:  0
End:  9999999
Start:  10000000
End:  19999999
Start:  20000000
End:  29999999
Start:  40000000
End:  49999999
Start:  30000000
End:  39999999
Start:  60000000
Start:  50000000
End:  69999999
End:  59999999
Start:  80000000
End:  89999999
Start:  70000000
End:  79999999
Start:  90000000
End:  99999999
Valor Pi: 3.14159234959702482470
Tempo Pi: 2.32412434 s

he2@h10:~/Downloads$ python3 comandos.py 
1e-08
Start:  0
End:  9999999
Start:  10000000
End:  19999999
Start:  20000000
End:  29999999
Start:  50000000
End:  59999999
Start:  60000000
End:  69999999
Start:  80000000
Start:  70000000
End:  89999999
Start:  30000000
End:  39999999
End:  79999999
Start:  40000000
End:  49999999
Start:  90000000
End:  99999999
Valor Pi: 3.14159234959702438061
Tempo Pi: 2.35381722 s
```



```{python base, eval=FALSE}
from multiprocessing import Pool

def func(val):
  return val*val

if __name__ == '__main__':
  itens = [1, 2, 3]
  resultado = map(func, itens) # mapeia os itens para a função
  print(resultado)
  numbersSquare = list(resultado) # converte objetos map -> list
  print(numbersSquare)
```


```{bash, eval=FALSE}
he2@h10:~/Downloads$ python3 comandos.py 
<map object at 0x7f3292a92100>
[1, 4, 9]
```


```{python base, eval=FALSE}
from multiprocessing import Pool

def func(val):
  return val*val

if __name__ == '__main__':
  itens = [1, 2, 3]
  p = Pool(8) # Cria um conjunto de 8 trabalhadores!
  resultado = p.map(func, itens)
  print(resultado)
  p.close()
  p.join() 
```


```{bash, eval=FALSE}
he2@h10:~/Downloads$ python3 comandos.py 
[1, 4, 9]

```


```{python base, eval=FALSE}
from multiprocessing import Pool

def func(val):
  return val*val

if __name__ == '__main__':
  p = Pool(8) # Cria um conjunto de 8 trabalhadores!
  resultado = p.map(func, range(1,6)) # [1 a 5]
  print(resultado)
  p.close()
  p.join() 
```


```{bash, eval=FALSE}
he2@h10:~/Downloads$ python3 comandos.py 
[1, 4, 9, 16, 25]
```


```{python base, eval=FALSE}

```


```{bash, eval=FALSE}

```


```{python base, eval=FALSE}

```


```{bash, eval=FALSE}

```


```{python base, eval=FALSE}

```


```{bash, eval=FALSE}

```


```{python base, eval=FALSE}

```


```{bash, eval=FALSE}

```

