---
title: "Caderno_Linguagens_de_Programacao"
output:
  html_document:
    toc: true
    toc_float:
      collapsed: false
      smooth_scroll: false
      number_sections: true
date: "`r Sys.Date()`"
---

```{r setup, include=FALSE}
knitr::opts_chunk$set(echo = TRUE)
```
## Sumario

## Modulo 1 –  Pyton e R - Introdução ao Python 3 para Ciência de Dados – Prof. André Grégio - 02/03/2024

“IA é a nova corrida espacial”

Python
•	Muito usado em prototipagem
•	Também usado em modelos, mas pouco eficiente em aparelhos com limitações técnicas

1.	Sobre o Curso
•	Áreas de Interesse e Pesquisa: Segurança Computacional e Ciência de Dados

Explorar os dados antes de analisá-los
KEEG?
Ciência de Dados aplicada a Segurança – matéria ocasional na pós - checar
Panda / Pytorent?

Especificidade dos dados (diferentes bancos por exemplo)
Máquinas aqui tem Mind

Objetivos de curso:
•	Aprender a utilizar a linguagem de programação Python para análise de dados
•	Entender os elementos e estruturas básicas da programação
•	Criar soluções (programas) para ......
•	Ciência de dados na prática
•	Conceitos de problemas reais corretamente
•	Incentivar a exploração dos dados (compreensão do problema)
•	Estudar técnicas e ferramentas mais adequadas para problemas específicos
•	Criar consciência sobre organização de dados e reprodução de experimentos

Procurar “data set” publico
“Barata voa”

Python 3 - Google Colab ou VSCode

```{phyton}

```


Ter conhecimentos básicos:
•	Criar diretório etc

Bibliografia:
•	McKinney 2019
•	Dale, K. 2016
•	Chen, D. 2018
•	Matthes, E, 2019
•	“Pense Python”

2.	Introdução a Ciência de Dados
Josh Wills (Twitter)
“Person who is better at statistics than any software engineer and better at software engineering than any statistician”.

“.ipnb” - caderno
“.py” – codigo

Processo: [ Imagem Wikipedia “Data analysis” – Schutt & O’Neil (2013) ]
Grupamento hierárquico – tipo arvore genealógica com cortes em diferentes alturas na raiz é um grupo só, na folha extrema são dados individuais
“Concept driven” -> mudanças de conceito que tornam um modelo “obsoleto”

Perceptor – neurônio artificial
MLP – Multi layer Perceptor -> Rede neural
Depe learnig -> várias redes nerais -> treino de várias “épocas” (passagens com ajutes de peso) -> até 0,001 -> baseado em matriz aleatória -> mínimo local e mínimo global (processamento paralelo para não travar um pc só)

BigBird – treinamento de palavras do Google

Sanitização de dados com encoders
•	Tirar meta dados de docs

Redes para segmentação de imagens (vídeo faz frame a frame) -> achar vagas no estacionamento
24GB de vídeo
Placas A5000 – 4 placas para treinar os modelos – 48h de processamento para cada experimento
Tokenizar – separar por palavras
Pós-modelo -> capacidade de execução (infraestrutura), tamanho do modelo e dos dados. 
Infraestrutura elástica – aumenta e diminui conforme demanda
Mínimo produto viável – um exemplo simplificado

Limpar dados antes de usar – retirar ruido, duplicado, padronizar etc.

Developer
DevOps – quem vai botar em produção (produto), portar o sistema para o cliente por exemplo
Data augmentation

Estágios de Ciência de Dados
1.	Questione o que vc quer fazer e qual o objetivo disso (prevenir, estimar)
2.	Obtenha o dado e saiba sua amostragem, relevância e questões como privacidade
3.	Explore, faça gráficos, entenda seu dado (há padrões, anomalias? Precisa limpar?)
4.	Modele seu dado, valide e teste o modelo
5.	Apresente os resultados de maneira que sejam compreensíveis e reproduzíveis

Imagem - Havard data Science course cs 109 org

LGPD – anonimização

Habilidades do Cientista de Dados
1.	Consultas SQL E Pipelines robustos
2.	Transformação de dados e Eng de características
3.	Controle de versão (git)
4.	........
5.	Processamento de Linguagem Natural (NLP) – variação de escrita, dicionário de termos (siglas, termos técnicos etc) – analise de similaridade, analise de sentimentos (qualidade/intuito do texto, exemplo, buscar discurso de ódio)

Train -> Teste -> Valideted

“Crir um modelo” vs. “Extrair conhecimento dos dados”
Capacidade de explicação/compreensão, aplicabilidade em tempo/dados reais!
Modelos multi-rótulos, ex: “binário” – doente ou saudável; diagnostico – qual a doença

###No quiz

```{python}
import math

nome = "Maria"
sobrenome = "Silva"
calculo = 36
calculo = math.sqrt(36)
print("nome ", nome, "sobrenome ", sobrenome, calculo)
```



###Continuando a aula

No laboratorio de informatica

```{r}
# hrsdespindula@h8:~$ python3
# Python 3.9.2 (default, Feb 28 2021, 17:03:44)
# [GCC 10.2.1 20210110] on linux
# Type "help", "copyright", "credits" or "license" for more information.
# >> quit()
# 
# hrsdespindula@h8:~$ python3
# Python 3.9.2 (default, Feb 28 2021, 17:03:44)
# [GCC 10.2.1 20210110] on linux
# Type "help", "copyright", "credits" or "license" for more information.
# >>> print("SEU TEXTO")
# SEU TEXTO
# >>> print("ola mundo")
# ola mundo
```

####Realizando Operações

O interpretador é capaz de realizar operações e exibir o resultado
Alguns operadores que podem ser usados:<br>
"+" Adição<br>
"-" Subtração<br>
"/" Divisão<br>
"*" Multiplicação<br>
"**" Exponenciação<br>
"%" Módulo (resto da divisão)

```{r}
# hrsdespindula@h8:~$ python3
# Python 3.9.2 (default, Feb 28 2021, 17:03:44)
# [GCC 10.2.1 20210110] on linux
# Type "help", "copyright", "credits" or "license" for more information.
# >>> print("SEU TEXTO")
# SEU TEXTO
# >>> print("ola mundo")
# ola mundo
# >>> 2+3
# 5
# >>> 2-1
# 1
# >>> 3*2
# 6
# >>> 15/5
# 3.0
# >>> 2**3
# 8

```

Fazendo no programa

```{python}
print("2+3 = ",2+3)
print("2-1 = ",2-1)
print("3*2 = ",3*2)
print("15/5 = ",15/5)
print("2**3 = ", 2**3)
```


```{python}
qtde_alunos = 30
nome = "Maria"
pi = 3.14

print(qtde_alunos, " ", nome, " ", pi)

qtde_alunos = 200
alunos_externos = 20
total_alunos = qtde_alunos + alunos_externos
print(total_alunos)
print(qtde_alunos - alunos_externos)

print("qtde_alunos = ", type(qtde_alunos))
print("nome = ", type(nome))
print("pi = ", type(pi))

```

####Tipos dinamicos de variaveis

```{python}
x = 20
print("x = ", x, " = ", type(x))

x = 20.13
print("x = ", x, " = ", type(x))

x = "20"
print("x = ", x, " = ", type(x))
```

Concatenar é somar str

```{python}
str1 = "sou a"
str2 = " Helena"
x = str1 + str2
print(x)

print(10*str2)
```


```{python}
# variavel_destino = input("Texto opcional para exibir: ")
# 
# print(variavel_destino)
```

Exemplo errado:
( não vai dar certo assim pq o tipo automatico tá errado)

```{python}
print("Olá mundo!")
#nome = input("Digite seu nome: ")
nome = "Demo"
print("Seu nome é", nome)

#idade = input("Digite sua idade: ")
idade = 33
#idadeapos = input("Com quantos anos você quer aposentar: ")
idadeapos = 80
anosapos = idadeapos - idade
print("Faltam", anosapos, "anos para você aposentar")
```

Exemplo certo:

```{python}
idade = int(input("Digite sua idade: "))
idade_apos = int(input("Com quantos anos você quer aposentar: "))
anos_apos = idade_apos - idade
print("Faltam ", anos_apos, " para você aposentar")

idade = float(input("Digite sua idade: "))
idade_apos = float(input("Com quantos anos você quer aposentar: "))
anos_apos = idade_apos - idade
print("Faltam ", anos_apos, " para você aposentar")
print("Faltam", anos_apos, "para você aposentar")
```



No arquivo "Downloads/meu_script.py":
```{python}
import sys
entrada = sys.argv[1]
print("Voce digitou o numero {}.".format(entrada))
```

no terminal
```{r}
# $ python meu_script.py 5
# Voce digitou o numero 5.
```

Para receber argumentos direto da linha de comando usamos o

```{r}
# sys.argv[1]
```

No arquivo "Downloads/meu_script.py":

```{python}
import sys
print(sys.argv)
```


```{r}
# hrsdespindula@h8:~/Downloads$ python3 meu_script.py 5 -15 nome 0 sim
# ['meu_script.py', '5', '-15', 'nome', '0', 'sim']
```

No arquivo "Downloads/meu_script.py":

```{python}
import sys
def fat(n):
  res = 1
  for i in range(2,n+1):
    res *= i
  print(res)

n = int(sys.argv[1])
fat(n)
```


```{r}
# hrsdespindula@h8:~/Downloads$ python3 meu_script.py 1
# 1
# hrsdespindula@h8:~/Downloads$ python3 meu_script.py 2
# 2
# hrsdespindula@h8:~/Downloads$ python3 meu_script.py 3
# 6
# hrsdespindula@h8:~/Downloads$ python3 meu_script.py 4
# 24
```

Novo script processa_texto.py

```{python}
import sys

arq_nome = sys.argv[1] # caminho para arquivo
arq_handle = open(arq_nome)# abre para leitura
texto = arq_handle.read() # lê para uma string

print(texto)
print(type(texto))
```


```{python}
#READ

import sys

texto = open(sys.argv[1]).read()
linhas = texto.split("\n")

print(linhas)
print(type(linhas))
```




```{python}
#READLINE (SINGULAR)

import sys

texto = open(sys.argv[1]).readline()
linhas = texto.split("\n")

print(linhas)
print(type(linhas))
```




```{python}
#READLINES

import sys

texto = open(sys.argv[1]).readlines()
linhas = texto.split("\n")

print(linhas)
print(type(linhas))
```



```{python}
import sys

texto = open(sys.argv[1]).read().sliptlines()

print(texto)
print(type(texto))
```



```{python}
import sys

arq = open(sys.argv[1])
texto = arq.read().splitlines()

print(texto)
print(type(texto))

arq.close() # não esqueça de fechar o arquivo
```

Modos de escrita de arquivos

```{python}
arq_saida = open(sys.argv[2], 'w')
```

‘w’ abre o arquivo em modo escrita <br>
Se o arquivo *não* existir, cria um novo<br>
Senão, sobrescreve!


```{python}
arq_saida = open(sys.argv[2], 'a')
```

‘a’ abre o arquivo em modo append <br>
Se o arquivo *não* existir, cria um novo<br>
Senão, insere no final!<br>


##Importações

```{python}
import nome_atquivo # tipo biblioteca R
```



```{python}
import math

valor = 4
raiz = math.sqrt(valor)
print("A raiz de ", valor, "é", raiz)
```

omentários precedidos por “#”

Função básica - print()
O comando print( ): ► Sintaxe: ► print(valor1, valor2, …, valorN) ► Se nenhum argumento é passado, imprime uma linha em branco ► Os valores a serem impressos são separados por um espaço: − print(“Resposta:”, 6 * 7, “!!!”)

Condicionais básicos ► if (condição): ► Instrução 1 ► Instrução 2 ► elif (outra condição): ► Instrução 3 ► else: ► Instrução 4 ► Instrução 5 (fora do IF-ELIF-ELSE)

Laços básicos ► for i in range(5): ► print(“%d “ %i) ► 0 ► 1 ► 2 ► 3 ► 4 ► while True: ► print(“laço infinito!”)


##Exercício 1

Faça um programa que pergunta o peso (em kg) e a altura (em metros) do usuário. O programa deve calcular o Índice de Massa Corpórea (IMC) do usuário, que é dado por peso/(altura*altura) e exibir o valor de IMC na tela.

Dica: use float para ler o input. Para separar as casas decimais quando estiver digitando, utilize ponto (e.g., digite 1.8 para uma altura de um e oitenta). Isso pode ser diferente em alguns sistemas. Por exemplo, alguns terminais de sistemas Mac utilizam vírgula para separar as casas decimais.

```{python}
import sys

peso = float(input("insira seu peso em kg: "))

altura = float(input("insira sua altura em m: "))

imc = (peso / (altura * altura))

print("Seu IMC =", imc)
```

##Exercício 2

Exercício 2 <br>
Escreva um programa que solicita o raio de um círculo, e exibe o perímetro e a área desse círculo. Para calcular a área, utilize o operador de exponenciação **.

```{python}
import sys
import math

raio = float(input("insira um raio de um círculo: "))
pi = math.pi
perimetro = 2*pi*raio
area = pi * raio**2

print (pi)
print (perimetro)
print (area)
```

##Exercício 3

Faça um programa que leia os coeficientes a, b e c de uma equação de segundo grau. O programa deve calcular por Bhaskara as raízes dessa equação. Para esse problema, assuma que a equação sempre vai ter raízes reais (o usuário não vai digitar valores a, b e c que levam a uma equação que não possui raízes). Caso a equação possua apenas uma raiz, como a equação x2, repita a raiz na resposta duas vezes.

Exemplo de execução do programa:

Digite a: 2 Digite b: 0 Digite c: 0 Raíz 1: 0 Raíz 2: 0

```{python}
import sys
import math

coef_a = float(input("Digite a: "))
coef_b = float(input("Digite b: "))
coef_c = float(input("Digite c: "))

raiz_1 = (- coef_b + math.sqrt(coef_b**2 - 4*coef_a*coef_c))/2*coef_a
raiz_2 = (- coef_b - math.sqrt(coef_b**2 - 4*coef_a*coef_c))/2*coef_a

print("Raiz 1:", raiz_1)
print("Raiz 2:", raiz_2)
```


##Exercício 4

Dado um retângulo de lado a=7 e área=63, escreva:

Uma instrução em Python que calcule o valor do lado b.

Uma instrução que calcule a diagonal deste retângulo.

Uma função que calcule a área e a diagonal de qualquer retângulo, dados os valores dos lados a e b.

```{python}

```

# Aula 02 - 15/03/2024

```{r}
data <- read.csv("Gregio/dsbd_trab1.csv", header = FALSE)
head(data)


```


```{python}
import sys

arq_nome = "Gregio/dsbd_trab1.csv" # caminho para arquivo

arq_handle = open(arq_nome) # abre para leitura

texto = arq_handle.read() # lê para uma string

print(texto)
#print(linhas)
#print(type(linhas))


```



