---
title: "Exercicios_20-07-2024"
author: "Helena R. S. D'Espindula"
date: "2024-07-21"
output: html_document
---

```{r setup, include=FALSE}
knitr::opts_chunk$set(echo = TRUE)
```

1) Considere as notas de alunos descritas no vetor numérico nomeado em Notas e os alunos que entregaram os trabalhos descritas no vetor lógico nomeado em Trabalhos

Notas

##     João    Maria     José      Ana    Pedro    Paula   Carlos  Mariana Fernando 
##       70       74       54       42       74       88       97       75       46 
##    Luiza 
##       68

Trabalhos

##     João    Maria     José      Ana    Pedro    Paula   Carlos  Mariana Fernando 
##     TRUE     TRUE    FALSE    FALSE     TRUE     TRUE     TRUE     TRUE    FALSE 
##    Luiza 
##    FALSE

Responda as seguintes questões, considerando quatro casas decimais.

    A raiz quadrada da média dos alunos é:
    Resposta 1 Questão 1
    A mediana dos alunos que entregaram o trabalho é:
    Resposta 2 Questão 1
    A maior nota dentre os alunos que não entregaram o trabalho é:
    Resposta 3 Questão 1
    Assuma que a média para aprovação direta é 70, alunos com média inferior a 40 tem reprovação direta, os demais estão em recuperação. A quantidade de alunos em recuperação que entregou os trabalhos é:
    Resposta 4 Questão 1
    O desvio-padrão das notas dos alunos que entregaram os trabalhos é:
    Resposta 5 Questão 1


```{r}
notas <- list("Joao" = 70, "Maria" = 74, "Jose" = 54, "Ana" =42, "Pedro"=74)  
notas

notas2 <- list(c("Joao", "Maria", "Jose", "Ana", "Pedro", "Paula", "Carlos", "Mariana", "Fernando", "Luiza"), 
               c(70, 74, 
                 54, 42, 
                 74, 88, 97, 75, 
                 46, 68), 
               c(TRUE, TRUE, 
                 FALSE, FALSE, 
                 TRUE, TRUE, TRUE, TRUE, 
                 FALSE, FALSE))
notas2

medianotas <- mean(notas2[[2]])

sqrt(medianotas)

notastrabentreg <- c(70,74,74, 88, 97, 75)

notastrabentreg

notastrabnao <- c(54, 42, 46, 68)

median(notastrabentreg)

sd(notastrabentreg)

```

2) Considere as matrizes A, B e C

dadas por:

A=⎡⎣⎢⎢⎢⎢⎢⎢383117158445928482328171518126402239303114049⎤⎦⎥⎥⎥⎥⎥⎥

B=⎡⎣⎢⎢⎢⎢⎢⎢1026395049189291005032481228395174042371373518⎤⎦⎥⎥⎥⎥⎥⎥

C=B⋅(BT⋅B)−1⋅BT

Responda as seguintes questões. Considere quatro casas decimais para as respostas.

    O log10

do valor absoluto do determinante de C
é:
Resposta 1 Questão 2
O log10
do valor absoluto do determinante da matriz resultante do produto matricial entre A e B
é:
Resposta 2 Questão 2
A soma dos valores absolutos da diagonal da matriz B
é:
Resposta 3 Questão 2
A soma dos elementos que estão acima da diagonal de A é:
Resposta 4 Questão 2
O maior elemento da diagonal do inverso da matriz resultante do produto matricial entre A
e o transposto de B é:
Resposta 5 Questão 2





```{r}
A <- matrix(c(38, 04, 23, 01, 30,
              31, 45, 28, 26, 31,
              17, 09, 17, 40, 14,
              15, 28, 15, 22, 00,
              08, 48, 18, 39, 49),
            byrow = TRUE,
            nrow = 5,
            ncol = 5)
A

B <- matrix(c(10, 18, 50, 39, 37,
              26, 09, 32, 05, 01,
              39, 29, 48, 17, 37,
              50, 10, 12, 40, 35,
              49, 00, 28, 42, 18),
            byrow = TRUE,
            nrow = 5,
            ncol = 5)

B

C <- B %*% (solve(t(B) %*% B)) %*% t(B)
C
determinant(C, logarithm = TRUE)$modulus
determinant(C, logarithm = FALSE)$modulus


D <- A %*% B
D
determinant(D, logarithm = TRUE)$modulus

digB <- sum(diag(B))
digB

somaAsup <- sum(04, 23, 01, 30,
                28, 26, 31,
                40, 14,
                00)

somaAsup

E <- solve(A %*% t(B))
E

diag(E)


```


3) A variância amostral (S2), o desvio médio absoluto (DMA) e o segundo coeficiente de assimetria de Pearson (AS2) são medidas definidas, respectivamente, por

S2=1n−1∑i=1n(xi−x¯)2,
DMA=1n−1∑i=1n|xi−x¯|
e
AS2=3⋅x¯−MdS,

em que x¯
é a média amostral, Md é a mediana e |a| corresponde ao módulo de a.

Implemente uma função em R que retorne uma lista com os valores de S2, DMA e AS2 de uma variável quantitativa qualquer. Na sequência, considere o banco de dados Orange disponível no R para responder às questões abaixo, dê suas respostas utilizando quatro casas decimais.

    A S2

da variável age é:
Resposta 1 Questão 3
O DMA
da variável age é:
Resposta 2 Questão 3
No nível 2 da variável Tree, o AS2
da variável age é:
Resposta 3 Questão 3
Considerando apenas o nível 2 da variável Tree, o DMA
da variável age é:
Resposta 4 Questão 3


```{r}
summary(Orange)

var(Orange$age) ## variancia amostral

require(ie2misc)
require(moments)
require(magrittr)
require(dplyr)

madstat(Orange$age) ##  desvio médio absoluto (DMA) 

laranjas2 <- filter(Orange, Orange$Tree == "2")

skewness(laranjas2$age) ## segundo coeficiente de assimetria de Pearson (AS2) 

madstat(laranjas2$age)

```

4) Considere uma matriz m×m, em que m é um inteiro positivo. Implemente uma função em R que realize a varredura de uma matriz e execute uma operação específica que depende do valor encontrado na matriz (aij

), conforme as seguintes regras:

    Se aij

for um número primo, multiplique-o por 9.
Se aij
for um quadrado perfeito, subtraia 4. Caso o resultado obtido for negativo, eleve a 3a
potência.
Se aij
for negativo na matriz original, calcule a raiz 3a

    de seu módulo.
    Caso contrário, não faça nada.

A função a ser criada deve retornar a matriz transformada. Considere:

A=⎡⎣⎢8910−23−3−660⎤⎦⎥

B=⎡⎣⎢⎢⎢20163−8019618−385−515121110⎤⎦⎥⎥⎥

C=⎡⎣⎢⎢⎢⎢⎢⎢−129−10−71530−5−9−4262018219781661917222712−2⎤⎦⎥⎥⎥⎥⎥⎥

Considerando o contexto proposto, responda o que se pede utilizando quatro casas decimais.

    A soma dos elementos da diagonal principal da matriz A

transformada é:
Resposta 1 Questão 4
O maior elemento, em módulo, da matriz C
transformada é:
Resposta 2 Questão 4
A soma dos elementos da coluna 2 da matriz C
transformada é:
Resposta 3 Questão 4
O número de primos na matriz B
transformada é:
Resposta 4 Questão 4
O número de elementos da matriz A
transformada que são quadrados perfeitos é:
Resposta 5 Questão 4

```{r}

require(primes)
require(pracma)
require(ds4psy)
require(FRACTION)

A <- matrix(
  c(08, -2, -6, 09, 03, 06, 10, -3, 0),
  byrow = TRUE,
  nrow = 3,
  ncol = 3
)
A

i <- 1
j <- 1
for (i in 1:3) {
  print(paste("i = ", i))
  for (j in 1:3) {
    print(paste("j = ", j))
    numtransf = 0
    print(paste("num = ", A[i,j]))
    if (A[i,j] < 0)    {
      numtemporario = abs(A[i,j])
      #print(paste("absoluto = ", numtemporario))
      numtransf = nthroot(x = numtemporario, n = 3)
    } else if (is_prime(A[i,j]))    {
      numtransf = A[i,j] * 9
    } else if (is.wholenumber(sqrt(A[i,j])))
    {
      numtransf = A[i,j] - 4
      if (numtransf < 0)
      {
        numtransf = numtransf ** 3
      }
    } else{
      numtransf = A[i,j]
    }
    print(paste("pos = ", numtransf))
    A[i,j] = numtransf
  }
}

A

sum(diag(A))


contador = 0
i <- 1
j <- 1
for (i in 1:3) {
  for (j in 1:3) {
    print(paste("num = ", A[i,j]))
    if (is.wholenumber(sqrt(A[i,j]))){
      print(paste("o numero ", A[i,j], "eh primo"))
      contador = contador +1
    }
  }
}
contador





B <- matrix(c(20, 0, -3, 15,
              16, 19, 8, 12,
              3, 6, 5, 11,
              -8, 18, -5, 10),
  byrow = TRUE,
  nrow = 4,
  ncol = 4
)
B

i <- 1
j <- 1
for (i in 1:4) {
  print(paste("i = ", i))
  for (j in 1:4) {
    print(paste("j = ", j))
    numtransf = 0
    print(paste("num = ", B[i,j]))
    if (B[i,j] < 0)    {
      numtemporario = abs(B[i,j])
      #print(paste("absoluto = ", numtemporario))
      numtransf = nthroot(x = numtemporario, n = 3)
    } else if (is_prime(B[i,j]))    {
      numtransf = B[i,j] * 9
    } else if (is.wholenumber(sqrt(B[i,j])))
    {
      numtransf = B[i,j] - 4
      if (numtransf < 0)
      {
        numtransf = numtransf ** 3
      }
    } else{
      numtransf = B[i,j]
    }
    print(paste("pos = ", numtransf))
    B[i,j] = numtransf
  }
}

B

contador = 0
for (i in 1:4) {
  for (j in 1:4) {
    if(is_prime(B[i,j])){
      print(paste("o numero ", B[i,j], "eh primo"))
      contador = contador +1
    }
  }
}
contador







C <- matrix(c(-1, 30, 20, 7, 17,
              29, -5, 18, 8, 22,
              -10, -9, 2, 16, 27,
              -7, -4, 1, 6, 12,
              15, 26, 9, 19, -2),
  byrow = TRUE,
  nrow = 5,
  ncol = 5
)
C

i <- 1
j <- 1
for (i in 1:5) {
  print(paste("i = ", i))
  for (j in 1:5) {
    print(paste("j = ", j))
    numtransf = 0
    print(paste("num = ", C[i,j]))
    if (C[i,j] < 0)    {
      numtemporario = abs(C[i,j])
      #print(paste("absoluto = ", numtemporario))
      numtransf = nthroot(x = numtemporario, n = 3)
    } else if (is_prime(C[i,j]))    {
      numtransf = C[i,j] * 9
    } else if (is.wholenumber(sqrt(C[i,j])))
    {
      numtransf = C[i,j] - 4
      if (numtransf < 0)
      {
        numtransf = numtransf ** 3
      }
    } else{
      numtransf = C[i,j]
    }
    print(paste("pos = ", numtransf))
    C[i,j] = numtransf
  }
}

C

sum(C[,2])






```

Considere o banco de dados diamonds do pacote ggplot2. Esse banco de dados contém informações sobre o preço, quilates, cor, clareza, etc. de 53.940 diamantes.

As variáveis presentes no banco de dados estão descritas no help do banco de dados.

Responda as seguintes questões:

    Quantos diamantes possuem o corte Fair?
    Resposta 1 Questão 5
    O preço médio dos diamantes com a cor J e a clareza SI2 é de:
    Resposta 2 Questão 5
    Existem quantos diamantes com mais do que 1.4 quilates?
    Resposta 3 Questão 5
    Qual é o preço médio dos diamantes com mais do que 1.4 quilates?
    Resposta 4 Questão 5
    Qual é o preço mediano dos diamantes com a cor J e a clareza VS2 e com mais do que 2.9 quilates?
    
    
    
```{r}
require(ggplot2)

diamonds

diamantes2 <- filter(diamonds, diamonds$cut == "Fair")
diamantes2

count(diamantes2)

diamantes3 <- filter(diamonds, diamonds$color == "J", diamonds$clarity == "SI2")
diamantes3

mean(diamantes3$price)


diamantes4 <- filter(diamonds, diamonds$carat > 1.4) 

diamantes4
mean(diamantes4$price)

diamantes5 <- filter(diamonds, diamonds$color == "J", diamonds$clarity == "VS2", diamonds$carat > 2.9)

diamantes5

median(diamantes5$price)

```


Para esse exercício você deverá utilizar os banco de dados refugiados_pais.csv.gz e refugiados.csv.gz. Considere apenas observações completas. Responda:

    A partir de 2017 houveram quantos refugiados do pais Central African Rep. para o Romania?
    Resposta 1 Questão 6
    Qual é a sub-região de origem com mais refugiados em 2010?
    Resposta 2 Questão 6
    Qual é a sub-região de destino com mais refugiados em 1985?
    Resposta 3 Questão 6
    Os 5 países que mais receberam refugiados em 1966 receberam juntos quantos refugiados?
    Resposta 4 Questão 6


```{r}

```











## Including Plots

You can also embed plots, for example:

```{r pressure, echo=FALSE}
plot(pressure)
```

Note that the `echo = FALSE` parameter was added to the code chunk to prevent printing of the R code that generated the plot.
