---
title: "DSBD - Linguagens de Programação - R"
author: "Helena R. S. D'Espindula"
output:
  pdf_document:
    toc: true
  html_document:
    toc: true
    theme: readable
    toc_float:
      collapsed: false
      smooth_scroll: false
      number_sections: true
    code_folding: show
date: "2024-05-03"
---

```{r setup, include=TRUE}
knitr::opts_chunk$set(echo = TRUE)

library(ggplot2)
#library(BiocManager)


```


# R Base

Livros: 
- <a>https://rstudio-education.github.io/hopr/</a>
- <a>https://r4ds.had.co.nz/</a>
- https://www.amazon.com/Hands-Data-Science-Techniques-manipulation-ebook/dp/B07FDD1KWJ
- https://r-graphics.org/
- https://adv-r.hadley.nz/
- https://ggplot2-book.org/
- https://www.tmwr.org/

### Primeiro código em R

- Tudo após o # é um comentário

```{r}
## Somando dois números
2 + 2
```

```{r}
## Quantos segundos tem uma hora?
## Cada minuto tem 60 segundos,
## cada hora tem 60 minutos
60 * 60
```


### Atribuição

- Para atribuírmos valores aos objetos, utilizamos o operador `<-` ou `=`
- Para inserir o operador `<-` no RStudio, pressione `Alt` + `-`

```{r}
## Atribuindo um valor a um objeto
x <- 2
x

y <- 3
y
```
### Área de Trabalho

- Para visualizar os objetos criados, podemos utilizar a função `ls()`
- Para remover um objeto, utilizamos a função `rm()`

```{r}
## Lista objetos
ls()

## Remove objetos
rm(x)

## Lista objetos
ls()

## Apaga todos os objetos
rm(list = ls())

## Lista objetos
ls()
```

### Ambientes na Área de Trabalho

- A função mostra o conteúdo da área de trabalho em `.GlobalEnv`
- Cada biblioteca (pacote) carregado cria um novo ambiente de trabalho (namespace)
- `search()` retorna a lista de espaços de trabalho

```{r}
ls()

# Busca
search()

# Lista o conteúdo de um pacote
ls("package:datasets")

women #parte do pacote datasets

women <- 10986 #criei uma local

women # local tem prioridade

datasets::women # especifica origem

# Se for uma função "escondida" usa 3x dois pontos
# wTO:::CN_aux

```

### Diretórios e Arquivos

- O diretório de trabalho é o local onde o R está apontando. Isto é, onde ele está lendo e salvando os arquivos - por padrão.
- Para saber qual é o diretório de trabalho, utilize a função `getwd()`.
- Para mudar o diretório de trabalho, utilize a função `setwd()`.
- Para listar o conteúdo de um diretório, utilize a função `list.files()` ou `dir()`

### Arquivos da linguagem R

- Os arquivos da linguagem R possuem a extensão `.R`.
- `.RData` é um arquivo binário que contém todos os objetos da área de trabalho.
- `.Rhistory` é um arquivo que contém o histórico de comandos executados.
- `.Rprofile` é um arquivo que contém comandos que são executados toda vez que o R é iniciado.
- Pode ser utilizado para carregar pacotes, por exemplo.
- `.Renviron` é um arquivo que contém variáveis de ambiente.
- `.Rproj` é um arquivo que contém as configurações do projeto.


### Pacotes

- Pacotes são coleções de funções, dados e documentação que ampliam as funcionalidades do R.
- Para instalar um pacote da CRAN, utilize a função `install.packages()`
- Para carregar um pacote, utilize a função `library()`
- Pacotes podem estar disponíveis em outros repositórios, como o Bioconductor e GitHub.


```{r eval=FALSE, include=TRUE}
# Instalar o pacote
#install.packages("ggplot2")

# Carregar o pacote
library(ggplot2)

# Verificar o conteúdo
head(ls("package:ggplot2"), 30)

# Documentação do pacote
#help(package = "ggplot2")

# Caminhos de instalação
.libPaths()

# Remover o pacote da sessão
#("package:ggplot2", unload = TRUE)
```
### Instalando do Biocondutor

- https://www.bioconductor.org/

```{r eval=FALSE, include=TRUE}
if (!require("BiocManager", quietly = TRUE))
  install.packages("BiocManager")
BiocManager::install(version = "3.19")

BiocManager::install("msdata")
# Various Mass Spectrometry raw data example files
```



### Buscando Ajuda

- Para acessar a documentação de uma função, utilize a função `help()` ou `?`
- `??`, `help.search` e `apropos()` são funções que buscam por termos na documentação.
- Para acessar a documentação de um pacote, utilize a função `help(package = "nome_do_pacote"
- Muitos pacotes possuem tutoriais e exemplos de uso em suas vinhetas. Para acessar, utilize a função `vignette()`

```{r}
# Buscando pela documentação
#?mean
#help(mean)

# Buscando por termos
#??mean
#help.search("mean")
#apropos("mean")

# Vignettes
#browseVignettes(package = "ggplot2")

# Busca pelo termo no r-project.org
#RSiteSearch("mean")
```

### Campos da Documentação

- Title: Título da função.
- Description: Descrição da função.
- Usage: Como utilizar a função.
- Arguments: Argumentos da função.
- Details: Detalhes da função.
- Value: O que a função retorna.
- See Also: Funções relacionadas.
- Examples: Exemplos de uso.
- Author: Autor da função.
- References: Referências bibliográficas.


### Manipulação de expressões e diferenciação de letras maiúsculas e minúsculas

- O R é case-sensitive, isto é, ele diferencia letras maiúsculas de minúsculas.
- Nomes de Variáveis e Funções: Ao nomear suas variáveis e funções, separe palavras com underscore (_) ou camelCase. Por exemplo: nome_variavel, meu_contador, calcularMedia, etc.
- Palavras Reservadas: O R possui palavras reservadas que são usadas para funções ou operações internas e não devem ser usadas como nomes de objetos.
  - Exemplo: `if`, `else`, `while`, `function`, `for`, `NA`, `TRUE`, entre outras.
- Boas Práticas: Evite usar palavras reservadas e nomes de funções nativas como nomes de variáveis.


### Exemplos

```{r}
# Exemplo de manipulação de expressões
x <- 5
y<-10 # Não recomendado, espaços são mais legíveis
z <- (x +
y) # Continuando o comando em outra linha
x # imprime na tela o valor de x

y # imprime o valor de y

z # imprime o valor de z

# Exemplo de diferenciação de letras maiúsculas e minúsculas
variavel <- 42
Variavel <- 24

variavel

Variavel

```
# Aritimética Básica com o R

## Operações Matemáticas

### Operações Básicas

```{r}
1 + 1 # Adição
2 - 1 # Subtração
3 * 2 # Multiplicação
4 / 2 # Divisão
5 ^ 2 # Potenciação
5 %% 2 # Resto da divisão
5 %/% 2 # Divisão inteira
```

### Logarítimo

```{r}
log(10) # Logarítimo natural
exp(10) # Exponencial
log10(100) # Logarítimo base 10
log2(10) # Logarítimo base 2
log(100, base = 8) # Log. base 8
```


### Funções Trigonométricas

```{r}
sin(0) # Seno
cos(0) # Cosseno
tan(0) # Tangente
asin(0) # Arco seno
acos(0) # Arco cosseno
atan(0) # Arco tangente
```

### Arrerondamento

```{r}
round(pi, digits = 2) # Arredondament
ceiling(pi) # Teto
floor(pi) # Piso
trunc(pi) # Truncamento
```


## Operações Lógicas

### Comparativos

```{r}
1 == 1 # Igual
1 != 2 # Diferente
1 > 2 # Maior
1 < 2 # Menor
1 >= 1 # Maior ou Igual
2 >= 1 # Menor ou Igual
a <- 1
b <- 2
a <= b
```


### Operadores Lógicos

```{r}
(1 == 1) & (2 == 2) # E / AND
(1 == 1) | (2 == 3) # OU / OR
!(1 == 2) # NÃO / NOT
```

### Strings

```{r}
"R" == "r" # Comparação de strings
"a" < "b" # Ordem Alfanumérica
"1" < "2" # Ordem Alfanumérica
```

### Tipos Especiais

- `NA`: Valores Ausentes
- `NaN`: Not a Number
- `Inf` e `-Inf`: Infinito
- `NULL`: Valor Nulo (vazio)

# Estruturas de Dados em R

### Vetores

- Um vetor, em R, é uma sequência de elementos do mesmo tipo.
- Para criar um vetor, utilize a função `c()`

```{r}
numeros <- c(1, 2, 3, 4, 5)
numeros

letras <- c("a", "b", "c", "d", "e")
letras

logicos <- c(TRUE, FALSE, TRUE, FALSE)
logicos

## Coerção
vetor <- c(numeros, letras, logicos)
vetor

```

- Vetores em R começam com o índice 1.
- Para acessar um elemento de um vetor, utilize `[]`.

```{r}
# Acessa o primeiro elemento
numeros[1]

# Acessa o terceiro elemento
letras[3]

# Acessa o segundo elemento
logicos[2]

# Acessa o quinto elemento
vetor[5]
```
## Tipos de Vetores

- Numérico: `numeric`
  - `c(1.2, 2.5, 3.14)`
- Inteiro: `integer`
  - `c(1, 2, 3, 4, 5)`
- Lógico: `logical`
  - `c(TRUE, FALSE, FALSE)`
- Complexo: `complex`
  - `c(1 + 2i, 2 + 0i)`
- Caracter: `character`
  - `c("a", "b", "c")`
- Factor: `factor`
  - `factor(c("Tipo 1", "Tipo 2", "Tipo 3"))`

**Atenção:** Se, misturar tipos vai virar char.


### Consultando Tipos

```{r}
# Funções que começam com `is.`
# retornam TRUE ou FALSE
# Lista funções is.
apropos("^is\\.")
# Verifica se é inteiro
is.integer(numeros)

# Verifica se é numérico
is.numeric(numeros)

# Verifica se é caracter
is.character(letras)

# Verifica se é lógico
is.logical(logicos)

fator = factor( c("Tipo 1", "Tipo 2", "Tipo 3")) 

# Verifica se é fator
is.factor(fator)

```

### Conversão de Tipos

```{r}
# Funções que começam com `as.`
# Lista funções as.
head(apropos("^as\\."),15)

# Converte para caracter
as.character(numeros)

# Converte para numérico
as.numeric(fator)

datas <- c("2021-01-01", "2021-01-02", "2021-01-03")
# Converte para data
as.Date(datas)
datas
```

### Verificando Tipos

- Quando não sabemos a classe de um objeto, podemos utilizar a função `class()`.

```{r}
#class()
class(numeros)

class(letras)

class(logicos)

class(datas)
```


### Métodos

- Métodos são funções genéricas que atuam conforme a classe do objeto.
- Para saber quais métodos estão disponíveis para uma classe, utilize a função `methods(class = "classe")`

```{r}
methods(class = "numeric")
methods(class = "character")

## Podemos ter um vetor numérico com
altura <- c("João" = 1.82,
           "Bianca" = 1.68,
           "Eduarda" = 1.62)
class(altura)

attributes(altura)

names(altura)
```

## Sequências & Repetições

- Gerar sequências:
  - `seq(from = x, to = y, by = z)`
- Repetir elementos:
  - `rep(x, times = n)`
  - `rep(x, each = n)`
  
```{r}
# Sequência de 1 a 10
seq1 <- c(1, 10)
seq1
seq
# [1] 1 2 3 4 5 6 7 8 9 10

# Sequência de 10 a 1, de 2 em 2
seq2 <- c(10, 1, by = -2)
seq2
seq
# [1] 10 8 6 4 2

# Repete 1, 2 e 3, 3 vezes
rep1 <- rep( c(1, 2, 3), times = 3)
rep1
#[1] 1 2 3 1 2 3 1 2 3

# Repete 1, 2 e 3, 3 vezes cada
rep2 <- rep(c(1, 2, 3), each = 3)
rep2
#[1] 1 1 1 2 2 2 3 3 3
```
### Números Aleatórios

- Números aleatórios:
  - `runif()`
  - `rnorm()`
  - `sample()`

```{r}
set.seed(123) #só para ser sempre os mesmos

# 5 Números aleatórios entre 0 e 1
runif(5)
# [1] 0.72837130 0.86886759 0.04289164 0.47154488 0.70211836

# 5 Números aleatórios de uma normal, com média 0 e desvio padrão 1
rnorm(5)
# [1] -0.47879958 0.06497995 -0.48012593 1.19685144 0.69212656

# Amostras aleatórias
sample(numeros,
size = 3,
replace = FALSE)
# [1] 5 2 3

sample(letras,
size = 5,
replace = TRUE)
# [1] "d" "a" "b" "e" "a"

```

## Seleção de Elementos

### Seleção Posicional

```{r}
alturas <- c("João" = 1.82,
            "Bianca" = 1.68,
            "Carlos" = 1.75,
            "Ana" = 1.70)

# Seleciona o primeiro elemento
print("Seleciona o primeiro elemento")
alturas[1]

# Seleciona até o terceiro elemento
print("Seleciona até o terceiro elemento")
alturas[1:3]

# Seleciona elementos 1, 3 e 4
print("Seleciona elementos 1, 3 e 4")
alturas[c(1, 3, 4)]

# remove o segundo elemento
print("remove o segundo elemento")
alturas[-2]
```

### Seleção Condicional 

```{r}
# Seleciona alturas maiores que 1.70
mascara_logica <- alturas > 1.70
alturas[mascara_logica]

alturas[alturas > 1.70]
```

### Seleção por Nome

```{r}
# Seleciona a altura de João
alturas["João"]

# Seleciona a altura de João e Ana
alturas[c("João", "Ana")]
```

## Modificar e Adcionar Elementos

### Modificar

- Podemos selecionar o elemento de interesse e então atribuir um novo valor
```{r}
alturas

# Modifica a altura de João
alturas["João"] <- 1.85
alturas

# Atribui altura desconhecida a Bianc
alturas["Bianca"] <- NA
alturas

# Remove a altura de Carlos
alturas = alturas[-3]
```

### Adicionar

```{r}
# Adiciona a altura de Ivete
append(alturas, value = c("Ivete", 1.60))

# Adiciona a altura de Anderson no in
append(alturas, value = c("Anderson", 1.75), after = 0)

# Concatena alturas
alturas2 <- c("Alana" = 1.70, "Rafael" = 1.80)
alturas <- c(alturas, alturas2)
alturas
```


## Operações Estatísticas


```{r}

y <- c(7, 5, 2, 2, 4, 8, 5, 2, 6, 4, 5, 10, 3, 2, 6, 10, 7, 8, 6, 10, 3, 4, 5, 1)
y
# Número de elementos
length(y)
#[1] 24

# Soma dos elementos
sum(y)
#[1] 125

# Média
mean(y)
#[1] 5.208333

# Mediana
median(y)
#[1] 5

# Máximo
max(y)
#[1] 10

# Mínimo
min(y)
#[1] 1

# Variância
var(y)
#[1] 7.21558

# Desvio padrão
sd(y)
#[1] 2.686183

# Desvio absoluto mediana
mad(y, constant = 1)
#[1] 2

# Coeficiente de variação
100 * sd(y) / mean(y)
#[1] 51.57472

# Quartis
quantile(y)
#0 % 25% 50 % 75% 100%
#1 3 5 7 10

# Amplitude Interquartilica
IQR(y)
#[1] 4

# Tabela de Frequência
table(y)

prop.table(table(y))
```

## Matrizes

- São bidimensionais, com linhas e colunas.
- Todos elementos são do mesmo tipo.

```{r}
# Cria uma matriz 2x3
matriz <- matrix(1:6, nrow = 2)
matriz

# Cria uma matriz 3x2
matriz2 <- matrix(1:6, ncol = 2)
matriz2

# Criando matriz a partir de um vetor
vet1 <- c(1, 2, 3)
vet2 <- c(4, 5, 6)

# Junta vet1 e vet2 por linha (row)
matriz3 <- rbind(vet1, vet2)
matriz3

# Junta vet1 e vet2 por coluna (collum)
matriz4 <- cbind(vet1, vet2)
matriz4

```

## Seleção de Elementos em Matrizes

### Seleção de Elementos em Matrizes

```{r}
# Seleciona o elemento da primeira li
# e segunda coluna
matriz[1, 2]
#[1] 3

# Seleciona a primeira linha
matriz[1, ]
#[1] 1 3 5

# Seleciona a segunda coluna
matriz[, 2]
#[1] 3 4
```

### Operaçõe com Matrizes

```{r}
mat1 <- matrix(1:4, nrow = 2)
mat2 <- matrix(5:8, nrow = 2)

# Soma de matrizes
mat1 + mat2
matrix

# Multiplicação de matrizes
mat1 %*% mat2

# Multiplicação por escalar
mat1 * 2

# Transposta
t(mat1)

colSums(mat1)
rowSums(mat1)
colMeans(mat1)
rowMeans(mat1)


```


## Data Frames

- Estrutura de dados mais comum em R
- Semelhante a uma planilha
- Cada coluna pode ter um tipo diferente
- Cada linha é uma observação
- Podemos criar um data frame a partir de vetores.

```{r}
# Cria um data frame
nomes = c("Joao", "Ana", "Carlos")
idades = c(25, 30, 22)
alturas = c(1.75, 1.60, 1.80)

df <- data.frame(nome = nomes,
                 idade = idades,
                 altura = alturas)
df

#df2 <- (nome = c("Joao", "Ana", "Carlos"), idade = c(25, 30, 22), altura = c(1.75, 1.60, 1.80))
#df2

summary(df)

names(df)
#[1] "nome" "idade" "altura"

df$nome
#[1] "João" "Ana" "Carlos"
```
## Considerações Finais
- Vetores, matrizes e data frames são estruturas de dados fundamentais em R.
- Vetores são unidimensionais, matrizes são bidimensionais e data frames são semelhantes a planilhas.
- Podemos realizar operações estatísticas e matemáticas com essas estruturas.


## Exercícios

1. Crie um vetor com 10 números inteiros aleatórios entre 1 e 100.
2. Calcule a média, mediana, variância e desvio padrão do vetor criado.


```{r}
set.seed(123)

vetor <- sample.int(100, 10)
vetor

mean(vetor)

median(vetor)

sd(vetor)

```

3. Crie uma matriz 3x3 com números inteiros de 1 a 9.
4. Selecione o elemento da segunda linha e terceira coluna da matriz criada.

```{r}
matrix2 <- matrix(1:9, nrow = 3, ncol = 3, byrow = FALSE) 
# faz por coluna, é o defaut
matrix2


matrix1 <- matrix(1:9, nrow = 3, ncol = 3, byrow = TRUE)
# para fazer por linha
matrix1

matrix1[2, 3]
```

5. Crie um data frame com 5 observações e 3 variáveis: nome, idade e altura.


```{r}
nomes = c("Joao", "Ana", "Carlos", "Andre", "Bia")
idades = c(25, 30, 22, 45, 33)
alturas = c(1.75, 1.60, 1.80, 1.56, 1.97)

df <- data.frame(nome = nomes,
                 idade = idades,
                 altura = alturas)
df

mean(df$idade)

```


# Estruturas de Programação

## Estruturas de Programação

Existem duas estruturas princiais de programação: controle e repetição.

### Estruturas de Controle

- Permitem a execução de um bloco de código baseado em uma condição testada.
- If - Else: Executa um bloco de código se a condição for verdadeira.
- Switch: Executa um bloco de código baseado em múltiplas condições.

### Estruturas de Repetição

- Permitem a execução de um bloco de código repetidamente.
- For: Executa um bloco de código um número específico de vezes.
- While: Executa um bloco de código enquanto uma condição for verdadeira.
- Repeat: Executa um bloco de código indefinidamente.


#### If-Else

- A estrutura if - else permite a execução de um bloco de código baseado em uma condição.
- Se a condição for verdadeira, o bloco de código dentro do if é executado.
- Se a condição for falsa, o bloco de código dentro do else é executado.


```{r eval=FALSE, include=TRUE}
if(condicao) {
  # Bloco de código
} else {
  # Bloco de código
}
```

```{r}
nota <- 7
if(nota >= 7) {
  print("Aprovado")
} else {
  print("Reprovado")
}
```

#### Exemplo de If - Else
- Implemente um código que envia um e-mail automaticamente para os clientes de uma empresa que fizeram uma compra de acordo com dois critérios: Horário da compra e valor da compra.
  - Se a compra for pela manhã, o e-mail deve ser iniciar com Bom
dia.
  - Se a compra for à tarde, o e-mail deve ser iniciar com Boa tarde.
  - Se a compra for à noite, o e-mail deve ser iniciar com Boa noite.
  - Se o valor da compra for maior que R$100, o e-mail deve conter um cupom de desconto de 10%.
  - Se o valor da compra for menor ou igual a R$100, o e-mail deve conter um cupom de desconto de 5%.


```{r}
hora_compra <- "manha"
valor_compra <- 150
if(hora_compra == "manha" & valor_compra > 100) {
  print("Bom dia! Você ganhou um cupom de 10% de desconto.")
} else if(hora_compra == "manha" & valor_compra <= 100) {
  print("Bom dia! Você ganhou um cupom de 5% de desconto.")
} else if(hora_compra == "tarde" & valor_compra > 100) {
  print("Boa tarde! Você ganhou um cupom de 10% de desconto.")
} else if(hora_compra == "tarde" & valor_compra <= 100) {
  print("Boa tarde! Você ganhou um cupom de 5% de desconto.")
} else if(hora_compra == "noite" & valor_compra > 100) {
  print("Boa noite! Você ganhou um cupom de 10% de desconto.")
} else {
  print("Boa noite! Você ganhou um cupom de 5% de desconto.")
}

```










